ACORDAO-COMPLETO-2556945

ACÓRDÃO 658/2023 ATA 13/2023 - PLENÁRIO

VISTOS, relatados e discutidos estes autos de auditoria operacional realizada com o objetivo de avaliar, no âmbito do Ministério da Educação (MEC) , do Instituto Nacional de Estudos e Pesquisas Educacionais Anísio Teixeira (Inep) e do Conselho Nacional de Educação (CNE) , o planejamento da política de educação superior na modalidade à distância, bem como dos processos regulatórios, avaliativos e de supervisão dos cursos de educação superior nessa modalidade;
ACORDAM os Ministros do Tribunal de Contas da União, reunidos em sessão do Plenário, diante das razões expostas pelo relator, em:
9.1. determinar ao Ministério da Educação, com fundamento no art. 4º da Resolução-TCU 315/2020, que, no prazo de 180 (cento e oitenta) dias da ciência deste Acórdão, adote as medidas discriminadas a seguir:
9.1.1. apresente o plano de ação para elaboração da política nacional de educação superior, contendo prazos, etapas, responsáveis, objetivos, ações, resultados esperados e forma de avaliação da implementação desse plano de ação; 
9.1.2. implemente a tramitação dos processos de supervisão no sistema e-MEC ou em sistema equivalente, tornando disponíveis as informações contidas nesses processos e nos protocolos de compromisso;
9.2. determinar ao Instituto Nacional de Estudos e Pesquisas Educacionais Anísio Teixeira, com fundamento no art. 4º da Resolução-TCU 315/2020, que, no prazo de 180 (cento e oitenta) dias da ciência deste Acórdão, adote as medidas discriminadas a seguir:
9.2.1. passe a divulgar no sistema e-MEC e/ou em seu sítio eletrônico, todos os conceitos para cada um dos indicadores que compõem os instrumentos de avaliação in loco, em obediência ao disposto no inciso II do art. 2º da Lei 10.861/2004;
9.2.2. apresente o plano de ação com o objetivo de implementar os procedimentos e as tecnologias que garantam a publicidade dos relatórios de supervisão, incluindo as análises e justificativas fornecidas pela comissão de especialistas, as impugnações, quando houver, e o resultado com justificativas da análise da impugnação pela Comissão Técnica de Acompanhamento da Avaliação, em obediência ao disposto no inciso II do art. 2º da Lei 10.861/2004; 
9.2.3. elabore, plano de ação contendo modelo de coordenação, monitoramento e avaliação do funcionamento das Comissões Próprias de Avaliação e dos resultados por elas produzidos em avaliações internas, assim como prazos, etapas, responsáveis, objetivos, ações, resultados esperados e forma de avaliação da implementação desse plano de ação, em atendimento ao disposto na alínea "a", do inciso I do art. 7º do Decreto 9.235/2017; 
9.3. recomendar ao Ministério da Educação, com fundamento no art. 11 da Resolução-TCU 315/2020, que: 
9.3.1. implemente instrumentos de avaliação da política regulatória, conforme modelos definidos nos guias de avaliação de políticas públicas fornecidos pelo Comitê interministerial de Governança-CIG;
9.3.2. inclua, nos normativos infralegais, prazos determinados para análise e conclusão dos processos regulatórios; 
9.3.3. avalie o atual modelo regulatório, identificando os gargalos processuais, formas alternativas de implementação dos preceitos legais que garantam a tempestividade processual sem aumentar o risco de os objetivos da regulação serem comprometidos;
9.3.4. elabore diagnóstico dos processos regulatórios não concluídos anteriores a 2020, e apresente proposta de prazos para eliminação do estoque; 
9.3.5. avalie o risco dos procedimentos realizados na sede considerando os objetivos da avaliação externa previstos no Decreto 9.235/2017;
9.3.6. apresente uma estimativa dos custos e benefícios da avaliação externa ser realizada no polo, comparando com a metodologia atual e outras metodologias disponíveis ou conhecidas, como, por exemplo, a visita in loco amostral;
9.4. recomendar ao Instituto Nacional de Estudos e Pesquisas Educacionais Anísio Teixeira, com fundamento no art. 11 da Resolução-TCU 315/2020, que: 
9.4.1. desenvolva estudo que fundamente a utilização ou não de componentes específicos para a modalidade à distância, de modo que os indicadores da avaliação da educação superior sejam adequados para retratar seu nível de qualidade; 
9.4.2. realize estudos, em relação aos instrumentos de avaliação in loco, por modalidade de ensino, para reavaliar e fundamentar os instrumentos de avaliação utilizados, os pesos atribuídos às dimensões avaliadas e aos indicadores dentro de cada dimensão, bem como a definição dos critérios utilizados e a razoabilidade de sua verificação pelos avaliadores;
9.5. ordenar à unidade técnica responsável pelo processo que proceda ao monitoramento das determinações contidas nesta deliberação; e
9.6. arquivar o processo.

Auditoria para avaliar os processos de regulação dos cursos da educação superior na modalidade a distância.

Instituto Nacional de Estudos e Pesquisas Educacionais Anísio Teixeira; Ministério da Educação; Secretaria de Regulação e Supervisão da Educação Superior.

3. Interessados/Responsáveis:
3.1. Interessado: Congresso Nacional (vinculador).

13.1. Ministros presentes: Bruno Dantas (Presidente), Walton Alencar Rodrigues (Relator), Benjamin Zymler, Augusto Nardes, Aroldo Cedraz, Vital do Rêgo, Jorge Oliveira, Antonio Anastasia e Jhonatan de Jesus.
13.2. Ministros-Substitutos presentes: Augusto Sherman Cavalcanti e Marcos Bemquerer Costa.

WALTON ALENCAR RODRIGUES

Adoto, como relatório, a instrução elaborada no âmbito da então Secretaria de Controle Externo da Educação, da Cultura e do Desporto (peça 114) , que contou com a anuência dos seus dirigentes (peças 115 e 116) .
Transcrevo, a seguir, os pareceres da equipe de auditoria e do diretor da SecexEducação, lavrado após ter recebido as respostas dos gestores do Ministério da Educação.
"1. Introdução
1.1. Motivação da auditoria
Nos anos de 2017 e 2018, o Tribunal de Contas da União (TCU) realizou auditoria operacional nos processos de regulação, supervisão e avaliação dos cursos superiores de graduação ofertados no Brasil, que teve como resultado a prolação do Acórdão 1175/2018-TCU-Plenário, Ministra Relatora Ana Arraes.
Entre as principais conclusões do referido trabalho, cumpre mencionar: incapacidade de a metodologia utilizada para atribuição do Conceito Preliminar de Curso (CPC) refletir a qualidade dos cursos superiores de graduação (Achado IV.1) ; inconsistência entre o Conceito de Curso (CC) e o CPC, visto que o primeiro, caso o desempenho fosse insuficiente, substituía o segundo, sem abordar aspectos de desempenho (Achado IV.2) ; desempenho insatisfatório dos cursos de direito no Exame de Ordem Unificado e no Exame Nacional de Desempenho dos Estudantes (Enade) (Achado III) ; e insuficiência dos controles existentes sobre os registros de diplomas de graduação, favorecendo os registros irregulares e a venda de diplomas (Achado IV) .
Naquela auditoria, os cursos a distância fizeram parte do escopo de um modo geral, sem que lhes fosse dado algum tratamento específico, tanto em termos de conclusões quanto em relação aos encaminhamentos. Assim, as recomendações e determinações provenientes daquele trabalho se direcionaram aos cursos superiores de graduação indistintamente em relação à modalidade de ensino, isto é, se presencial ou a distância.
Por meio da PFC 177/2018, a Comissão de Fiscalização Financeira e Controle da Câmara dos Deputados solicitou a este Tribunal que fosse realizado ato de fiscalização e controle "sobre o planejamento da política de educação superior na modalidade a distância", mais especificamente, auditoria para avaliar a qualidade da gestão e da transparência da política de educação superior na modalidade a distância. 
Entre os objetivos previstos na PFC 177/2018 estão: analisar a eficiência do controle interno do Ministério da Educação (MEC) nas autorizações de Instituições de Ensino Superior (IES) que ofertam cursos superiores na modalidade a distância; analisar os critérios de avaliação da qualidade dos cursos; avaliar o planejamento da política de educação superior na modalidade; identificar os pontos críticos e os meios para melhorar a efetividade da política pública de modo a assegurar a qualidade dos diplomas obtidos pelos estudantes; e apresentar sugestões com vistas a aperfeiçoar os normativos que regem a modalidade de ensino (TC Processo 015.091/2021-0, peça 5) .
No sentido de atender à Solicitação do Congresso Nacional, o Tribunal, por meio do Acórdão 1739/2021-TCU-Plenário (Ministro Relator Walton Alencar) , aprovou a realização desta fiscalização. A presente auditoria busca, portanto, além de complementar as avaliações já realizadas pelo Tribunal em 2017/2018, oferecer uma perspectiva específica sobre os cursos superiores de graduação na modalidade a distância, atendendo os pontos solicitados na PFC 177/2018, bem como outras questões relevantes identificadas e definidas na fase de planejamento. Os critérios gerais utilizados para fundamentar os exames foram as normas constitucionais relacionadas ao ensino superior (Capítulo 3, Seção I) , a Lei de Diretrizes e Bases da Educação Nacional (Lei 9.394/1996) , o Plano Nacional de Educação (Lei 13.005/2014, Metas 12 e 13) , a Lei do Sistema Nacional de Avaliação da Educação Superior (Sinaes) (Lei 10.861/2004) , e as normas infralegais que regem a matéria, em especial os Decretos 9.057 e 9.235, ambos de 2017. 
Os critérios materiais norteadores do trabalho foram a educação visando ao pleno desenvolvimento da pessoa, ao seu preparo para o exercício da cidadania e à sua qualificação para o trabalho e, ainda, a necessidade de que os cursos ofertados atendam a padrões de qualidade. Os principais embasamentos relativos a esses critérios encontram-se nos arts. 205 e 206 da CF/88 (garantia do padrão de qualidade do ensino superior) , na Lei de Diretrizes e Bases da Educação (LDB) - Lei 9.394/1996 (qualidade do ensino superior/EaD) e na Lei dos Sinaes (Lei 10.861/2004) . 
1.2. Objeto e Escopo da Auditoria
 Levando em consideração os itens abordados na PFC 177/2018, bem como outros considerados relevantes identificados na fase de planejamento, definiu-se como objeto da auditoria os processos de regulação, avaliação e supervisão dos cursos superiores de graduação ofertados por instituições públicas/privadas, bem como, em um contexto mais amplo, os aspectos da política pública de educação superior, na modalidade a distância. Cabe registrar que, embora a abordagem inicial tenha sido definida para essa modalidade, nos exames efetuados, observa-se que vários dos aspectos avaliados se aplicam também ao ensino presencial, conforme se verá no capítulo 3.
Para a política nacional de educação superior, o critério de auditoria foi construído por meio da conjugação de dispositivos constitucionais (arts. 205 a 209) , legais (LDB, Sinaes e PNE) e infralegais, ao passo que os processos de regulação, supervisão e avaliação da educação superior já possuem critérios mais diretos, como a Lei do Sinaes (Lei 10.861/2004) e o Decreto 9.235/2017, sendo estes os referenciais mais utilizados para as respectivas análises. 
O sistema federal de ensino, de acordo com o art. 16 da LDB compreende: I - as instituições de ensino mantidas pela União; II - as instituições de educação superior mantidas pela iniciativa privada; III - os órgãos federais de educação. 
Nesse contexto, os órgãos/entidades fiscalizados diretamente nesta auditoria foram o MEC (em especial a Secretaria de Regulação e Supervisão da Educação Superior (Seres/MEC) e a Secretaria de Educação Superior (Sesu/MEC) , o Instituto Nacional de Estudos e Pesquisas Educacionais Anísio Teixeira (Inep) e o Conselho Nacional de Educação (CNE) . Cumpre salientar que, embora as IES (públicas e privadas) sejam as entidades ofertantes dos cursos de graduação, não foram feitos procedimentos de fiscalização específicos em quaisquer dessas entidades, tendo em vista que o foco das análises se deu em relação à política pública relacionada ao ensino superior e aos processos de regulação, supervisão e avaliação.  
O escopo do presente trabalho abrangeu os cursos superiores de graduação na modalidade de EaD ofertados pelo setor público federal (Universidades, Institutos Federais, Centros Federais de Educação Tecnológica - Cefets, Colégio Pedro II) e por instituições privadas. 
Em termos de processos de trabalho, fez parte do escopo o processo de avaliação geral e a avaliação in loco dos cursos, os processos de supervisão, e os processos de regulação (autorização, reconhecimento e renovação de reconhecimento) . 
No que diz respeito a sistema informatizado, o sistema e-MEC fez parte do escopo da fiscalização (processos regulatórios e avaliativos) . Cumpre informar que, quanto ao Sistema Nacional de Avaliação da Educação Superior (Sinaes) , embora tenha esse nome, trata-se do arcabouço normativo/legal sob o qual a avaliação do ensino superior é realizada, não se tratando de um sistema informatizado. A lei que instituiu o Sinaes (Lei 10.861/2004) contempla diversos dos critérios utilizados nessa auditoria.
Os cursos de pós-graduação não fizeram parte do escopo do presente trabalho, tampouco os cursos superiores de graduação presenciais, exceto em constatações indistintas em relação à modalidade de curso. Também não fizeram parte do escopo os cursos de graduação de instituições cujos processos de regulação e avaliação não estejam integralmente no e-MEC, a exemplo das IES estaduais e municipais.
1.3. Objetivos e questões de auditoria
O objetivo do presente trabalho foi avaliar, no âmbito do MEC, Inep e CNE, em relação aos cursos superiores de graduação na modalidade a distância: a existência, estruturação e operacionalização da política pública de educação superior; e a adequação em relação aos fins pretendidos e o nível de transparência dos processos regulatórios, avaliativos e de supervisão. Como objetivo secundário da presente auditoria, buscou-se proceder à atualização das medidas tomadas pelo MEC e Inep em relação aos itens do Acórdão 1175/2018-TCU-Plenário, os quais foram contextualizados nos tópicos pertinentes desse relatório.
De forma a contemplar o escopo estabelecido e a satisfazer os objetivos do trabalho, levando-se em consideração os riscos levantados, foram definidas quatro questões de auditoria:
a) Questão 1: No que diz respeito à oferta de Ensino a Distância no Brasil, o MEC possui uma política pública específica, formalizada, com objetivos e meios para fazer frente aos desafios atuais do setor considerando-se como critérios a Constituição Federal (CF/88) , a Lei de Diretrizes e Bases da Educação Nacional (LDB -Lei 9.394/1996) , a lei que instituiu o Plano Nacional de Educação (Lei 13.005/2014) , a lei que instituiu o Sistema Nacional de Avaliação do Ensino Superior (Sinaes - Lei 10.861/2004) e o Referencial de Controle de Políticas Públicas do Tribunal de Contas da União?
b)  Questão 2: No que diz respeito aos processos de regulação e supervisão de cursos superiores de graduação na modalidade de EaD e de Instituições de Ensino Superior (IES) que ofertam tais cursos, a atuação do MEC em termos operacionais e na regulamentação dos dispositivos legais apresenta consistência, considerando-se como critérios os Decretos 9.057/2017 e 9.235/2017 e a eventual política pública de EaD de um modo geral? Aspectos considerados na análise: tempestividade dos processos regulatórios (em relação à resposta às IES ofertantes e aos alunos) ; pontos críticos; controles internos e eficiência do fluxo processual; suficiência dos sistemas utilizados na operacionalização do fluxo processual (e-MEC) .
c)  Questão 3: No que se refere aos processos e métodos avaliativos dos cursos de graduação na modalidade EaD e das IES que ofertam esses cursos, implementados no âmbito do MEC e do Inep, os indicadores de qualidade, a avaliação in loco e a autoavaliação estão de acordo com a legislação e fornecem uma medida objetiva correspondente a qualidade dos cursos?
d)  Questão 4: A transparência dos processos de regulação, de supervisão e de avaliação dos cursos superiores de graduação na modalidade de EaD e das IES que ofertam tais cursos, na Seres/MEC e no Inep, está de acordo com as exigências legais?
Nas investigações atinentes à primeira questão, buscou-se identificar se havia uma política pública específica e formalizada, atores com responsabilidades bem definidas e se essa eventual política pública atacava o problema de auditoria subjacente à oferta de cursos superiores de graduação na modalidade a distância no Brasil de modo abrangente.
No âmbito da segunda questão, objetivou-se verificar se o MEC tem conseguido atender à demanda do sistema federal de ensino superior por atos autorizativos de maneira tempestiva. Para isso, observou-se o estoque de processos em trâmite, e as possíveis ações críticas que estariam impedindo uma maior eficiência no atendimento dessas demandas. Também buscou-se avaliar se o modelo regulatório definido pelas normas infralegais não estariam contribuindo no sentido de dificultar uma ação mais tempestiva do MEC, e se todos esses aspectos não estariam colocando em risco os objetivos da regulação e da avaliação.
Em relação à questão 3, buscou-se adentrar mais especificamente no entendimento da avaliação in loco, bem como nos pontos relacionados à utilização da autoavaliação institucional no processo de avaliação das instituições. Além disso, objetivou-se apresentar os resultados das implementações das recomendações/determinações decorrentes da auditoria anterior.
Na quarta questão, o intuito foi de analisar a transparência dos processos regulatórios e avaliativos conduzidos pelo MEC e pelo Inep. Em especial, buscou-se avaliar se o nível de informação disponível à sociedade era suficiente dado o interesse público e dada a Lei de acesso à informação (LAI) .  
À peça 100 encontra-se a Matriz de Planejamento sumarizando o projeto de auditoria no que tange às questões formuladas, às informações requeridas, aos procedimentos de coleta e de análise de dados e aos resultados pretendidos. A Matriz de Achados, que serviu de referência para a elaboração deste relatório, encontra-se à peça 101.
1.4. Métodos utilizados
A auditoria foi conduzida de acordo com as Normas de Auditoria do Tribunal de Contas da União (NAT) e com o Manual de Auditoria Operacional do Tribunal (BRASIL, 2020c) , que está alinhado às Normas Internacionais das Entidades Fiscalizadoras Superiores (ISSAI) , emitidas pela Organização Internacional de Entidades Fiscalizadoras Superiores (Intosai) . Nenhuma restrição significativa foi imposta aos exames.
Durante a fase de planejamento e execução da auditoria, foram identificados os principais atores da política nacional de educação superior e dos processos de regulação, supervisão e avaliação dos cursos superiores de graduação e realizadas entrevistas com gestores do MEC, do Inep, do CNE, da Comissão Nacional de Avaliação da Educação Superior  (Conaes) , assim como com especialistas que se dedicam ao estudo sobre o tema do ensino superior na modalidade a distância. Também foi revisada a legislação relacionada ao objeto da auditoria, artigos em revistas especializadas, documentos produzidos pelo MEC e por entidades da sociedade civil dedicadas à educação, bem como relatórios de fiscalizações passadas e produção de conhecimento realizada previamente à auditoria (TC Processo 018.970/2020-6) .
Ao final das fases de planejamento e execução, a equipe realizou painéis de referência com especialistas e gestores para apresentação e discussão da matriz de planejamento e da matriz de achados, respectivamente, como procedimentos de controle de qualidade previstos no Manual de Auditoria Operacional do TCU (BRASIL, 2020c) .
Importa ressaltar que a Seres/MEC, durante a realização da auditoria, iniciou o processo de alteração do Decreto 9.235/2017, que trata dos processos de regulação, supervisão e avaliação do ensino superior, e que, em função disso, solicitou prorrogações de prazos superiores a trinta dias para atendimento às solicitações da equipe de auditoria, o que impactou o andamento da fase de execução do trabalho.
Este relatório está estruturado em oito capítulos. O capítulo 2 apresenta uma visão geral do ensino superior na modalidade a distância no Brasil. Os capítulos 3 a 6 são aqueles onde estão descritos os achados de auditoria. O capítulo 3 trata de aspectos relacionados à política nacional de educação superior de responsabilidade do MEC, na modalidade a distância. O capítulo 4 apresenta a avaliação da aderência dos processos regulatórios e de supervisão aos fins por eles pretendidos e aos fins da política nacional de educação superior. O capítulo 5 traz o exame do desenho, da operacionalização e da adequação do processo de avaliação do ensino superior na modalidade a distância. Já o capítulo 6 discorre sobre as questões de transparência relacionadas principalmente aos processos regulatórios, avaliativos e de supervisão do ensino superior. O capítulo 7 apresenta as conclusões da equipe de auditoria e o capítulo 8 registra as propostas de encaminhamento.
Cumpre registrar que, em cumprimento ao art. 14 da Resolução-TCU 315/2020, foi encaminhado o relatório preliminar para comentários dos gestores, visando à avaliação dos achados e da exequibilidade das propostas de encaminhamento, mediante ofícios dirigidos ao Ministério da Educação (peça 70) e ao Inep (peça 69) . O MEC não apresentou comentários. A análise às manifestações do Inep (peça 109) constam do Apêndice E.
2. Visão Geral do Ensino a Distância (EaD) na Educação Superior
2.1. Marco Normativo do Ensino Superior no Brasil e Normas Específicas da Modalidade de Ensino a Distância 
De acordo com o art. 205, da Constituição Federal, a educação visa ao pleno desenvolvimento da pessoa, ao seu preparo para o exercício da cidadania e à sua qualificação para o trabalho. No art. 206, inciso VII, a garantia do padrão de qualidade é um princípio com base no qual o ensino será ministrado. Já no art. 209 da Constituição Federal, caput e inciso II, é previsto que o ensino é livre à iniciativa privada, atendidas as condições de autorização e avaliação de qualidade pelo Poder Público. No mesmo sentido são os incisos V e IX, art. 3º, da Lei 9.496/1996 (LDB) , e os incisos IV e V, art. 2º, do Plano Nacional de Educação (PNE) .
De acordo com o parágrafo primeiro, art. 8º, da LDB, cabe à União a coordenação da política nacional de educação. Já o art. 1o, inciso I, Anexo I, do Decreto 10.195/2019, dispõe que cabe ao MEC a competência no que diz respeito a essa política. Conforme dispõe o inciso III do mesmo artigo, esta competência abrange o ensino superior, incluindo a modalidade a distância. Assim, o MEC, por meio de suas Secretarias, é o órgão da União responsável pela Política Nacional de Educação Superior tanto na modalidade presencial quanto no EaD.
Especificamente em relação ao ensino a distância, de acordo com o art. 80, caput, da LDB, "o Poder Público incentivará o desenvolvimento e a veiculação de programas de ensino a distância, em todos os níveis e modalidades de ensino, e de educação continuada". 
O art. 1o do Decreto 9.057/2017 (que regulamenta o art. 80 da LDB) , por sua vez, dispõe que:
 (...) considera-se educação a distância a modalidade educacional na qual a mediação didática- pedagógica nos processos de ensino e aprendizagem ocorra com a utilização de meios e tecnologias de informação e comunicação, com pessoal qualificado, com políticas de acesso, com acompanhamento e avaliação compatíveis, entre outros, e desenvolva atividades educativas por estudantes e profissionais da educação que estejam em lugares e tempos diversos.
Dos mencionados comandos constitucionais, além do objetivo da educação e da necessidade de garantia de qualidade, vislumbram-se as prerrogativas do Estado no que diz respeito à regulação e avaliação do ensino e, consequentemente, das instituições que o ministram. Nesse sentido, a LDB também dispõe, em seu art. 9º, inciso VIII, a responsabilidade da União em assegurar o processo nacional de avaliação das Instituições de Educação Superior (IES) . 
A partir desse marco legal de espectro mais amplo, outros normativos e instrumentos foram criados para regular e avaliar a qualidade da educação superior brasileira, com destaque para a Lei 10.861/2004, o Decreto 9.235/2017, e, mais especificamente em relação ao EaD, o Decreto 9.057/2017.
Quanto ao processo de avaliação, em 2004 foi criado o Sistema Nacional de Avaliação da Educação Superior (Sinaes) , instituído pela Lei 10.861/2004, com o objetivo de assegurar processo nacional de avaliação das instituições de educação superior, dos cursos de graduação e do desempenho acadêmico de seus estudantes, conforme disposto em seu art. 1º. Entre as suas finalidades  estão: a melhoria da qualidade da educação superior, a orientação da expansão de sua oferta, e o aumento permanente da sua eficácia institucional e da sua efetividade acadêmica e social.
Paralelamente à avaliação também foram criados instrumentos relacionados à regulação e supervisão de cursos e instituições, com destaque para o Decreto 9.235/2017, que dispõe sobre o exercício das funções de regulação, supervisão e avaliação das instituições de educação superior e dos cursos superiores de graduação e de pós-graduação no sistema federal de ensino, e, especificamente em relação ao EaD, o Decreto 9.057/2017. A partir desses normativos, uma série de normas de hierarquia inferior estabeleceram o instrumental para operacionalizar esses macroprocessos (regulação, avaliação e supervisão) , conforme apresentado no apêndice A.
2.2. Evolução da educação superior e do ensino superior a distância nos últimos anos
Conforme apresentado no relatório da auditoria anterior (Acórdão 1175/2018-TCU-Plenário) , a partir de 1995, acentuando-se em 1997/1998, até 2016, ocorreu crescimento acentuado no número de IES, de cursos superiores de graduação e de matrículas.
O número de cursos superiores de graduação saltou de pouco mais de seis mil para quase 35 mil cursos no período mencionado, atingindo em 2020 aproximadamente 42 mil. Já o número de matrículas saltou de 1,7 milhão para mais de 8 milhões até 2016, atingindo em 2020 quase 8,7 milhões. O número de IES passou de aproximadamente novecentas para mais de 2.400 instituições, atingindo em 2020 quase 2.500 IES (dados da auditoria anterior e do Censup 2020 - Sinopses Estatísticas da Educação Superior - 2010 e 2020) . 
Todo esse crescimento se deu basicamente em virtude do crescimento no segmento privado de educação superior, embora o segmento público também tenha apresentado crescimento. Nesse contexto, torna-se mais importante a atuação planejada e eficaz do MEC, na qualidade de formulador da política nacional de educação superior no Brasil.
No que diz respeito à modalidade a distância, cabe trazer um panorama de sua evolução a partir de 2010 até 2020 (último ano em que os dados estão disponíveis - Censup 2020) . Os dados do Gráfico 1 mostram a evolução no número e no percentual de matrículas no presencial e no EaD no período. Cabe aqui diferenciar que quando se falar em matrículas nesse relatório, a referência diz respeito a todos os matriculados no ensino superior, desde o ingressante ao formando. Já o termo "ingressante", diz respeito ao estudante que ingressou naquele ano em determinado curso de graduação.
Gráfico 1 - Evolução das Matrículas nos Cursos de Graduação de 2010 a 2020, por Modalidade de Ensino
15%
Fonte: Sinopses Estatísticas da Educação Superior - 2010 a 2020 (Tabela 1, Apêndice B) .
Conforme o gráfico 1, observa-se que, em 2020, aproximadamente 36% estavam no EaD e 64% estavam no ensino presencial. Em 2010, esses percentuais eram de 15% e 85%, respectivamente. Assim, em termos de participação percentual em relação ao total de matrículas, o EaD teve um acréscimo de quase 140%, enquanto as matrículas do ensino presencial tiveram uma diminuição de quase 25%. Em termos de números absolutos, em 2010, havia cerca de 6,38 milhões de matriculados nos cursos superiores de graduação no Brasil, presencial e EaD. Nos dez anos seguintes, verificou-se um crescimento de cerca de 36% no total de matriculados, chegando a 8,68 milhões em 2020.
O crescimento do número de matrículas no EaD, no entanto, mostrou-se bem superior tanto em termos percentuais quanto em números absolutos, passando de pouco mais de 930 mil alunos matriculados, em 2010, para mais de 3,1 milhões, em 2020, o que representa crescimento de 233,9%, enquanto na modalidade presencial o crescimento foi de 2,3% (de 5,45 milhões para 5,57 milhões) . Esses números denotam um incremento percentual no número de matrículas no EaD superior a cem vezes em comparação com o crescimento verificado em relação ao ensino presencial.
Esse crescimento no número de matrículas no EaD, embora também tenha ocorrido até 2015, se mostrou mais acentuado a partir de 2016, enquanto em relação ao ensino presencial houve uma diminuição no número de matrículas a partir de então. De 2016 a 2020 houve crescimento no número total de matrículas, o que indica que a redução de matrículas no ensino presencial foi compensada pelo aumento nas matrículas no EaD no período. Se observarmos os anos de 2017 a 2020, a taxa média de crescimento das matrículas no EaD foi superior a 20%, sendo que de 2019 para 2020 esse percentual foi de 26,8%, enquanto no presencial essa taxa média foi negativa em quase 4%, sendo que de 2019 para 2020 esse percentual foi 9,4% negativo (Tabela 2, Apêndice B) .
Esses dados indicam uma tendência, não apenas de crescimento do EaD, mas também de substituição, ainda que parcial, entre as modalidades, tendo em vista que nos últimos anos (2015 em diante) houve decréscimo no número de matrículas em cursos presenciais. Em 2020, pela primeira vez, o número de matrículas de ingressantes no EaD superou o número relativo ao ensino presencial. Mais de 53% dos 3,7 milhões de ingressantes em 2020 optaram pela modalidade a distância, como pode se observar no gráfico 2.
Gráfico 2 - Evolução das Matrículas dos ingressantes nos Cursos de Graduação de 2010 a 2020, 
por Modalidade de Ensino
Fonte: Sinopses Estatísticas da Educação Superior - 2010 a 2020. (Tabela 3, Apêndice B) .
Todos esses dados demonstram não apenas a importância do EaD no contexto da educação superior, mas também o protagonismo que a modalidade vem assumindo, demandando políticas públicas específicas, dadas as particularidades dessa forma de oferta. 
Essa expansão nas matrículas do EaD verificada até 2020 se deu quase que integralmente nas IES privadas, sendo este setor responsável naquele ano por 94,9% das matrículas da modalidade, enquanto as IES públicas respondiam por 5,1% do total. Assim, a oferta de cursos superiores de graduação por instituições privadas na modalidade de EaD tende a ser decisiva para a consecução da meta 12 do PNE.
Vale destacar que o Plano Nacional de Educação - PNE 2014/2024, instituído pela Lei 13.005/2014, estabeleceu como objetivos da Meta 12 para o final do seu período de vigência: 1) a elevação da taxa bruta de matrícula na educação superior para 50% da população de dezoito a 24 anos; 2) a elevação da taxa líquida de matrícula na educação superior para 33% da população de dezoito a 24 anos; e 3) a expansão na educação superior de, pelo menos, 40% das novas matrículas, no segmento público. O Gráfico 3 contém os dados relativos à consecução da meta 12 do PNE nos anos de 2019 e 2020 e a meta estabelecida para o final da vigência do plano.
Gráfico 3 - Meta 12 do PNE (Objetivos 1 e 2) - Taxas Bruta e Líquida de Matrícula 2019, 2020 e 
Meta Final (2024) 
Fonte: Sinopses Estatísticas da Educação Superior - 2019 e 2020; Plano Nacional de Educação - Meta 12.
No início da vigência do atual PNE, os percentuais eram de 35,1% para a taxa bruta e 18,2% para a taxa líquida, o que indica uma taxa média crescimento anual de 2,25% e 0,94%, respectivamente. Assim, considerando-se uma taxa linear de crescimento para os anos seguintes, sem considerar os efeitos da pandemia, a meta relativa à taxa bruta de matrícula seria atingida com tranquilidade, enquanto a meta relativa à taxa líquida atingiria por volta de 27,5% ao final do plano, o que, considerando a mesma taxa de crescimento verificada de 2014 a 2020, significaria que a meta seria atingida apenas em 2030.
Um fator que deve prejudicar o atingimento do Objetivo 3 da Meta 12 do PNE diz respeito à não contribuição até 2020 da contrapartida da oferta pública para o crescimento do número de matrículas de um modo geral e especificamente na modalidade EaD.  Quanto à oferta pública em geral, em ambas as modalidades, houve uma pequena retração no número de matrículas desde o início da vigência do PNE (2014) até 2020, passando as matrículas de 1,961 milhão naquele ano para 1,956 milhão em 2020.
Em relação ao EaD não foi diferente, praticamente toda a expansão das matrículas nessa modalidade também se deu nas IES privadas, conforme se observa no Gráfico 4.
Gráfico 4 - Matrículas no EaD por Categoria Administrativa (IES Públicas/Privadas) - 
a partir da vigência do PNE (2014-2020) 
Fonte: Sinopses Estatísticas da Educação Superior - 2014 a 2020.
Assim, dificilmente esse terceiro objetivo da meta 12 será atingido no prazo previsto. Esse fator ainda tem como corolário o risco de perda, ainda que parcial, do referencial de qualidade da oferta pelo setor público, já que, conforme examinado na auditoria anterior, em regra, as instituições públicas têm apresentado historicamente melhor desempenho nas avaliações dos cursos superiores de graduação em relação às instituições privadas.
Alinhado ao crescimento do número de matrículas, chama atenção também a evolução no número de cursos superiores de graduação na modalidade a distância de 2010 a 2020, conforme dados da Tabela 1: 
Tabela 1 - Evolução do número de cursos de graduação de 2010 a 2020, por modalidade de ensino
	Ano
	Presencial
	EaD
	Total

	2010
	28.577
	930
	29.507

	2011
	29.376
	1.044
	30.420

	2012
	30.718
	1.148
	31.866

	2013
	30.791
	1.258
	32.049

	2014
	31.503
	1.365
	32.868

	2015
	32.028
	1.473
	33.501

	2016
	32.704
	1.662
	34.366

	2017
	33.272
	2.108
	35.380

	2018
	34.785
	3.177
	37.962

	2019
	35.898
	4.529
	40.427

	2020
	35.837
	6.116
	41.953

Fonte: Sinopses da Educação Superior (2010 a 2020) - Inep
 De acordo com a Tabela 1, observa-se um aumento de 557% no número de cursos na modalidade a distância no período, enquanto no ensino presencial o incremento foi de pouco mais de 25%. Esse aumento no número de cursos superiores de graduação na modalidade EaD se mostra como um grande desafio tanto para a política pública de educação superior de um modo geral, como para os processos regulatórios, avaliativos e de supervisão, conforme será tratado adiante.
2.3. Política Nacional de Educação Superior e os Processos Regulatórios, Avaliativos e de Supervisão dos Cursos Superiores de Graduação 
No que diz respeito à Política Nacional de Educação Superior, sua caracterização será feita mais precisamente no Capítulo 3 desse relatório, onde serão apresentadas as constatações quanto ao tema. Cabe aqui, no entanto, trazer de modo resumido as principais competências estabelecidas por meio do Decreto 10.195/2019. 
As competências em relação a essa política, de responsabilidade do MEC, estão divididas em três de suas Secretarias: Secretaria de Educação Superior (Sesu/MEC) ; Secretaria de Educação Profissional e Tecnológica (Setec/MEC) ; e Secretaria de Regulação e Supervisão do Ensino Superior (Seres/MEC) .
A Sesu/MEC tem suas competências estabelecidas no art. 20 do Decreto 10.195/2019, incluindo:
I - planejar, orientar, coordenar e supervisionar o processo de formulação e implementação da política nacional de educação superior;
II - propor políticas de expansão e aprimoramento da educação superior, em consonância com o PNE; (...) 
V - formular políticas e executar programas destinados ao acesso e à permanência dos estudantes na educação superior; (...) 
XV - promover ações de estímulo e fomento à inovação e à melhoria da qualidade da educação superior por meios presenciais e a distância, em diálogo e parceria com os setores produtivos e sociais;
De acordo com o disposto no art. 16 do Decreto 10.195/2019, compete à Setec/MEC, entre outras atribuições: 
I - formular, planejar, coordenar, implementar, monitorar e avaliar as políticas públicas de educação profissional e tecnológica, nos diferentes níveis e modalidades de ensino, em colaboração com os sistemas de ensino e em articulação com entidades públicas e privadas;
II - formular, coordenar e implementar programas e ações destinados ao desenvolvimento da educação profissional e tecnológica, nos diferentes níveis e modalidades de ensino, especialmente em relação à integração com o ensino médio, à educação de jovens e adultos, à inovação, à internacionalização, à educação a distância, à difusão do uso das tecnologias educacionais e à certificação profissional de trabalhadores;
III - identificar, formular e implementar estratégias destinadas ao desenvolvimento de novos modelos de ensino, de gestão, de parcerias e de melhoria da qualidade da educação profissional e tecnológica;
Em relação à Seres/MEC, suas competências estão dispostas no art. 24 do mesmo decreto e envolvem, entre outras atribuições:
I - planejar e coordenar o processo de formulação de políticas para a regulação e a supervisão da educação superior, em consonância com as metas do PNE;
II - autorizar, reconhecer e renovar o reconhecimento de cursos de graduação e sequenciais, presenciais e a distância;
III - emitir parecer nos processos de credenciamento e recredenciamento de instituições de educação superior para as modalidades presencial e a distância;
IV - supervisionar instituições de educação superior e cursos de graduação e sequenciais, presenciais e a distância, com vistas ao cumprimento da legislação educacional e à proposição de melhorias dos padrões de qualidade da educação superior, e aplicar-lhes eventuais penalidades previstas na legislação;
V - estabelecer diretrizes e instrumentos para as ações de regulação e supervisão da educação superior, presencial e a distância;
A Secretaria de Regulação e Supervisão da Educação Superior (Seres/MEC) é a unidade do Ministério da Educação responsável pela regulação e supervisão de: IES públicas e privadas pertencentes ao Sistema Federal de Ensino; e cursos superiores de graduação do tipo bacharelado, licenciatura e tecnológico, e de pós-graduação lato sensu, na modalidade presencial ou a distância. 
De acordo com o art. 3º do Decreto 9.235/2017, o Conselho Nacional de Educação (CNE) e a Comissão Nacional de Avaliação da Educação Superior (Conaes) também são responsáveis pelo exercício das funções de regulação, supervisão e avaliação no sistema federal de ensino. As atribuições desses órgãos encontram-se previstas nos arts. 6º e 8º do mesmo Decreto.
Ademais, cumpre registrar a atuação do Instituto Nacional de Estudos e Pesquisas Educacional Anísio Teixeira (Inep) , autarquia vinculada ao MEC, criada pela Lei 9.448/1997, cuja missão é subsidiar a formulação de políticas educacionais dos diferentes níveis de governo no intuito de contribuir para o desenvolvimento econômico e social do país, atuando em realização de avaliações, exames e na produção de indicadores da educação básica e superior. 
No que diz respeito ao escopo desta auditoria, cabe destacar a competência atribuída ao Inep de conceber, planejar, coordenar e operacionalizar as ações destinadas à avaliação de IES e de cursos de graduação, e de avaliar o desempenho dos estudantes do ensino superior, conforme disposto no art. 8º da Lei do Sinaes e art. 7º do Decreto 9.235/2017. A avaliação da educação superior está a cargo da Diretoria de Avaliação da Educação Superior (Daes) , dentro da estrutura organizacional do Inep.
2.4. Os Processos de Regulação, Supervisão e Avaliação da Educação Superior - Definições e Procedimentos
Acerca dos processos de regulação, supervisão e avaliação da educação superior, cabe apresentar resumidamente algumas definições e procedimentos, cujas informações mais detalhadas encontram-se disponíveis no Apêndice D. 
O processo de regulação, cuja regulamentação consta dos arts. 39 a 52 do Decreto 9.235/2017, de responsabilidade da Seres/MEC, engloba os chamados atos autorizativos em relação aos cursos superiores de graduação, quais sejam: autorização, reconhecimento e renovação de reconhecimento. 
Quanto ao primeiro ato, para iniciar a oferta de um curso de graduação, as faculdades privadas dependem de autorização do MEC. Já universidades e centros universitários, que têm prerrogativas de autonomia, prescindem dessa autorização, à exceção dos casos de abertura de cursos de Medicina, Odontologia, Psicologia e Direito, e dos casos de cursos oferecidos em endereços fora do município-sede da universidade ou centro universitário. Todas as instituições, no entanto, devem informar ao MEC os cursos abertos, para fins de supervisão, avaliação e posterior reconhecimento.
No procedimento de autorização de um curso, o MEC avalia três dimensões: i) a organização didático-pedagógica; ii) o corpo docente e técnico-administrativo; e iii) as instalações físicas oferecidas pela instituição. 
O reconhecimento, por sua vez, é um ato autorizativo que deve ser solicitado pela IES quando o curso de graduação tiver completado 50% de sua carga horária (e antes de completar 75%) . O reconhecimento do curso é condição necessária para a validade nacional dos diplomas emitidos pela instituição. 
Por fim, quanto ao terceiro ato autorizativo, a renovação do reconhecimento, esta deve ser solicitada pela instituição de ensino a cada ciclo avaliativo do Sistema Nacional de Avaliação da Educação Superior (Sinaes) . No Anexo 2 é apresentado o fluxo do processo regulatório referente aos atos autorizativos dos cursos de graduação. Quanto ao processo de avaliação, os principais Indicadores de Qualidade dos Cursos Superiores de Graduação são:
 Conceito Enade (CE) : avalia os cursos de graduação a partir dos resultados obtidos pelos estudantes no Enade. É divulgado anualmente para os cursos que tiveram pelo menos dois estudantes concluintes participantes do Exame. Os resultados do Enade são considerados na composição de índices de qualidade relativos aos cursos e às instituições;
 Conceito Preliminar de Cursos (CPC) : combina, em uma única medida, diferentes aspectos relativos aos cursos de graduação. Seus componentes podem ser agrupados em quatro dimensões: i) desempenho dos estudantes (incluindo o Conceito Enade) ; ii) valor agregado pelo processo formativo oferecido pelo curso; iii) corpo docente; e iv) condições oferecidas para o desenvolvimento do processo formativo;
 Conceito de Curso (CC) : composto a partir da avaliação in loco do curso pelo MEC, pode confirmar ou modificar o CPC. A necessidade de avaliação in loco para a renovação do reconhecimento dos cursos é determinada pelo CPC: cursos que obtiverem CPC 1 e 2 serão automaticamente incluídos no cronograma de avaliação in loco. Cursos com conceito igual ou maior que 3 podem optar por não receber a visita dos avaliadores e, assim, transformar o CPC em CC, que é um conceito permanente; e
 Indicador de Diferença entre os Desempenhos Observado e Esperado (IDD) : é um indicador de qualidade que busca mensurar o valor agregado pelo curso ao desenvolvimento dos estudantes concluintes, considerando seus desempenhos no Enade e no Exame Nacional do Ensino Médio (Enem) , como medida proxy (aproximação) das suas características de desenvolvimento ao ingressarem no curso de graduação avaliado. Para que um curso tenha o IDD calculado, é preciso que ele atenda às seguintes condições: possuir no mínimo dois estudantes concluintes participantes do Enade com dados recuperados da base de dados do Enem no período entre o ano de ingresso no curso avaliado e os três anos anteriores; e atingir 20% do total de estudantes concluintes participantes do Enade com dados recuperados da base de dados do Enem.
Todos os índices e conceitos mencionados nas alíneas anteriores estão contidos numa escala que vai de um a cinco, em variável discreta, sendo cinco o valor máximo e um o valor mínimo. Conceitos iguais ou superiores a três são considerados de qualidade satisfatória. Os conceitos um e dois são considerados insuficientes e têm consequências regulatórias. Os conceitos relativos à avaliação institucional estão disponíveis no Apêndice D.
Já o processo de supervisão diz respeito a um acompanhamento contínuo feito pelo MEC sobre a situação da oferta da educação nos cursos e IES, com o objetivo de zelar pela conformidade da oferta, resguardar o interesse dos alunos, comunidade acadêmica e sociedade, assim como induzir um aumento da qualidade da educação superior em todo o Sistema Federal de Ensino.
Existem três modalidades de supervisão: 
	a) Supervisão ordinária - originada de denúncias ou de ofício, quando detectados indícios de irregularidade ou deficiência, tratando normalmente de uma questão pontual em uma IES ou um curso;
	b) Supervisão especial - iniciada de ofício pela Seres, em razão de resultados insatisfatórios decorrentes de indicadores de qualidade ou de situação de irregularidade comprovada; 
c) Monitoramento e auditoria - acompanhamento constante e estratégico de IES ou de cursos específicos, com o objetivo de antecipar situações de risco ou de difícil reparação.
3. A Política Nacional de Educação Superior 
Um dos principais pontos destacados como objetivo da presente auditoria na PFC 177/2018 foi de avaliar o planejamento da política de educação superior na modalidade a distância. Para tanto, foi elaborada a primeira questão de auditoria que diz respeito à avaliação da existência de uma política pública específica, formalizada, com objetivos e meios para fazer frente aos desafios atuais do EaD no Brasil, assim como da adequabilidade dos processos regulatórios, avaliativos e de supervisão dos cursos de graduação e das IES. 
Tendo em vista o disposto na PFC 177/2018 e na questão de auditoria a ela associada, o presente capítulo teve o objetivo de trazer uma análise acerca da estruturação da política nacional de educação superior de responsabilidade do MEC, com destaque para a política pública específica relacionada aos cursos superiores de graduação na modalidade a distância. Cabe informar que, a partir dos exames de auditoria efetuados, buscou-se tratar as competências e a estruturação da política nacional de educação superior de um modo geral, partindo-se daí para a política na modalidade EaD.
Conforme será visto, essa análise também incluiu os aspectos regulatórios, avaliativos e de supervisão dos cursos superiores de graduação como parte de uma política pública mais geral.
3.1 Deficiência na estruturação da Política Nacional de Educação Superior de responsabilidade do MEC
Devido à falta de mobilização do MEC, não se identificou uma política nacional de educação superior estruturada, formalizada, com diagnóstico da situação a ser enfrentada, com estabelecimento de objetivos, metas, indicadores e formas de intervenção, avaliação e monitoramento, no sentido de planejar ações com o fim de alcançar os objetivos constitucionais, e legais, bem como as metas de longo prazo do PNE. No caso do EaD no ensino superior, a ausência dessa política levou a uma expansão desordenada, podendo comprometer, em especial, o padrão de qualidade do ensino. 
O art. 205, da CF/1988, esposa o objetivo da Educação de um modo geral, entre eles, a qualificação para o trabalho. Para tanto, no art. 206, VII, a CF estabelece a garantia de padrão de qualidade como um dos princípios segundo o qual o ensino será ministrado, e no art. 209, dispõe-se que o ensino é livre à iniciativa privada. No mesmo sentido têm-se os incisos V e IX, art. 3º, da Lei 9.496/1996 (LDB) , e os incisos IV e V, art. 2º, do Plano Nacional de Educação (PNE) , Lei 13.005/2014.
Ademais, no que diz respeito à garantia de acesso, importa destacar o princípio constitucional da isonomia (art. 5º, caput) , assim como o art. 208, V, da CF/1988, que estabelece que o Estado deve garantir acesso aos níveis mais elevados do ensino (seja de modo direto ou indireto) . De modo direto, a atuação estatal mostra-se mais limitada, tendo em vista que esbarra em questões orçamentárias, bem como no regime jurídico-administrativo brasileiro, a exemplo da exigibilidade de concurso público para a contratação de professores. De forma indireta, cabe ao poder público induzir ou estimular meios de acesso ao ensino superior, notadamente em relação aos cursos de graduação.
Nesse sentido, o art. 209 da CF estabelece que: "o ensino é livre à iniciativa privada, atendidas as seguintes condições: I - cumprimento das normas gerais da educação nacional; II - autorização e avaliação de qualidade pelo Poder Público". Isso significa que cabe ao poder público apenas a regulação e a avaliação no que se refere à oferta pela iniciativa privada. Esse comando também está contido no art. 7º da LDB, incisos I e II.
Há, portanto, nos termos constitucionais, cinco elementos de natureza principiológica direcionadores quanto à estruturação de uma política nacional de educação superior, quais sejam: garantia do padrão de qualidade, formação para o trabalho, garantia de acesso, livre iniciativa da oferta e regulação e avaliação pelo poder público. O art. 214, caput e incisos II a V, CF, que dispõe sobre a criação do PNE, reforça esses comandos constitucionais.
Especificamente em relação à modalidade de ensino a distância, o art. 80 da LDB estabelece que "o Poder Público incentivará o desenvolvimento e a veiculação de programas de ensino a distância, em todos os níveis e modalidades de ensino",
O Decreto 9.057/2017 regulamenta o mencionado art. 80, da LDB.  No entanto, aborda mais os aspectos de regulação, supervisão e avaliação do EaD do que propriamente o dever de incentivo e orientação ao desenvolvimento da modalidade pelo Poder Público. Em relação ao nível superior, trata-se dos processos de Credenciamento e Recredenciamento Institucional (no caso de IES) , e dos processos de Autorização, Reconhecimento e Renovação de Reconhecimento (no caso de cursos superiores) .
Do arcabouço normativo exposto, observa-se, conforme apresentado na visão geral deste relatório (itens 28 a 36) , que cabe ao MEC definir e operacionalizar essa política, abrangendo todas as modalidades de ensino.
Nesse contexto, para além da modalidade EaD, uma Política Nacional de Educação Superior (PNES) deveria tratar de questões como: política de acesso; forma de oferta (modalidade) ; abrangência e forma de contribuição de cada tipo de instituição ofertante (IES públicas/privadas) ; políticas visando à permanência do estudante; tempestividade e eficácia dos processos de regulação, supervisão e avaliação; alinhamento da oferta às demandas do setor produtivo; e diretrizes para o crescimento e desenvolvimento do país, entre outros aspectos.
Cumpre registrar a existência de diversas normas no sentido de abranger especificamente essas questões. Por exemplo, do PNE (Lei 13.005/2014) , mencionam-se as metas 12 e 13, que tratam de questões relacionadas à ampliação do acesso e à qualidade no ensino superior, respectivamente. 
A Lei 10.861/2004 (Sinaes) , por sua vez, é voltada para a garantia do padrão de qualidade da educação superior, tendo como finalidades: a melhoria da qualidade, a orientação da expansão de sua oferta, o aumento permanente da sua eficácia institucional e de sua efetividade acadêmica e social (art. 1, § 1º) . 
Já o Decreto 9.235/2017 traz os parâmetros relacionados aos processos de regulação, supervisão e avaliação da educação superior e trata também da questão de a oferta do ensino ser livre à iniciativa privada (art. 9º) . 
Para além da legislação, temos também programas do MEC que se destinam a contribuir para a expansão do acesso ao ensino superior, a exemplo do: Programa Universidade para Todos (Prouni) instituído pela Lei 11.096/2005, que é uma iniciativa do governo federal para permitir o acesso de alunos de baixa renda ao ensino superior, por meio da oferta de bolsas de estudos parciais e integrais em IES privadas; e o Fundo de Financiamento Estudantil (Fies) , instituído pela Lei 10.260/2001, que é um programa que tem o intuito de permitir o acesso de jovens de baixa renda ao ensino superior, oferecendo financiamento estudantil para cursos de graduação em IES privadas.
Em resumo, a partir do modelo teórico constitucional/legal do que deveria ser uma política nacional de educação superior, verificam-se algumas intervenções estatais pontuais que tratam de alguns de seus aspectos. No entanto, esses elementos não são suficientes para a caracterização dessa política e para a orientação de ações do Estado nesse sentido. Em outras palavras, verifica-se que estas intervenções estatais não são estruturadas e carecem elementos necessários à sua razoável caracterização. Por conseguinte, também não se identificou uma política pública estruturada específica para a modalidade EaD.
De acordo com o Referencial de Controle de Políticas Públicas do Tribunal de Contas da União (RCPP) , o ciclo de uma política pública consiste em três estágios e cada um desses estágios compreende nove fases, citadas a seguir: 
a) formulação - diagnóstico do problema, formação da agenda pública, desenho da política pública, análise de alternativas e tomada de decisão;
b) implementação - estruturação da governança e gestão, alocação de recursos orçamentários e financeiros, e operação e monitoramento; e
c) avaliação - avaliação e extinção.
Conforme o RCPP, as nove fases podem ser agrupadas em sete blocos de controle:
	Figura 2 - Blocos de controle para avaliação de políticas públicas

	 (...) 

	Fonte: Referencial de Controle de Políticas Públicas do Tribunal de Contas da União.

Cabe destacar que o diagnóstico do problema, a formação da agenda pública, e o desenho e a institucionalização da política foram as fases utilizadas como parâmetro para o desenvolvimento das constatações deste capítulo, tendo em vista a incipiência do modelo da política nacional de educação superior existente.
Também será feita menção à fase avaliação, que, segundo o RCPP, consiste no julgamento da validade das propostas para a ação pública e do sucesso ou falha das intervenções realizadas. A partir dessa avaliação, pode se decidir por manter, alterar ou extinguir a política pública. Essa avaliação não se confunde com a avaliação prevista na Lei do Sinaes, a qual não trata de avaliação de política pública, mas avaliação de qualidade de cursos, instituições e desempenho dos estudantes.
Do ponto de vista das competências legais quanto à instituição formal da PNES, o Decreto 10.195/2019, que aprova a estrutura regimental do MEC e de suas secretarias, estabelece, em seus arts. 16, 20 e 24, as competências da Secretaria de Educação Profissional e Tecnológica (Setec/MEC) , da Secretaria de Educação Superior (Sesu/MEC) e da Secretaria de Regulação e Supervisão da Educação Superior (Seres/MEC) , respectivamente.
Conforme o Decreto 10.195/2019, cumpre reiterar que, entre outras competências, cabe à: 
i) Setec/MEC - formular, planejar, coordenar, implementar, monitorar e avaliar as políticas públicas de educação profissional e tecnológica, nos diferentes níveis e modalidades de ensino, em colaboração com os sistemas de ensino e em articulação com entidades públicas e privadas; e
ii) Seres/MEC - planejar e coordenar o processo de formulação de políticas para a regulação e a supervisão da educação superior, em consonância com as metas do PNE e estabelecer diretrizes para a elaboração dos instrumentos de avaliação de instituições e cursos de educação superior.  
Em relação às competências da Sesu/MEC, cumpre ressaltar as seguintes, conforme incisos do art. 20 do Decreto 10.195/2019:
I - planejar, orientar, coordenar e supervisionar o processo de formulação e implementação da política nacional de educação superior;
II - propor políticas de expansão e aprimoramento da educação superior, em consonância com o PNE; (...) 
V - formular políticas e executar programas destinados ao acesso e à permanência dos estudantes na educação superior; (...) 
VII - elaborar e fomentar estudos destinados ao desenvolvimento, ao aperfeiçoamento e à modernização do Sistema Federal de Ensino Superior; (...) 
XI - fomentar, no âmbito das instituições integrantes do Sistema Federal de Ensino Superior, ações e políticas destinadas à melhoria do desempenho dos profissionais e estudantes da educação básico e superior; (...) 
XVIII - coordenar e supervisionar a implementação e a divulgação de diretrizes de governança e gestão, no âmbito do Sistema Federal de Ensino Superior; (...) e
  XX - identifi	car os riscos à consecução das metas e objetivos do PNE relacionados à educação superior; (...) 
Como pode se constatar, o Decreto 10.195/2019, no que diz respeito às competências da Sesu/MEC, não faz distinção entre instituições públicas e privadas, abrangendo o ensino superior de um modo geral. Reforça esse entendimento o art. 16 da LDB que, em seu inciso II, inclui as "instituições de educação superior mantidas pela iniciativa privada" no sistema federal de ensino.
No entanto, acerca da existência de política pública específica, formalizada e estruturada de ensino a distância (peça 26, p. 1) , pelas informações prestadas pela Seres/MEC e pela Sesu/MEC, constatou-se haver inicialmente uma divergência de entendimento em relação a qual Secretaria do MEC deveria ser a responsável por essa política. 
De acordo com a Seres/MEC, os aspectos relacionados à política pública de educação superior são de competência da Sesu/MEC, o que está em consonância com as competências estabelecidas nos arts. 20 e 24 do Decreto 10.195/2019, restando sob sua competência apenas a política de regulação e supervisão da educação superior propriamente dita (peça 27) .
 Por outro lado, conforme o entendimento da Sesu/MEC, a sua atuação enquanto gestora da política de educação superior se restringiria às universidades federais, não envolvendo as IES privadas, exceto quanto a programas de governo como Prouni e Fies. Para a Sesu/MEC, a política relacionada às IES privadas se daria apenas por meio da regulação, sob responsabilidade da Seres/MEC (peça 29, p. 2) .
Conforme o entendimento da Sesu/MEC, de fato lhe pertencem todas as competências previstas no art. 20 do Decreto 10.195/2019. Não obstante, a Secretaria diverge em relação ao que a equipe de auditoria entende como política nacional de educação superior. Para a secretaria, o conceito de política pública é complexo e pode ser compreendido sob diferentes perspectivas, a exemplo do que estabelecem os arts. 205 e 209 da CF/1988, implicando necessidade da correta delimitação do âmbito de atuação dos diversos atores envolvidos (peça 64, p. 2) . 
A Sesu/MEC ainda destacou a discricionariedade do administrador público quanto ao escopo de atuação enquanto indutor de política pública, sendo a identificação de seu propósito um processo inerente a essa discricionariedade quando da elaboração de programas e políticas governamentais (peça 64, p. 2) . 
A Secretaria defendeu o entendimento de que, considerando que as IES privadas não dependem de repasses de recursos públicos, devem apenas cumprir as normas gerais da educação nacional e ser submetidas à avaliação de qualidade e aos atos autorizativos. Nesse sentido, tendo em vista as competências da Seres/MEC (art. 24 do Decreto 10.195/2019) , eventuais induções sobre a educação a distância no setor privado poderiam ser alcançadas prioritariamente via regulação da educação superior (peça 64, p. 2) .
A despeito do entendimento da Sesu/MEC, cabe destacar que, a partir dos termos do art. 20 do Decreto 10.195/2019, a Secretaria deveria ter papel determinante na PNES, e que sua atuação deveria considerar não apenas as instituições públicas, mas também as IES privadas, além da coordenação e supervisão no sentido de compatibilizar as responsabilidades das outras secretarias do MEC que possuem competências afetas à política pública de educação superior.
Registra-se que, nas informações apresentadas pela Sesu/MEC, não restaram especificadas as atividades que são realizadas em relação à PNES.
Acerca da argumentação quanto à discricionariedade do administrador público na definição do escopo de atuação enquanto indutor de política pública e na elaboração de programas governamentais, não se mostra oportuna sua invocação para se eximir de uma responsabilidade atribuída por normativo. 
Considerando os termos do Decreto 10.195/2019, uma vez cabendo à Sesu/MEC a estruturação da política, poderia ser usada discricionariedade, desde que respaldada tecnicamente, na definição dos meios para se atingirem os objetivos propostos.
Quanto à argumentação de que, devido à capacidade de autofinanciamento das IES privadas, as IES poderiam ser alcançadas apenas por meio da regulação, ressalta-se que a política regulatória não se presta a substituir a PNES. De acordo com a Recomendação do Conselho sobre Política Regulatória e Governança da Organização para a Cooperação e Desenvolvimento Econômico (OCDE) (peça 63, p. 23) :
Uma Governança regulatória efetiva maximiza a influência da política regulatória na formulação de regras que terão impacto positivo na economia e na sociedade, estando em linha com objetivos básicos de políticas públicas.
O referido documento da OCDE ainda explica que, diante de um objetivo de política pública, uma vez que se decida pela utilização da regulação, caberá à política regulatória definir o processo pelo qual o governo vai realizar essa regulação. Em outras palavras, a política regulatória se presta a tratar de como a regulação pode ser mais eficiente e efetiva na consecução dos objetivos de uma política pública previamente definidos.
Ademais, para algumas das competências da Sesu/MEC, fica evidente que a regulação não se mostra como melhor caminho de atuação, como por exemplo, no caso do inciso V, art. 20, do Decreto 10.195/2019, que diz respeito à formulação de políticas e execução de programas destinados ao acesso e permanência dos estudantes na educação superior. Outro exemplo diz respeito à meta 12 do PNE, que tem como objetivos o crescimento das taxas bruta e líquida de matrículas no ensino superior, bem como que parte dessa expansão (40%) se dê no seguimento público. Essa meta envolve IES públicas e privadas, demandando a proposição de políticas de expansão e aprimoramento da educação superior abrangendo IES privadas e públicas. O mesmo raciocínio é válido para o inciso V do art. 20, do Decreto 10.195/2019, o qual incumbe à Sesu/MEC a responsabilidade de formular políticas e executar programas destinados ao acesso e à permanência dos estudantes na educação superior.
A regulação, conforme estruturada em nosso modelo constitucional/legal, é apenas uma parte de uma política mais abrangente e possui uma finalidade específica, conforme será abordado no capítulo 4. Em relação às IES privadas, incumbir à regulação a definição de uma política nacional de educação superior mostra-se incompatível com o modelo delineado pela lei e pela Constituição em relação ao tema, bem como foge aos propósitos específicos de uma política regulatória, que, em última instância, não se confundem com os objetivos da política propriamente dita.  Nesse sentido, a Recomendação da OCDE define que:
Quando realizadas de forma efetiva, a política regulatória complementa a formulação e implementação de todas as outras políticas. O objetivo da política regulatória é assegurar que o arcabouço regulatório funcione de forma efetiva, de modo que as regulações e os marcos regulatórios estejam de acordo com o interesse público.
Saindo do campo normativo, no caso do EaD, por exemplo, as matrículas nas IES privadas representaram 95% do total, em 2020. Conforme apresentado na visão geral deste relatório, essa modalidade de ensino tem assumido o protagonismo na expansão do ensino superior, tendo se tornado, atualmente, maior do que o ensino presencial, em termos de matrículas. Considerando o ensino superior sem distinção entre as modalidades de ensino, a iniciativa privada também predomina. De acordo com dados do Censup 2020, 77,4% do total de matrículas no ensino superior estavam em IES privadas. A iniciativa privada também predomina em relação ao número de instituições de ensino superior (304 IES públicas e 2.153 IES privadas) e de cursos superiores de graduação (10.806 cursos em IES públicas e 31.147 em IES privadas) (Fonte: Sinopses da Educação Superior - Inep - 2020) .
Assim, tanto do ponto de vista normativo quanto sob o aspecto material, não se afigura razoável que a Sesu/MEC não atue na formulação, no desenvolvimento e na avaliação de políticas que abranjam também as IES privadas, sob pena de instituição de uma política que não leve em consideração uma parcela cada vez mais relevante do ensino superior.  
Há de se ressaltar que a competência em relação a essa política pertence originariamente ao MEC. Às suas secretarias cabe operacionalizar essa competência, uma vez que suas atribuições são estabelecidas por meio de Decreto, enquanto a competência do MEC é estabelecida por lei, e com base na Constituição Federal. Assim, seja por meio da Setec/MEC, Seres/MEC ou Sesu/MEC, o que se observa é a ausência de uma PNES minimamente estruturada no âmbito do Minsitério.
Do exposto, percebe-se que, embora do ponto de vista material tenha sido possível identificar algumas intervenções estatais que se enquadrariam em um modelo constitucional/legal de política nacional de educação superior, essa política não está disposta segundo um modelo lógico e carece de elementos estruturantes desde sua formulação até sua avaliação.
De fato, a partir dos exames de auditoria efetuados, e tendo como norte o Referencial de Controle de Políticas Públicas do TCU (p. 26) , não foi possível identificar a existência de uma PNES com o diagnóstico do problema, que diz respeito à identificação do problema a ser resolvido, sua delimitação e caracterização, identificação de público-alvo e de possíveis causas, efeitos e formas de tratamento. A ausência desse diagnóstico se reflete em todos os estágios e fases do ciclo de uma política pública. 
A formação da agenda pública, por exemplo, que trata da escolha do conjunto de problemas ou temas considerados merecedores de intervenção pública, fica prejudicada uma vez o problema não tenha sido identificado, delimitado e caracterizado. 
O desenho da política pública, por sua vez, que contempla a sua caracterização com base em modelo lógico que explicita objetivos, produtos, atividades, resultados e impactos, depende das fases anteriores para ser produzido de maneira assertiva. Cumpre destacar que as fases que pertencem ao estágio de formulação devem ser formalizadas, preferencialmente, por meio de normas, consubstanciando a institucionalização da política pública.
Embora o objetivo inicial do presente capítulo fosse avaliar o planejamento da PNES na modalidade a distância, percebeu-se que as falhas verificadas diziam respeito não especificamente à modalidade de ensino, mas sim a uma política nacional de educação superior como um todo, extrapolando, por conseguinte, o objeto mais específico da auditoria. 
De todo modo, a não estruturação de uma PNES acaba sendo também a causa de uma desorganização da modalidade a distância, tendo em vista a falta de diretrizes e de clareza em relação à definição da realidade que se pretende mudar, o que se reflete na definição de formas de intervenção.
O ensino superior deveria ser pensado como um todo, partindo-se das fases de formulação até a avaliação da política pública a ele relacionada, contemplando todos os aspectos constitucionais, legais e materiais, tipos de instituições envolvidas, modalidades de ensino, problemas identificados considerados merecedores de intervenção, objetivos a serem atingidos, meios a serem utilizados e formas de avaliação da política. 
 As intervenções existentes atualmente mostram-se desconexas, desenvolvidas a partir de problemas que não foram bem definidos ou delimitados, sem identificação clara da realidade que se pretende intervir e modificar, carentes também de definição dos resultados esperados e, por consequência, de avaliação desses resultados. 
Outra consequência da falta da PNES diz respeito às políticas de regulação, avaliação e supervisão, de responsabilidade da Seres/MEC e do Inep, que também carecem de elementos essenciais, principalmente, em relação à definição de seus objetivos e ao alinhamento dos processos a esses objetivos, conforme análises específicas nos dois capítulos seguintes deste relatório. 
A partir das análises realizadas, conclui-se que, embora seja de sua competência, o MEC não instituiu uma política nacional de educação superior que atenda às normas constitucionais/legais da matéria ou que trate dos problemas e das necessidades a serem supridas por meio da educação superior. Isso se deve à falta de mobilização do Ministério, ao entendimento equivocado em relação às suas competências (principalmente no caso da Sesu/MEC) , bem como à visão equivocada dos meios a serem utilizados para operacionalizar determinada política pública, a exemplo do entendimento quanto à utilização da regulação para estabelecer políticas públicas de educação superior que abranjam para IES privadas.
Percebe-se que alguns dos elementos que deveriam fazer parte dessa política existem e estão em andamento sem, no entanto, estarem estruturados em um modelo lógico de política pública. Isso tem como consequência a não definição precisa e delimitada dos problemas a serem enfrentados, a utilização de meios inapropriados para sua implementação, a perda, ainda que parcial, do senso de propósito do que cada um desses elementos pode contribuir, e a ausência de avaliação quanto aos impactos observados e a eventual necessidade de correção do curso de ação ou intervenção pública.
Do ponto de vista material, não são definidos os papéis, nem o nível de contribuição que cada tipo de instituição (públicas/privadas) deveria entregar. Também não entram no planejamento e na definição das ações questões essenciais, como a oferta por meio das modalidades de ensino, em especial o EaD, não sendo aproveitadas todas as potencialidades da modalidade, nem definidas com precisão suas especificidades, tanto no que diz respeito às características dessa forma de oferta, quanto em relação à garantia do padrão de qualidade, entre outras consequências já abordadas nesse capítulo. 
Assim, diante da ausência de uma política nacional estruturada, atualmente a oferta de educação superior tende a incorrer nos seguintes riscos: apresentação de respostas inadequadas às demandas da sociedade, não sendo possível garantir o padrão de qualidade dos cursos/IES; comprometimento da política de acesso e permanência; ineficiência alocativa da oferta; altos níveis de evasão/desistência; e formação inadequada de profissionais, impactando, em última instância, na qualificação do mercado de trabalho e no setor produtivo de um modo geral, com reflexos na produtividade e na competitividade do país.
Ante o exposto, levando-se em consideração o entendimento esposado nesse capítulo quanto à existência, estruturação e abrangência de uma política nacional de educação superior, bem como a necessidade de ações específicas em relação ao EaD dentro dessa política, as competências de responsabilidade da União previstas na LDB (art. 8º, § 1º) e as competências de responsabilidade do MEC e da Sesu/MEC previstas no Anexo 1 do Decreto 10.195/2019 (Art. 1º, inciso I e art. 20) , cabe propor determinação ao MEC para que apresente a este Tribunal plano de ação para elaboração da política nacional de educação superior, no sentido de dar cumprimento ao previsto no art. 20 do Decreto 10.195/2019, em especial em relação aos incisos I a V, VII, XV, XVII e XXI, promovendo a coordenação entre as suas Secretarias 	que possuem atribuições em relação ao ensino superior (Setec/MEC - art. 16 e Seres/MEC - art. 24) , contendo prazos, etapas, responsáveis, objetivos, ações, resultados esperados e forma de avaliação da implementação desse plano de ação.
Registra-se que essa proposição de plano de ação, conforme § 3º, art. 7º, da Resolução-TCU 315/2020, justifica-se uma vez que não é factível a implementação das providências imediatas no caso em comento, por se tratar de elaboração de uma política nacional de educação superior. Além disso, nos termos do art. 14 da Resolução-TCU 315/2020, previamente à proposição definitiva, foi dada ao gestor a oportunidade de manifestação, tanto em relação ao prazo quanto no que diz respeito ao mérito da medida. O encaminhamento do relatório preliminar ao MEC foi feito por meio do Ofício 47.951/2022-TCU/Seproc (peça 70) , de 9/9/2022, com ciência de resposta (peça 104) , na mesma data. Não obstante, não foi apresentada pelo MEC qualquer manifestação.  
 Com base nos princípios e diretrizes constitucionais em relação ao ensino superior, bem como nas competências instituídas por meio de leis, decretos e demais normas infralegais, considerando-se ainda a necessidade de se tratar a política nacional de educação superior como uma política de Estado, permanente, com diretrizes, responsabilidades, objetivos e resultados previstos em normas estáveis, não precárias, cabe, ainda, encaminhar o presente relatório ao Congresso Nacional para subsídio de futuros debates acerca do tema. 
Destaca-se que o relatório preliminar foi encaminhado ao MEC, para a apresentação de comentários, nos termos do art. 14 da Resolução-TCU 315/2020, por meio do Ofício 47.951/2022-TCU/Seproc (peça 70) , de 9/9/2022, com ciência de resposta (peça 104) , na mesma data. Não obstante, não foi apresentada pelo MEC qualquer manifestação.  
Como benefícios da implementação das presentes propostas de encaminhamento temos a indução da definição de uma política nacional de educação superior clara, bem definida, que faça frente aos objetivos a serem atingidos e que contribua para a formação dos estudantes e sua inserção nas cadeias de produção do país, contribuindo para a produtividade e competitividade da nação. 
4. A Regulação e Supervisão da Educação Superior na Modalidade a Distância
O ensino superior pode, atualmente, ser oferecido em duas modalidades diferentes: a modalidade presencial e a modalidade a distância. No plano legal, as duas formas de oferta estão sujeitas às mesmas leis, a LDB e a Lei do Sinaes, assim como ao Decreto 9.235/2017. No entanto, cumpre destacar a existência de decreto específico para a modalidade EaD, o Decreto 9.057/2017. 
Desse modo, ao analisar aspectos críticos do ensino superior EaD, registra-se que foram identificados problemas que se referem a ambas as modalidades de oferta, como é o caso do primeiro achado tratado nesse capítulo, assim como problemas específicos do EaD, como o tratado no segundo achado deste capítulo.
Em ambos os casos, buscou-se priorizar aspectos mais estruturantes, e que têm uma maior probabilidade de afetar o ensino superior como um todo, sendo, portanto, necessário um tratamento mais imediato das questões. No que se segue são analisadas primeiramente a capacidade do MEC, a partir do modelo regulatório atual, de atender à demanda por regulação, e os riscos envolvidos para o atingimento dos objetivos da regulação no esforço de entrega de resultados. Posteriormente, analisa-se a forma como os polos EaD são avaliados e suas consequências. 
4.1 Baixa eficiência do modelo regulatório e avaliativo resultando em prejuízo ao alcance dos objetivos desses processos.
O modelo regulatório atual resulta em processos de baixa eficiência, não só do ponto de vista da razoabilidade dos prazos, como também da qualidade dos insumos do processo decisório em função do acúmulo de processos. Como consequência, a regulação e a avaliação se afastam de um de seus objetivos principais, que é induzir a qualidade do ensino superior.
Embora tenham sido verificadas ações por parte do MEC com vistas à racionalização dos fluxos operacionais relacionados aos processos regulatórios, devido à grande expansão do ensino superior, com o crescimento do número de IES, de cursos e de matrículas, os prazos em processos críticos têm sido comprometidos, em especial nos processos de autorização dos cursos superiores de graduação. 
Além disso, as mudanças promovidas nas normas têm, em grande medida, sido direcionadas prioritariamente para o controle do estoque de processos, no entanto, sem a adequada avaliação das consequências dessas mudanças para os objetivos da regulação e da avaliação, aumentando o risco de que esses objetivos não sejam alcançados.
De acordo com o art. 16 da Lei 9.394/1996, Lei das Diretrizes e Bases da Educação Nacional (LDB) , o sistema federal de ensino é composto pelas instituições de ensino mantidas pela União, pelos órgãos federais de educação e pelas instituições de educação superior (IES) mantidas pela iniciativa privada. O art. 9º, inciso IX, da LDB atribui à União a competência para autorizar, reconhecer, credenciar, supervisionar e avaliar os cursos das IES. O art. 46 ainda determina que esses atos terão prazo limitado, devendo ser renovados periodicamente após processo regular de avaliação. 
A regulação, portanto, é constituída pelos atos de: autorização, reconhecimento e renovação periódica de reconhecimento de cursos; credenciamento e recredenciamento periódico das instituições; e supervisão das IES e seus cursos. A lei também estabelece que os processos de regulação se darão a partir de processo regular de avaliação, por meio do Sistema Nacional de Avaliação do Ensino Superior, de acordo com a Lei 10.861/2004, Lei do Sinaes.
O Decreto 9.235/2017 regulamenta os processos regulatórios previstos na LDB e os processos avaliativos previstos na Lei do Sinaes, definindo os atos administrativos, os prazos de validade, e o fluxo processual relacionado a cada ato. 
Conforme os dados apresentados no Capítulo 2, o sistema federal de ensino teve um grande crescimento na última década, sobretudo nas IES privadas, e nos cursos na modalidade EaD. Esse crescimento vem exercendo forte pressão no fluxo processual regulatório e avaliativo. No que se segue, serão analisados os resultados desses processos e a adequação do atual modelo regulatório, em resposta à questão 2 da auditoria. 
Em consulta ao e-MEC, que contém todas as etapas dos fluxos processuais da regulação do ensino superior, em 6/7/2022, constatou-se que há 16.304 processos em trâmite no sistema. A Tabela 2 apresenta a quantidade de processos em tramitação relacionados à autorização, separados pelos diferentes subprocessos:
Tabela 2 - Quantitativo de processos em tramitação
	Ato autorizativo
	Total de processos em trâmite
	Processos protocolados até 2015 (inclusive) 
	Processos que estão no Inep para avaliação in loco

	Credenciamento de IES
	998
	275
	427

	Recredenciamento de IES
	1.380
	887
	333

	Autorização de curso
	5.329
	981
	1.984

	Reconhecimento de curso
	2.355
	386
	1.652

	Renovação de reconhecimento de curso
	4.420
	1.718
	1.575

	Outros
	1.822
	Não consultado
	Não consultado

	TOTAL
	16.304

Fonte: elaborado pela equipe de auditoria com base nos dados obtidos no relatório geral do e-MEC consultados em 6/7/2022 e atualizados em 1o/8/2022.
Cabe destacar a quantidade de processos protocolados até 2015, que representam 30% do total de processos regulatórios básicos em trâmite no e-MEC (descontados os "outros") . No caso de renovação de reconhecimento de curso, esses processos mais antigos representam aproximadamente 39% dos pedidos, e no caso de recredenciamento de IES, cerca de 64%. É importante lembrar que esses processos, especialmente os de recredenciamento das instituições e de renovação de reconhecimento de curso, devem ser periódicos, após processo regular de avaliação.
Importa registrar que, de acordo com o art. 18 do Decreto 9.235/2017, "o início do funcionamento de uma IES privada será condicionado à edição prévia de ato de credenciamento". 
Nesse sentido, o § 1º do art. 19 do aludido decreto apresenta a síntese do rito do credenciamento, o qual será inicialmente instruído com análise documental realizada pela Seres/MEC, seguida de avaliação externa in loco realizada pelo Inep. Cumpre frisar que o art. 2º da Portaria Normativa MEC 20/2017 estabelece que a avaliação externa in loco será o referencial básico para os atos de credenciamento. Posteriormente, é emitido parecer final da Seres/MEC, e, por fim, o processo será encaminhado para a Câmara de Educação Superior do CNE.
Conforme se pode ver na Tabela 2, há atualmente 998 processos de credenciamento em tramitação no e-MEC. Desses, 275 foram protocolados até dezembro de 2015. Ressalta-se que o art. 77 do mencionado decreto proíbe a oferta de educação superior por IES não credenciada. Desse modo, considerando que a análise e concessão do ato de credenciamento é condição necessária para a oferta, a demora no processo de credenciamento pode resultar em prejuízo para a mantenedora solicitante, uma vez que ela precisa mobilizar recursos para atender os requisitos desse processo, e em desestímulo à oferta em função do prazo de resposta do MEC. 
Apesar de não haver prazo fixado para a análise e concessão do ato de credenciamento, deve-se considerar o princípio da eficiência da administração pública, previsto no caput do art. 37 da CF/1988, e, ainda, o princípio da razoável duração do processo, previsto no inciso LXXVIII do art. 5º da CF/1988.
Dentro do fluxo processual, observa-se que um dos aspectos críticos é a avaliação externa in loco, de responsabilidade do Inep. Aproximadamente 43% dos processos de credenciamento atualmente em tramitação estão represados nessa fase. No caso dos processos de reconhecimento de curso em tramitação, cerca de 70% também aguardam ação do instituto, e no caso de renovação de reconhecimento são quase 36% nessa situação. Quando se considera o conjunto dos processos relacionados aos cinco atos regulatórios principais, dos 14.482 processos em tramitação, 5.971 estão no Inep para avaliação externa in loco, o que equivale a 41% dos processos.
Registra-se que esse número pode ser maior, tendo em vista que o relatório consolidado no e-MEC não faz referência a processos protocolados a partir de 2019. Apesar de não constarem do sistema processos protocolados nesse período, a Seres/MEC publicou as portarias com os calendários anuais de ingresso de processos regulatórios, como é o caso, por exemplo, da Portaria Normativa MEC 24/2017, relativa ao calendário de 2018, e a Portaria Normativa MEC 12/2019, relativa ao calendário de 2019. Isso é um indício de que os processos continuaram a ser protocolados fazendo com que o contingente represado no Inep, aguardando pela avaliação externa in loco, possa ser ainda maior.
O processo de avaliação externa in loco é complexo, conforme será analisado no Capítulo 5. De forma resumida, ele implica necessidade de formação de uma equipe de especialistas que fará um estudo prévio da documentação fornecida pela mantenedora, como forma preparatória da visita propriamente dita. Após a visita, será produzido um relatório que servirá de base para o processo decisório. A formação da equipe pressupõe a disponibilidade de especialistas com as capacidades requeridas e no tempo adequado. A complexidade desse tipo de avaliação explica, em parte, os longos prazos decorridos para a finalização dos processos e consequentemente o volume do estoque represado no Inep. 
No caso de credenciamento, o ato deve fixar um prazo dentro do qual a IES deverá solicitar o recredenciamento, conforme o art. 25 do Decreto 9.235/2017. De acordo com o art. 26 do referido decreto, a ausência de protocolo do pedido de recredenciamento no prazo devido caracteriza irregularidade administrativa, e, como consequência, a IES fica impedida de solicitar aumento de vagas, admitir novos estudantes e criar novos cursos e polos de EaD. O recredenciamento também exige como referencial decisório a avaliação externa in loco, conforme determinado no art. 2º da Lei 10.861/2004.
Chama a atenção o fato de que as IES sejam obrigadas a protocolar o pedido de recredenciamento, mas a Seres/MEC não tenha um prazo definido para analisar esse pedido, de modo que apenas o protocolo de solicitação já permite o funcionamento normal da IES, ainda que se apresentem condições inadequadas de oferta. 
Conforme se observa na Tabela 2, há 1.380 processos de recredenciamento em tramitação. Desses, 887 foram protocolados até dezembro de 2015. Ou seja cerca de 64% das IES, cujas solicitações de recredenciamento estão em tramitação, protocolaram o pedido antes de dezembro de 2015 e ainda não obtiveram resposta definitiva.
Para oferecer um curso de graduação, não basta a IES ter sido credenciada, é preciso que os cursos que queira ofertar sejam autorizados pelo MEC. Esse processo pode ser independente, quando a instituição quer oferecer um novo curso, ou ainda junto ao processo de credenciamento. Cabe ressaltar que as universidades, e apenas elas, têm autonomia para ofertar cursos, independentemente de autorização, bastando somente a comunicação ao MEC do novo curso.
Também os processos de autorização de curso pressupõem avaliação externa in loco, conforme dispõe o art. 42 do Decreto 9.235/2017. No entanto, a avaliação poderá ser dispensada caso a IES satisfaça as condições elencadas no § 1º do referido dispositivo. Ainda assim, dos 5.329 processos em tramitação para autorização de curso, 1.984 estão na fase de avaliação externa in loco. Além disso, são 981 cursos aguardando autorização cujos protocolos são anteriores a dezembro de 2015. 
A oferta de cursos não autorizados constitui infração administrativa, conforme o art.76, do Decreto 9.235/2017. Na solicitação da autorização, a IES deve demonstrar os recursos necessários para a oferta pretendida, descritas no art. 43 do Decreto. No entanto, não há nenhum prazo estipulado para a Seres/MEC analisar e concluir o processo. E conforme dados da Tabela 2, a Seres/MEC não tem concluído parte significativa desses processos em um prazo razoável, ferindo novamente princípio da razoável duração do processo, previsto no inciso LXXVIII do art. 5º da CF/1988.
Autorizado o curso, a IES deverá protocolar pedido de reconhecimento do curso no período compreendido entre 50% e 75% do prazo previsto para integralização de sua carga horária (Art. 46, do Decreto 9.235/2017) . A ausência de protocolo dentro desse prazo implica irregularidade administrativa. Sem o reconhecimento, os diplomas das IES não possuem validade nacional. Inclusive, no caso de IES que não podem registrar seus próprios diplomas, o registro dos mesmos por outra IES competente só poderá ser realizado após reconhecimento. Trata-se, portanto, de ato fundamental para os estudantes concluintes poderem usufruir dos direitos associados à conclusão da graduação cursada. 
Os cursos de graduação possuem carga horária que exige, em média, quatro anos para a sua integralização. Isso significa que o reconhecimento do curso deve ser solicitado no terceiro ano a contar do início da primeira turma. Assim, supondo que a solicitação tenha sido protocolada no período previsto, caso contrário constituiria irregularidade administrativa, seria esperado que a Seres/MEC analisasse o pedido dentro do período de um ano. Ou seja, para cursos iniciados em 2015, por exemplo, a solicitação de reconhecimento deveria ter sido protocolada em 2017, e os primeiros formandos concluiriam a carga horária necessária para diplomação em 2018. Assim, para que os diplomas desses concluintes pudessem ser registrados, os cursos deveriam ter sido reconhecidos ainda em 2018.  
Contudo, o que se observa é que a Seres/MEC não tem conseguido atender a essa demanda tempestivamente. A Tabela 3 traz a quantidade de processos de reconhecimento ainda não concluídos pela Seres/MEC, por ano de solicitação, que já deveriam ter tido seus processos de reconhecimento concluídos, considerando passado o prazo médio de quatro anos, suficiente para a diplomação das respectivas primeiras turmas.
Tabela 3 - Processos de reconhecimento não concluídos até julho/2022 por ano de solicitação
		Até 2015
	2016
	2017
	2018
	Total

	Quantidade de processos
	386
	429
	1501
	39
	2.355

Fonte: Dados do e-MEC extraídos em 1º/8/2022. Elaborado pela equipe de auditoria.
A renovação de reconhecimento tem as mesmas exigências do reconhecimento, mas o prazo é definido em calendário e regulamento específico editado pelo MEC, conforme art. 47 do Decreto 9.235/2017, e não é pré-requisito para o registro de diploma ou sua validade, uma vez que o curso já tem o reconhecimento. Ainda assim, é por meio da renovação de reconhecimento que se verifica se as condições que permitiram o reconhecimento se mantêm. Há atualmente 4.420 processos de renovação de reconhecimento não finalizados.  Destes, 1.718 foram protocolados até dezembro de 2015. Do total, 1.575 estão no Inep para avaliação externa in loco.
A Portaria-MEC 796/2020 sobrestou pelo prazo de um ano os processos de recredenciamento, reconhecimento e renovação de reconhecimento que estivessem nas fases de competência da Seres/MEC ou do Inep, exceto aqueles que já tivessem passado pela fase de avalição in loco. O normativo considera os cursos sobrestados reconhecidos para fins de expedição e registro de diplomas. Consoante disposto na portaria, essa medida foi tomada em razão da impossibilidade de o Inep realizar as visitas in loco durante a pandemia do Covid-19, situação que resultou no aumento do estoque de processos não analisados. 
Como será detalhado no Capítulo 5, a fase de avaliação in loco, independentemente do ato regulatório envolvido, apresenta grandes desafios operacionais, pois exige a mobilização de uma comissão de especialistas para realizar a visita. Também durante a pandemia, o Inep passou a realizar a visita externa in loco por de maneira virtual, conforme o estabelecido na Portaria-MEC 165/2021, ainda em função da pandemia Covid-19. Essa metodologia, inicialmente provisória, foi definitivamente incorporada no § 2º do art. 3º da Lei 10.861/2004, Lei do Sinaes, modificada pela Lei 14.375/2022. 
Destaca-se que essa alteração se segue a um conjunto de outras alterações nos normativos infralegais, sempre com o objetivo de evitar o crescimento do número de processos regulatórios no estoque. A Tabela 4 apresenta a evolução de alguns dispositivos infralegais, tomando como ponto de partida o Decreto 5.773/2006 (revogado posteriormente pelo Decreto 9.235/2017) , elaborado em um momento em que o sistema federal de ensino ainda não havia entrado na fase de expansão vista no Capítulo 2.
Tabela 4 - Alterações em dispositivos infralegais relacionados aos processos regulatórios
	Dispositivos do 
Decreto 5.773/2006
	Alterações

	Art. 10, § 7º
Os atos autorizativos são válidos até o ciclo avaliativo seguinte.
	- O Decreto 6.303/2007 modificou o dispositivo expandindo o prazo de validade dos atos autorizativos até o ciclo avaliativo seguinte, isto é, um ciclo além do inicialmente previsto.
- O Decreto 9.235/2017 flexibilizou mais o dispositivo, por meio do § 3º, do art. 10: "Os prazos de validade dos atos autorizativos constarão dos atos e serão contados da data de publicação."

	Art. 10, § 8º 
O protocolo de pedido de recredenciamento de instituição de educação superior, de reconhecimento e de renovação de reconhecimento de curso superior prorroga a validade do ato autorizativo pelo prazo máximo de um ano. 
	- O Decreto 8.754/2016 alterou a redação aumentando o prazo de validade até o fim do processo, sem a definição de um prazo específico.
- O Decreto 9.235/2017 não contém nenhum dispositivo que trate do assunto.

	Art. 10, § 10  
Os pedidos de ato autorizativo serão decididos com base no relatório de avaliação e no conjunto de elementos de instrução apresentados pelas entidades interessadas no processo ou solicitados pela Secretaria em sua atividade instrutória  (incluído pelo Decreto 6303/2007) .
	- O Decreto 8.754/2016 altera a redação para incluir como elemento de avaliação "os índices e indicadores de qualidade". A alteração tornou os processos menos dependentes das avaliações in loco, buscando diminuir o volume de processos que necessariamente precisam dessa fase.
- O Decreto 9.235/2017 é mais amplo, estabelecendo que o processo poderá ser simplificado de acordo com regulamento.

	Art. 13, § 4o 
O primeiro credenciamento terá prazo máximo de três anos, para faculdades e centros universitários, e de cinco anos, para universidades.
	- O Decreto 8.754/2016 altera a redação expandindo os prazos para cinco e dez anos respectivamente.
- O Decreto 9.235/2017, não estabelece mais nenhum limite de validade para o primeiro credenciamento, eliminando assim, mais um prazo.

	Art. 20  
A instituição deverá protocolar pedido de recredenciamento ao final de cada ciclo avaliativo do Sinaes junto à Secretaria competente, devidamente instruído, no prazo previsto no § 7o do art. 10
	- Como observado, o prazo previsto no § 7o do art. 10 foi alterado de "um ano" para "próximo ciclo avaliativo" pelo Decreto 8.754/2016.
- O Decreto 9.235/2017, no art. 25, determina que a solicitação seja protocolada dentro do prazo fixado no ato autorizativo vigente.

	Art. 22. § 1o 
A Secretaria competente considerará, para fins regulatórios, o último relatório de avaliação disponível no Sinaes. 
	O Decreto 8.754/2016 altera a redação substituindo o último relatório por "índices e indicadores de qualidade e conjunto de elementos de instrução apresentados pelas entidades interessadas no processo ou solicitados pela Secretaria em sua atividade instrutória". A alteração tornou os processos menos dependentes das avaliações in loco, buscando diminuir o volume de processos que necessariamente precisam dessa fase.

	Art. 29. § 2º 
A Secretaria competente poderá dispensar a realização de avaliação in loco, conforme regulamento
	- Incluído pelo Decreto 8.754/2016, com o objetivo de diminuir o número de processos que são necessariamente submetidos à avaliação in loco.
- O Decreto 9.235/2017, art. 42, § 1º, mantém a possibilidade de dispensa.

	Art. 29. § 3º 
Poderão ser instituídos processos de autorização simplificados para a oferta de cursos superiores para instituições que comprovem alta qualificação para o ensino ou para a pesquisa, com base em avaliação realizada pelo Poder Público, conforme regulamento.
	- Incluído pelo Decreto 8.754/2016, com o objetivo de diminuir o número de processos que seriam necessariamente submetidos à avaliação in loco.

	Art. 35 
A instituição deverá protocolar pedido de reconhecimento de curso decorrido pelo menos um ano do início do curso e até a metade do prazo para conclusão. 
	- Redação alterada pelo Decreto 8.142/2013, eliminando o prazo.
- O Decreto 9.235/2017, em seu art. 47, altera o período para o "compreendido entre cinquenta por cento do prazo previsto para integralização de sua carga horária e setenta e cinco por cento desse prazo, observado o calendário definido pelo Ministério da Educação", possibilitando a postergação da chegada de novos processos. 

	Art. 41 
A instituição deverá protocolar pedido de renovação de reconhecimento de curso ao final de cada ciclo avaliativo do Sinaes junto à Secretaria competente, devidamente instruído, no prazo previsto no art. 10, § 7º. 
	- Revogado pelo Decreto 8.754/2016, que instituiu um novo dispositivo sem prazo definido.
- O Decreto 9.235/2017 altera o prazo, que passa a ser vinculado a calendário e forma editados anualmente pelo MEC. O que se observa é a sistemática eliminação de prazos, com o objetivo de diminuir a pressão do estoque de processos.

Fonte: elaborado pela equipe de auditoria.
Destacam-se as alterações realizadas no art. 35 do Decreto 5.773/2006, modificando o prazo para que as IES protocolem o pedido de reconhecimento. Essa modificação aumenta os riscos de que a Seres/MEC não consiga analisar os processos antes da integralização da carga horária do curso, permitindo que se tenham alunos concluintes sem o reconhecimento do curso, e, portanto, sem a validade e o registro do diploma. Novamente, o art. 48 estabelece a obrigatoriedade do protocolo, mas não do ato de reconhecimento.  E o parágrafo único do artigo ainda flexibiliza mais, permitindo que a solicitação seja analisada mesmo que o protocolo seja posterior ao prazo definido no caput.
Em resumo, observam-se duas estratégias principais de alterações normativas: possibilidade de dispensa da visita in loco em processos simplificados ou flexibilização de prazos que facilitem o manejo da demanda por análise do MEC e Inep. 
Ainda assim, Seres/MEC e Inep continuam apresentando dificuldades para atender as demandas do sistema federal de ensino, o que resulta em processos sem resolução por muito tempo. Essa situação gera prejuízos para as IES, que acabam tendo seus projetos não analisados de modo tempestivo, e para os alunos, que muitas vezes integralizam a carga horária do curso sem que esse tenha sido reconhecido. 
Outra consequência importante da dificuldade do modelo de regulação atual de fazer frente às demandas do sistema é a forma como a regulação acaba por induzir os procedimentos e métodos de avaliação no sentido de responder a pressão do estoque de processos. São exemplos disso: a flexibilização dos requisitos para a formação da comissão de avaliação responsável pelas avaliações externas in loco; a transformação da visita in loco em visita in loco virtual, que, a princípio, visava a atender uma situação de emergência, mas acabou tornando-se padrão; e a própria sistemática de cálculo dos indicadores de qualidade usados na regulação, que resulta em diagnóstico relativo do desempenho de IES, cursos e alunos, com objetivo de identificar um subconjunto com maior necessidade regulatória, ao invés de oferecer um diagnóstico mais objetivo, abrangente e educativo da qualidade dos cursos e IES, como é o objetivo da avaliação conforme a lei do Sinaes. Esses temas serão analisados com maior profundidade no Capítulo 5.
Considerando as finalidades da avaliação e da regulação, observa-se que tratam de acesso e qualidade do ensino superior. O pressuposto, portanto, é de que não apenas ocorra a expansão da oferta, mas que essa expansão ocorra de forma orientada, embasada por avaliações que reflitam, por meio de indicadores e conceitos, a direção a ser seguida. No sistema regulatório e avaliativo atual, a expansão esbarra nos procedimentos e métodos instituídos, bem como na capacidade operacional dos responsáveis por esses processos. 
Como exemplo, temos o tempo gasto e a quantidade de procedimentos relacionados à regulação e avaliação, o custo direto e indireto para as instituições de ensino e os recursos orçamentários envolvidos, dada a grande estrutura estatal atuando nesses processos. Assim, quão maior é a expansão dos cursos e instituições de ensino superior, mais procedimentos são demandados, mais recursos são consumidos, menos capacidade operacional os responsáveis pelos processos têm e, portanto, mais ineficazes se tornam os sistemas regulatórios e de avaliação.   
Como possível causa dessa situação tem-se que o modelo de regulação e avaliação foi pensado para um ensino superior bem menor que o atual, onde as competências legais instituídas e os procedimentos aplicáveis guardavam um nível maior de compatibilidade em relação à capacidade operacional do MEC e do Inep. 
No contexto atual, os processos de regulação e avaliação, que deveriam servir à expansão e à melhoria da qualidade do ensino superior, acabam por se tornar entraves a esses objetivos.
Dada a magnitude e a relevância da regulação e da avaliação para o país, as mudanças e implementações deveriam pressupor um modelo avaliativo da política mais adequado à realidade do ensino superior, e que inclua instrumentos e processos de avaliação anteriores, concomitantes, e posteriores às mudanças, conforme, inclusive, preveem os guias de avaliação de políticas públicas ex-ante e ex-post da Administração federal, publicados pela Casa Civil e pelo Ipea. 
Esses guias, que, em função do art. 14 do Decreto 9.203/2017, possuem caráter normativo, preveem que mudanças importantes em uma política pública sejam precedidas de uma avaliação para ponderar os seus riscos e as suas consequências, e de uma avaliação posterior para avaliar como se deram as mudanças e quais as consequências de fato para os objetivos da política pública.  
A conclusão que se extrai da análise é que o modelo regulatório atual, construído a partir dos preceitos Legais da LDB e da Lei do Sinaes, apresenta inadequações frente às necessidades do sistema federal de ensino superior. Algumas escolhas foram feitas no âmbito da regulação infralegal, por meio dos decretos mencionados. Entre elas, a utilização da avaliação externa in loco como processo avaliativo principal na base dos atos regulatórios. No entanto, essa escolha, com o aumento da demanda processual, foi sendo flexibilizada, por meio de exceções, processos simplificados e extensão de prazos e até mesmo eliminação de prazos limites para atuação do MEC nas diversas fases dos fluxos processuais. 
Importa observar que a Lei do Sinaes apresenta um conjunto de metodologias avaliativas. Entre elas, a avaliação externa in loco, a avaliação interna e a avaliação do desempenho. O modo, a extensão e a situação em que cada tipo de avaliação será implementado devem ser definidos em função dos objetivos da avaliação, entre os quais a melhoria da qualidade da educação superior. 
 No caso da regulação, os incrementos e as alterações no modelo não estão fazendo uso das melhores práticas avaliativas, que devem conduzir a implementação e a gestão das políticas públicas. De fato, não há um processo de avaliação estruturado e permanente do modelo regulatório que permita diagnosticar os acertos e os equívocos do modelo e suas alterações. 
Com base no exposto, e, considerando o princípio da eficiência, expresso no art. 37 da CF/1988, o princípio da razoável duração de processos administrativos, conforme Inciso LXXVIII do art. 5º, também da Constituição Federal de 1988, e, ainda, os objetivos da educação superior expressos na CF/1988, os objetivos expressos para a avaliação e regulação na Lei do Sinaes e na LDB, e ainda as práticas de avaliação de políticas públicas previstas nos Guias de avaliação de políticas públicas ex-ante e ex-post, convém recomendar ao MEC que:
a) implemente instrumentos de avaliação da política regulatória, conforme modelos definidos nos guias de avaliação de políticas públicas fornecidos pelo Comitê interministerial de Governança- CIG;
b) inclua, nos normativos infralegais, prazos determinados para análise e conclusão dos processos regulatórios;
c) avalie o atual modelo regulatório, identificando os gargalos processuais e as formas alternativas de implementação dos preceitos legais que garantam a tempestividade processual sem aumentar o risco de os objetivos da regulação serem comprometidos. Em especial, avalie o papel, os custos e a necessidade das avaliações externas in loco nos processos regulatórios como previstos atualmente no Decreto 9.235/2017 e portarias relativas; e
d) elabore diagnóstico dos processos regulatórios não concluídos anteriores a 2020, e apresente proposta de prazos para eliminação do estoque.
Registra-se que essas proposições foram submetidas ao MEC, para a apresentação de comentários, nos termos do art. 14 da Resolução-TCU 315/2020, previamente à proposição definitiva. O encaminhamento do relatório preliminar ao MEC foi feito por meio do Ofício 47.951/2022-TCU/Seproc (peça 70) , de 9/9/2022, com ciência de resposta (peça 104) , na mesma data. Não obstante, não foi apresentada pelo MEC qualquer manifestação.  
Por fim, propõe-se encaminhar este relatório para as Comissões de Educação do Congresso Nacional, para que subsidie as discussões a respeito da política nacional de educação superior, em especial as discussões sobre o modelo regulatório.
Espera-se com essas medidas o aperfeiçoamento da regulação do ensino superior, tanto em termos de eficiência, garantindo prazos razoáveis para os processos regulatórios, como em termos de efetividade no atingimento dos seus objetivos, e, por consequência, no aumento da qualidade do ensino superior. 
4.2 A metodologia de avaliação dos polos EaD apresenta riscos para a qualidade da avaliação e da regulação
Atualmente, os polos EaD não recebem visita in loco, de modo que a avaliação externa realizada pelo Inep é feita apenas na sede da IES que oferece o curso na modalidade EaD. No entanto, não há estudos que demonstrem a adequação dessa metodologia para os objetivos dessa avaliação. A falta de estudos nesse sentido, coloca em risco não apenas a avaliação da qualidade dos cursos, mas também os processos regulatórios, que se baseiam nessas avaliações.
O sistema federal de educação superior cresceu como um todo, como apresentado no capítulo 2, mas cresceu a taxas ainda maiores na modalidade EaD, conforme dados do Gráfico 5: 
Gráfico 5 - Crescimento do número de cursos de graduação na modalidade EaD e respectivos polos presenciais
Fonte: Elaboração própria a partir dos dados do Censo da Educação Superior- Inep.
Segundo dados do Censo da Educação Superior, o número de cursos de graduação na modalidade EaD saltou de 849, em 2009, para 4.531, em 2019, chegando a 6.119 cursos, em 2020, um crescimento de mais de 700%. A título de comparação, o número de cursos presenciais cresceu, no mesmo período, de 28.117 para 36.178, o que equivale a um crescimento de aproximadamente 30%. Atualmente, mais de 2,5 milhões de estudantes estão matriculados em cursos de graduação na modalidade EaD.
Como observado no Gráfico 5, um crescimento ainda mais acentuado foi visto em relação ao número de polos de EaD relativos aos mencionados cursos, especialmente quando se nota o aumento ocorrido de 2017 para 2018, quando esse número mais que dobrou, passando de 7.052 para 15.452, e chegando, em 2020, a 27.625.
O Decreto 9.057/2017 regulamenta o art. 80 da LDB, que prevê a oferta de cursos de graduação na modalidade EaD, para os quais, segundo seu art. 11, é exigido um credenciamento específico. Segundo o art. 5º do mesmo decreto, polo de EaD é uma unidade descentralizada para o desenvolvimento de atividades presenciais previstas nos cursos ofertados na modalidade EaD. De acordo com o § 1º desse dispositivo, os polos devem manter infraestrutura física, tecnológica e de pessoal adequada às atividades que serão ali realizadas. 
Apesar da exigência em relação à estrutura física, o art. 13 do decreto determina que a avaliação in loco relativa aos processos de credenciamento, recredenciamento, autorização, reconhecimento e renovação de reconhecimento será realizada na sede da instituição, ainda que o objetivo seja verificar, entre outras coisas, a infraestrutura física e tecnológica dos polos. Além disso, o art. 19 do aludido Decreto possibilita parcerias com outras pessoas jurídicas para funcionamento dos polos EaD. Ainda assim, não prevê a avaliação in loco nesses locais no âmbito de atos regulatórios.
Para fins de análise, realizou-se consulta com intuito de dimensionar o número processos relacionados a cursos que, pela sua natureza, demandariam infraestrutura específica, como laboratórios e equipamentos científicos e técnicos, de acordo com as Diretrizes Curriculares Nacionais (DCNs) dos respectivos cursos. Em consulta ao e-MEC, em 21/7/2022, observaram-se os seguintes quantitativos de processos relacionados a alguns cursos de graduação na modalidade EaD: 9.669 relacionados a cursos de engenharia; 5.939 relacionados a cursos de ciências naturais ou afins; 1.419 relacionados a cursos de enfermagem; e 1.102, a cursos de biomedicina. 
Ademais, registra-se que os instrumentos de avaliação refletem a escolha metodológica de não se realizar avaliação externa in loco nos polos EaD. A Tabela 5 apresenta os indicadores previstos nesses instrumentos, especificamente em relação à infraestrutura que deveria estar disponível aos alunos nos polos.
Tabela 5 - Indicadores presentes nos instrumentos de avaliação com os respectivos detalhamentos
	Tipo de processo 
	Indicador
	Critério para a concessão de 
conceito máximo

	Credenciamento e recredenciamento
	Indicador 5.7
Laboratórios, ambientes e cenários para práticas didáticas: infraestrutura física
OBS.: Não se aplica para a modalidade a distância quando não houver previsão de atividades presenciais.
	 (5) Os laboratórios, ambientes e cenários para práticas didáticas atendem às necessidades institucionais, considerando a sua adequação às atividades, a acessibilidade, as normas de segurança, o plano de avaliação periódica dos espaços e de gerenciamento da manutenção patrimonial, e a existência de recursos tecnológicos diferenciados.

		Indicador 5.13 
Estrutura dos polos EaD 
Exclusivo para modalidade a distância com previsão de oferta em polos.
OBS.: As informações dos polos devem estar disponíveis na sede da instituição.
	 (5) A estrutura física, tecnológica e de pessoal nos polos possibilita a execução das atividades previstas no PDI, viabiliza a realização das atividades presenciais, apresenta acessibilidade, é adequada ao projeto pedagógico dos cursos vinculados, propicia interação entre docentes, tutores e discentes e possui modelos tecnológicos e digitais.

	Autorização, reconhecimento e renovação de reconhecimento
	Indicador 3.5 
Acesso dos alunos a equipamentos de informática
Considerar o laboratório de informática, ou outro meio de acesso a equipamentos de informática, para o primeiro ano do Curso Superior de Tecnologia (CST) ou para os dois primeiros anos (bacharelados/licenciaturas) .
	 (5) O laboratório de informática, ou outro meio de acesso a equipamentos de informática pelos discentes, atende às necessidades institucionais e do curso em relação à disponibilidade de equipamentos, ao conforto, à estabilidade e velocidade de acesso à internet, à rede sem fio e à adequação do espaço físico, possui hardware e software atualizado e passa por avaliação periódica de sua adequação, qualidade e pertinência.

		Indicador 3.8 
Laboratórios didáticos de formação básica
OBS.: Não se aplica para cursos que não utilizam laboratórios didáticos de formação básica, conforme Projeto Pedagógico de Curso (PPC) . Para cursos a distância, verificar os laboratórios especializados da sede e dos polos (cujas informações devem estar disponíveis na sede da instituição) . Considerar os laboratórios para o primeiro ano do curso (CST) ou para os dois primeiros anos (bacharelados/licenciaturas) .
	 (5) Os laboratórios didáticos atendem às necessidades do curso, de acordo com o PPC e com as respectivas normas de funcionamento, utilização e segurança, apresentam conforto, manutenção periódica, serviços de apoio técnico e disponibilidade de recursos de tecnologias da informação e comunicação adequados às atividades a serem desenvolvidas, e possuem quantidade de insumos, materiais e equipamentos condizentes com os espaços físicos e o número de vagas, havendo, ainda, avaliação periódica quanto às demandas, aos serviços prestados e à qualidade dos laboratórios, sendo os resultados utilizados pela gestão acadêmica para planejar o incremento da qualidade do atendimento, da demanda existente e futura e das aulas ministradas.

		Indicador 3.9 
Laboratórios didáticos de formação específica
OBS.: Não se aplica para cursos que não utilizam laboratórios didáticos de formação específica, conforme PPC. Para cursos a distância, verificar os laboratórios especializados da sede e dos polos (cujas informações devem estar disponíveis na sede da instituição) . Considerar os laboratórios para o primeiro ano do curso (CST) ou para os dois primeiros anos (bacharelados/licenciaturas) .
	 (5) Os laboratórios didáticos atendem às necessidades do curso, de acordo com o PPC e com as respectivas normas de funcionamento, utilização e segurança, apresentam conforto, manutenção periódica, serviços de apoio técnico e disponibilidade de recursos de tecnologias da informação e comunicação adequados às atividades a serem desenvolvidas, e possuem quantidade de insumos, materiais e equipamentos condizentes com os espaços físicos e o número de vagas, havendo, ainda, avaliação periódica quanto às demandas, aos serviços prestados e à qualidade dos laboratórios, sendo os resultados utilizados pela gestão acadêmica para planejar o incremento da qualidade do atendimento, da demanda existente e futura e das aulas ministradas.

		Indicador 3.10 Laboratórios de ensino para a área de saúde Obrigatório para os cursos da área de saúde, desde que contemplado no PPC e DCN.
OBS.: Não se aplica para os demais cursos.
	 (5) Há laboratórios específicos e multidisciplinares, em conformidade com as DCN, que permitem a abordagem dos diferentes aspectos celulares e moleculares das ciências da vida, atendem ao PPC, possuem recursos e insumos necessários para atender à demanda discente e apresentam recursos tecnológicos comprovadamente inovadores.

		Indicador 3.11 Laboratórios de habilidades Obrigatório para os cursos da área de saúde, desde que contemplado no PPC.
OBS.: Não se aplica para os demais cursos.
	 (5) Há laboratórios de habilidades da atividade médica ou de saúde, em conformidade com o PPC, que permitem a capacitação dos discentes nas diversas competências desenvolvidas nas diferentes fases do curso, com recursos tecnológicos comprovadamente inovadores.

 Fonte: Elaboração própria a partir da análise dos instrumentos próprios de avaliação.
O indicador 5.7 dos instrumentos relativos ao credenciamento e recredenciamento diz respeito a laboratórios de práticas didáticas, obrigatórias para todas as licenciaturas, conforme o Parecer CNE/CP 009/2001, que estabelece as Diretrizes Curriculares Nacionais para a formação de professores. Assim, o indicador deve ser aplicado a todas as instituições que possuem cursos de licenciatura, inclusive aquelas que ofertam cursos de licenciatura na modalidade EaD. O critério utilizado exige a existência e a adequação às necessidades institucionais. Isso significa que esse laboratório deve estar disponível para a atividade dos alunos nos polos, e deve estar adequado às necessidades institucionais, inclusive em termos de capacidade de atendimento versus número de vagas por polo, disponibilidade de material e tipo de uso previsto, entre outras considerações.
O mesmo tipo de análise se aplica ao indicador 5.13, que é específico para as IES que oferecem cursos na modalidade EaD. O indicador busca avaliar se a infraestrutura física e tecnológica dos polos EaD possibilita as atividades presenciais previstas no PDI. O próprio instrumento, em consonância com o art. 13 do Decreto 9.057/2017, traz a indicação de que essas informações devem estar na sede, uma vez que os polos não serão visitados. Contudo, não há nenhum indicativo ou descritivo metodológico de como a análise de informação na sede possibilita a conclusão de que a infraestrutura real dos polos é adequada, introduzindo um risco elevado na conclusão e na atribuição do conceito, e comprometendo a validade do indicador.
A situação é semelhante no que diz respeito aos indicadores de infraestrutura incluídos nos instrumentos de autorização, reconhecimento e renovação de reconhecimento. Para esses indicadores, os critérios de análise cotejam a infraestrutura disponível com o projeto pedagógico de curso (PPC) , que por sua vez deve estar de acordo com as DCNs específicas. De toda forma, no caso de cursos a distância, há sempre a observação de que a análise da infraestrutura dos polos será feita com base em informações disponibilizadas na sede durante a visita. Não há detalhamento das informações necessárias para indicar como a análise será feita, e, de toda forma, não há garantia de que as informações disponibilizadas na sede correspondam às condições atuais no polo. 
Os indicadores 3.10 e 3.11 são para a área de saúde, como é o caso dos cursos de enfermagem, biomedicina e outros. Nesse caso, o critério de análise é ainda mais específico em relação às necessidades de infraestrutura, e não há a observação de que a informação deve estar disponível na sede para efeitos de avaliação. De qualquer forma, não havendo a visita in loco aos polos nos casos de cursos na modalidade EaD, a validade do indicador fica comprometida.
O que se observa é que, ao prescindir da avaliação in loco dos polos, sem apresentar uma metodologia suficientemente robusta para substituir a visita, aumenta-se o risco de que os resultados das avaliações não representem adequadamente a qualidade dos cursos e das IES, induzindo a regulação ao erro. Vale lembrar que, em 2020, havia 6.119 cursos na modalidade EaD, com cerca de 2,5 milhões de matrículas. 
Para mitigar esse risco, faz-se necessário que seja feita uma avaliação da validade desses indicadores considerando a metodologia de aplicação utilizada, a análise das informações na sede sem visita ao polo, conforme dispõem as boas práticas de gestão de políticas públicas com base em evidências dispostas no art. 4 do Decreto 9.203/2017, que trata da política de governança da administração pública. 
Importa considerar ainda que, se a avaliação in loco é imprescindível para os atos autorizativos dos cursos presenciais em geral, conforme o modelo regulatório atual propõe, inclusive ou principalmente para verificar a infraestrutura física dos locais de oferta, a exclusão da possibilidade de visitas in loco dos polos do EaD em cursos como os exemplificados anteriormente não possui fundamentação metodológica e técnica, o que indica que possa ser mais uma consequência dos problemas operacionais decorrentes do modelo regulatório.
Dessa forma, considerando o disposto no art. 3º da Lei 10.861/2006, no art. 4º do Decreto 9.203/2017, nos incisos I e VI do art. 24, do Decreto 10.195/2019, e ainda o art. 11 da Resolução TCU 315/2020, propõe-se recomendar ao MEC que apresente estudo que:
a) avalie o risco dos procedimentos realizados na sede considerando os objetivos da avaliação externa previstos na lei do Sinaes e no Decreto 9.235/2017, em especial no que diz respeito à verificação da adequação da infraestrutura às condições previstas nos PDIs e PPCs realizada na sede; e
b) informe uma estimativa dos custos e benefícios da avaliação externa ser realizada no polo, comparando com a metodologia atual e outras metodologias disponíveis ou conhecidas, como, por exemplo, a visita in loco amostral.
Mais uma vez, registra-se que essa proposição, conforme § 3º, art. 7º, da Resolução-TCU 315/2020, justifica-se uma vez que não é factível a implementação das providências imediatas no caso em comento, por mostrarem necessários o levantamento e a análise prévios à tomada de decisão do gestor acerca de eventuais mudanças nos procedimentos atinentes à avaliação in loco. Reitera-se que, nos termos do art. 14 da Resolução-TCU 315/2020, foi dada ao gestor a oportunidade de manifestação. O encaminhamento do relatório preliminar ao MEC foi feito por meio do Ofício 47.951/2022-TCU/Seproc (peça 70) , de 9/9/2022, com ciência de resposta (peça 104) , na mesma data, não tendo sido apresentada pelo MEC qualquer manifestação.  
5. Avaliação dos Cursos Superiores de Graduação na Modalidade a Distância
No presente capítulo serão trazidos os resultados das análises pertinentes à Questão 3 de auditoria, que, acerca dos processos e métodos avaliativos, tratou da adequabilidade dos indicadores de qualidade, da avaliação in loco e da autoavaliação das IES.
Cabe registrar que o processo de avaliação dos cursos superiores de graduação de um modo geral, sem considerar a modalidade de ensino, foi objeto de auditoria anterior (TC Processo 010.471/2017-0, Acórdão 1175/2018-TCU-Plenário, Ministra Relatora Ana Arraes) , e as deliberações correspondentes encontram-se em implementação e são aplicáveis também ao EaD. Desse modo, na presente auditoria, buscou-se priorizar a avaliação dos critérios e dos procedimentos relativos à avaliação no âmbito do EaD. Não obstante, destaca-se que algumas análises e conclusões também são aplicáveis ao ensino presencial. Ademais, mostrou-se oportuna a atualização de alguns dos dados relacionados à avaliação dos cursos e ao desempenho dos estudantes, abordados na auditoria anterior. 
Assim, o presente capítulo buscou examinar a adequabilidade dos critérios utilizados na avaliação dos cursos superiores de graduação na modalidade a distância, por meio da análise dos componentes do Conceito Preliminar de Curso (CPC) , utilizado para renovação de reconhecimento de cursos, e dos instrumentos de avaliação in loco utilizados para autorização, reconhecimento e renovação de reconhecimento desses cursos. Adicionalmente, avaliou-se a adequação da instituição e utilização da autoavaliação institucional.
5.1 Sistemática de avaliação dos cursos superiores de graduação na modalidade a distância não é capaz de refletir a qualidade da formação dos estudantes nem especificidades em relação à modalidade de ensino
Devido à falta de capacidade operacional do MEC e do Inep para o exercício pleno de suas atribuições legais/infralegais em relação aos processos de regulação, supervisão e avaliação, devido à incompatibilidade entre essa capacidade operacional, o modelo de avaliação instituído e a expansão atual da educação superior no Brasil, devido à forma como os procedimentos relacionados a estes processos foram definidos, e devido à ausência de uma política pública de educação superior abrangente, com definição clara do problema a ser atacado e dos objetivos a serem atingidos, identificou-se que os critérios e procedimentos atualmente instituídos para a avaliação dos cursos superiores de graduação, em especial na modalidade a distância, não são capazes de refletir a qualidade da formação dos estudantes, não contribuindo, assim, para que se atinjam os objetivos constitucionais/legais para a avaliação do ensino superior, nem para que se aumente a efetividade dessa política pública, em especial no que diz respeito à melhoria da qualidade do ensino superior e à orientação da expansão da oferta.
No art. 206, inciso VII, a Constituição Federal estabeleceu o princípio da garantia do padrão de qualidade para o ensino. No mesmo sentido dispõem os incisos IX, art. 3º, da Lei 9.394/1996 (LDB) , e IV, art. 2º, da Lei 13.005/2014 (Plano Nacional de Educação - PNE) .
Reitera-se que meta 13 do PNE prevê a elevação da qualidade da educação superior, e as estratégias 13.1 a 13.3, por sua vez, estabelecem: a) o aperfeiçoamento do Sistema Nacional de Avaliação da Educação Superior (Sinaes) ; b) a ampliação da cobertura do Exame Nacional de Desempenho de Estudantes (Enade) ; e c) a indução de processo contínuo de autoavaliação das IES, bem como de aplicação de instrumentos de avaliação que orientem as dimensões a serem fortalecidas, em especial a qualificação e a dedicação do corpo docente.
O Sinaes, instituído pela Lei 10.861/2004, juntamente com o Decreto 9.235/2017, e, especificamente em relação ao EaD, o Decreto 9.057/2017, completam o arcabouço normativo a ser utilizado como critério para as análises. 
No art. 1º, caput, da Lei 10.861/2004, foi estabelecido o objetivo do Sinaes de assegurar processo nacional de avaliação das instituições de educação superior, dos cursos de graduação e do desempenho acadêmico de seus estudantes. Ainda, do § 1º do mesmo artigo constam, como finalidades desse sistema, a melhoria da qualidade da educação superior, a orientação da expansão de sua oferta, o aumento permanente da sua eficácia institucional e de sua efetividade acadêmica e social.
De acordo com o estabelecido na Lei do Sinaes, a avaliação das instituições de ensino e dos cursos resultará na aplicação de conceitos, ordenados em uma escala com cinco níveis, a cada uma das dimensões e ao conjunto das dimensões avaliadas (art. 3º, § 3º, e art. 4º, § 2º) . Já em relação aos alunos, a avaliação do desempenho se dá por meio do Enade, expressa por meio de conceitos, ordenados em uma escala com cinco níveis, tomando por base padrões mínimos estabelecidos por especialistas das diferentes áreas do conhecimento (art. 5º, § 8º) .
Especificamente em relação aos cursos de graduação, o art. 4º da Lei 10.861/2004 estabelece que "a avaliação dos cursos de graduação tem por objetivo identificar as condições de ensino oferecidas aos estudantes, em especial as relativas ao perfil do corpo docente, às instalações físicas e à organização didático-pedagógica".
Como relatado anteriormente, algumas constatações aqui apresentadas também foram abordadas na auditoria anterior (Acórdão 1175/2018-TCU-Plenário, Ministra Relatora Ana Arraes) . Cabe, no entanto, atualizar algumas informações, previamente à apresentação das demais análises.
O Conceito Preliminar de Curso (CPC) é um indicador de qualidade produzido, calculado e divulgado pelo Inep, que tem como objetivo avaliar, em múltiplas dimensões e componentes, a qualidade dos cursos de graduação. Na Tabela 6 são apresentadas essas dimensões, componentes e respectivos pesos desse indicador:
Tabela 6 - Composição do CPC e pesos das suas dimensões e componentes
	Dimensão
	Componentes
	Pesos

	Desempenho dos Estudantes
	Nota dos Concluintes no Enade (NC) 
	20,0%
	55,0%

		Nota do Indicador de Diferença entre os Desempenhos Observado e Esperado (NIDD) 
	35,0%
	
	Corpo Docente
	Nota de Proporção de Mestres (NM) 
	7,5%
	30,0%

		Nota de Proporção de Doutores (ND) 
	15,0%
	
		Nota de Regime de Trabalho (NR) 
	7,5%
	
	Percepção Discente sobre as Condições do Processo Formativo
	Nota referente à organização didático-pedagógica (NO) 
	7,5%
	15,0%

		Nota referente à infraestrutura e instalações físicas (NF) 
	5,0%
	
		Nota referente às oportunidades de ampliação da formação acadêmica e profissional (NA) 
	2,5%
	
Fonte: Inep/Daes (Nota Técnica 3/2017/CGCQES/DAES) 
Após autorização, e, conforme o caso, reconhecimento, os cursos superiores de graduação precisam ter periodicamente seu reconhecimento renovado. O CPC é utilizado para essa renovação de reconhecimento dentro do processo de avaliação. O conceito é dividido numa escala com cinco níveis (de 1 a 5) , onde os conceitos iguais ou superiores a 3 são considerados satisfatórios. Os cursos que tenham obtido CPC insatisfatório (inferiores a 3) obrigatoriamente serão submetidos à avaliação in loco, nos processos de renovação de reconhecimento.
O Enade, por sua vez, tem estreita relação com o CPC, sendo um componente de grande peso dentro desse conceito (20%) , conforme se observa na Tabela 2. De acordo com o disposto na Lei do Sinaes, a avaliação do desempenho dos alunos de cada curso no Enade será expressa por meio de conceitos, ordenados em uma escala com cinco níveis (art. 5º, § 8º) . Há de se ressaltar que o Enade, embora tenha sua nota como componente do CPC, também dá origem a um conceito autônomo, o Conceito Enade. A diferença entre a nota dos concluintes no Enade e o Conceito Enade se dá por meio do procedimento de padronização estatística dessas notas contínuas dos cursos (NCc) e seu enquadramento em faixas que dão origem aos conceitos, conforme Tabela 7.
Tabela 7 - Parâmetros de conversão do NCc em Conceito Enade
	Conceito Enade 
 (Faixa) 
	NCc (Valor Contínuo) 

	1
	0 ¿ NCc ¿ 0,945

	2
	0,945 ¿ NCc ¿ 1,945

	3
	1,945 ¿ NCc ¿ 2,945

	4
	2,945 ¿ NCc ¿ 3,945

	5
	3,945 ¿ NCc ¿ 5

       Fonte: Inep/Daes (Nota Técnica 2/2017/CGCQES/DAES) 
Já o Indicador de Diferença entre os Desempenhos Observado e Esperado (IDD) , que busca mensurar o valor agregado pelo curso ao desenvolvimento dos estudantes concluintes, considerando seus desempenhos no Enade e no Exame Nacional do Ensino Médio (Enem) , como medida proxy (aproximação) das suas características de desenvolvimento ao ingressarem no curso de graduação avaliado, buscando medir a contribuição do curso para o processo formativo do estudante, corresponde ao componente de maior peso dentro do CPC (35%) .
Feitas essas elucidações em termos conceituais, passaremos aos resultados verificados em relação a esses conceitos, bem como às respectivas análises.
Os seguintes pontos em relação ao CPC já foram abordados na auditoria anterior, sendo inclusive objeto de determinações e recomendações: a utilização de padronização estatística para medir qualidade, a atribuição de pesos aos componentes sem a devida fundamentação, a periodicidade e o critério para que a IES seja submetida à avaliação para atribuição desse conceito. 
No presente trabalho, verificou-se que os indicadores de qualidade dos cursos superiores de graduação, envolvendo o ensino presencial e a distância, apresentaram, em 2019, desempenho semelhante ao verificado na auditoria anterior, a qual apresentou dados apenas do ano de 2015, tendo em vista que só a partir daquele ano que o CPC passou a ser calculado por curso de graduação e não por área. 
No CPC, em 2019, de um total de 8.189 cursos avaliados, a maior parte dos cursos obteve os conceitos medianos, entre 3 e 4 (89,0%) , enquanto na auditoria anterior essa proporção foi de 87,7%, num total de 7.017 cursos avaliados. Os cursos com desempenho insuficiente em 2019 (Conceito 1 - Insatisfatório; Conceito 2 - Parcialmente Satisfatório) representaram 8,4% do total de cursos avaliados, enquanto na auditoria anterior esse percentual foi de 11,0%. Já os cursos com conceito 5, considerado como de desempenho muito bom, representaram 2,6% do total, enquanto na auditoria anterior representaram 1,3% (dados disponíveis em: https://www.gov.br/inep/pt-br/areas-de-atuacao/pesquisas-estatisticas-e-indicadores/indicadores-de-qualidade-da-educacao-superior) .
Há de se ressaltar que, conforme comentários apresentados pelo Inep ao relatório preliminar (Apêndice E) , a menção feita aos conceitos 1 e 2, como insatisfatório e parcialmente satisfatório, dizem respeito a parâmetros utilizados para aspectos regulatórios, não sendo correto associá-los a medidas de qualidade. Como abordado na auditoria anterior, qualquer que seja o indicador de qualidade da educação superior (CPC, CC, Enade, IDD) , de fato não se avalia a qualidade, mas tão somente se faz uma análise comparada em relação aos pares. Isto resulta no risco de mesmo o mais elevado conceito atribuído representar um curso com baixo padrão de qualidade. Feita essa ressalva, passemos aos resultados do Exame Nacional de Avaliação dos Estudantes (Enade) . 
Quando se trata do desempenho dos estudantes, medido por meio do Exame Nacional de Avaliação dos Estudantes (Enade) , o desempenho se mostra bem inferior. Em 2019, os cursos com Conceito Enade 1 e 2 representaram 35,3% do total dos cursos avaliados, enquanto os cursos com Conceito Enade 3 e 4, representaram 58,4%. Já os cursos cujo desempenho dos estudantes atingiu conceito máximo somaram 6,2% do total.  Semelhantemente ao Enade, os resultados do Indicador de Diferença entre os Desempenhos Observado e Esperado (IDD) em 2019, cujo peso como componente do CPC é de 35% e se refere à medida de desempenho, reforçam a constatação mencionada anteriormente, tendo em vista que também se verificaram duas vezes mais (16,7%) cursos com IDD considerado insuficiente (1 e 2) do que no CPC. 
Estes resultados mostram que, em relação ao desempenho dos estudantes (Enade e IDD) , os conceitos considerados insuficientes, em 2019, foram mais de quatro e duas vezes piores, respectivamente, em relação ao CPC, que leva em consideração outros componentes como infraestrutura, nível dos docentes e regime de trabalho.  A diferença dos desempenhos entre o CPC e o Enade/IDD, principalmente em relação aos conceitos considerados como insuficientes, reforça os achados da auditoria anterior, de que quando se mede desempenho, as notas são bem mais baixas, mesmo com toda a construção metodológica de arredondamento e padronização que é feita em relação a esses conceitos.  
Embora o Enade (20% do CPC) e o IDD (35% do CPC) tenham "puxado" o CPC para baixo, os demais componentes, os quais refletem apenas aspectos relacionados aos meios utilizados nos cursos, foram suficientemente fortes para colocar mais de 90% dos cursos dentro das faixas conceituais consideradas como satisfatórias/suficientes, em 2019. No Apêndice C encontram-se os resultados desses conceitos no período de 2015 a 2019 (último dado disponível) .
Em sede de comentários ao relatório preliminar (Apêndice E) , o Inep argumentou que é normal que em um indicador composto como o CPC haja compensação de notas entre os componentes e que um conceito assim construído, que considera múltiplas dimensões de qualidade, parece ser uma escolha acertada, contribuindo para a melhoria da qualidade.
De fato, os componentes podem compensar notas entre si, fazendo com que a nota final do indicador destoe das notas de alguns de seus componentes. No entanto, não se mostra razoável a possibilidade de que o conceito final do indicador seja majorado por componentes que dizem respeito a atividades meio relativas aos cursos.  
Assim, tomando-se como base a normatização e as notas técnicas, é possível perceber, acerca do desempenho dos cursos, que a proporção de conceitos considerados como suficientes/satisfatórios, na avaliação pelo CPC em 2019, é majorada como resultado do método de construção dos conceitos, que acaba por ter maior influência do que o desempenho propriamente dito. Assim, persistem os problemas detectados na auditoria anterior no que diz respeito à incoerência quanto aos resultados quando se comparam esses conceitos (Enade, IDD e CPC) .
Como efeito, temos avaliações que não se mostram capazes de atestar de modo efetivo o padrão de qualidade dos cursos, e, por conseguinte, de induzir a adoção de medidas para sua melhoria por parte das IES.
O Inep discordou da afirmação apresentada no item anterior, argumentando que as devolutivas em relação ao Enade para as instituições de ensino, bem como a publicação dos indicadores de qualidade da educação superior são importantes instrumentos que apresentam informações que têm infinitas possibilidades de uso, potencialmente de capazes de induzir melhoria de qualidade por parte das instituições (Apêndice E) .
Obviamente que as instituições podem se valer das informações disponíveis a partir das avaliações efetuadas para proceder melhorias em seus cursos. No entanto, como o próprio Inep mencionou em comentário anterior, as avaliações não se prestam à medição e ao atesto da qualidade dos cursos, tampouco seus resultados geram insumos suficientes para tanto.
Cabe registrar que, dos 8.189 cursos que obtiveram CPC, Enade e IDD, em 2019, apenas 165 eram da modalidade de EaD (2,01%) . A baixa representatividade dessa modalidade vai de encontro ao crescimento observado nas matrículas do EaD nos últimos anos (itens 37 a 54) . Seria razoável que uma quantidade bem superior de cursos e estudantes nessa modalidade estivessem sujeitos à avaliação por meio do CPC. Não obstante, de acordo com o Inep, em 2019, ainda não havia sido estabelecido o procedimento de enquadramento automático dos cursos no Enade, as áreas objeto do ano I do ciclo avaliativo possuíam poucos cursos a distância, e os cursos vinculados às áreas do ano II eram os que possuíam maior oferta na modalidade (peça 35, p. 3) .
Em relação a esse ponto, nos comentários ao relatório preliminar (Apêndice E) , o Inep argumentou que, desde a edição 2021, o Enade passou a utilizar a classificação Cine Brasil para enquadrar automaticamente os cursos de graduação em cada área do Enade, o que permite o controle exato dos cursos que devem ser avaliados a cada ano. A autarquia ainda informou que a edição de 2021 foi a primeira a ter mais estudantes de cursos EaD inscritos no Exame. Foram 256.802 (52%) frente a 235.659 (48%) de cursos presenciais e que, embora os cursos EaD tenham mais estudantes, eles continuam sendo minoria. Foram avaliados 1.002 cursos EaD (13%) frente a 6.995 presenciais (87%) .
Outro ponto de destaque em relação ao CPC diz respeito à constatação de que, nas avaliações realizadas para atribuição desse conceito, não há indicadores específicos para a modalidade a distância. Segundo o Inep, não há diferenciação de critérios para atribuição do CPC no que se refere à modalidade de ensino (peça 35, p. 4) .
Avaliar de maneira igual modalidades de ensino com tecnologias, métodos de ensino-aprendizagem e demais características distintas, incluindo as relações entre docentes e discentes, pode levar a distorções na avaliação. Não se mostra razoável, portanto, a desconsideração das particularidades subjacentes à modalidade de ensino a distância para atribuição de um conceito que possui consequências do ponto de vista regulatório.
Nesse contexto, ressalta-se ainda que, tendo em vista a possibilidade de dispensa da avaliação in loco diante de um CPC igual ou superior a três, que torna permanente o conceito preliminar, vislumbra-se o risco de precarização das condições iniciais de oferta pelas IES (docentes, regime de trabalho, entre outros itens) , visando à redução de seus custos.
Em relação aos últimos três itens, nos comentários apresentados ao relatório preliminar (Apêndice E) , o Inep argumentou, em suma, que, no que diz respeito ao Enade, a avaliação deve de fato ser uniforme e que, em relação à percepção dos estudantes, diversas questões são aplicáveis independentemente de modalidade. A entidade considerou que não há que se falar em falta de razoabilidade da avaliação embora haja espaço para aperfeiçoamentos. 
De fato, o Enade tem que ser uniforme, sem diferenciação por modalidade de ensino. No entanto, o CPC possui outras dimensões, com diversos componentes, os quais, em alguma medida, deveriam refletir aspectos do EaD, a exemplo de pontuação para a relação da quantidade de alunos por professor/tutor.
Com relação à boa-fé das instituições de ensino, esse é o pressuposto. No entanto, não se mostra razoável a inexistência de mecanismos de verificação, ainda que pontuais, no sentido de averiguar as condições da oferta, considerando a possibilidade de que as instituições se adaptem aos processos regulatórios e de avaliação ao longo do tempo, deixando de atender às condições estabelecidas como parâmetro de qualidade, como meio de se reduzir custos. As melhores práticas indicam a necessidade de diferentes camadas de controle, a fim de minimizar riscos de desvios ao que é esperado.
Com base no exposto, cabe propor recomendação ao Inep, com fundamento no art. 206, VII, da Constituição Federal, no art. 1º, parágrafo primeiro, da Lei 10.861/2004,  no inciso IX, art. 3º, da Lei 9.394/1996 (LDB) e inciso IV, art. 2º, da Lei 13.005/2014, que, em relação ao CPC, desenvolva estudos que fundamentem a utilização ou não de componentes específicos para a modalidade a distância, o mesmo se aplicando em relação a outros instrumentos que eventualmente venham a ser criados ou que substituam os atuais, de modo que os indicadores da avaliação da educação superior sejam adequados para retratar seu nível de qualidade. 
Registra-se que proposta dessa natureza, conforme § 3º, art. 7º, da Resolução-TCU 315/2020, justifica-se uma vez que não é factível a implementação imediata de mudanças no cálculo do CPC, que dependem de estudo prévio. Além disso, nos termos do art. 14 da Resolução-TCU 315/2020, previamente à proposição definitiva, foi dada ao gestor a oportunidade de manifestação. O encaminhamento do relatório preliminar ao Inep foi feito por meio do Ofício 47.952/2022-TCU/Seproc (peça 69) , de 9/9/2022, com ciência de resposta (peça 71) , na mesma data. As manifestações do Inep constam do processo às peças 107, 108 e 109.
Com relação à proposta de recomendação acima, o Inep informou que, em virtude das deliberações do Acórdão 1175/2018-TCU-Plenário (Ministra Relatora Ana Arraes) , já se encontra em andamento um estudo de modo a subsidiar a apresentação de uma cesta de indicadores capazes de refletir melhor a qualidade dos cursos, considerando a proposta mencionada desnecessária. 
Em relação a essa consideração, destaca-se que as propostas decorrentes do Acórdão mencionado e a atual são complementares e tratam de aspectos distintos da avaliação, levando ainda em consideração as particularidades do EaD, motivo pelo qual a proposta será mantida.
Além disso, diferentemente do CPC, embora haja indicadores específicos aplicáveis ao EaD nos instrumentos de avaliação in loco utilizados nos atos de autorização, reconhecimento e renovação de reconhecimento de cursos, esses indicadores apresentam as seguintes características: a) atribuição de mesmo peso dentro de cada dimensão avaliada, sem a fundamentação técnica para tanto; b) dissociação de muitos indicadores de medidas de eficácia/efetividade; c) possibilidade de critérios de alguns indicadores atribuírem conceitos superiores sem verificação de correspondência com as situações de fato; d) ausência de indicadores essenciais em relação à modalidade de ensino a distância; e e) indicadores com critérios de análise para atribuição de conceito de difícil verificação em face dos procedimentos de avaliação in loco atualmente estabelecidos.
 Exemplificando, na Dimensão Corpo Docente, conforme Tutorial do Instrumento de Avaliação de Reconhecimento e Renovação de Reconhecimento, mencionam-se os indicadores aplicáveis especificamente ao EaD: 2.10, 2.11 e 2.13 a 2.15. Estes indicadores contêm critérios relacionados à experiência no exercício da docência e da tutoria em cursos EaD, à titulação e formação do corpo de tutores em EaD e à interação entre tutores, docentes e coordenadores de cursos EaD.
Os indicadores "Experiência no exercício da docência" e "Experiência no exercício da tutoria" possuem o mesmo peso que o indicador "Interação entre tutores, docentes e coordenadores de cursos EaD". Sob o ponto de vista do processo de ensino e aprendizagem, cada aspecto considerado tem seu próprio potencial de contribuição no processo formativo. Assim, ainda que a contribuição destes indicadores fosse semelhante, de modo que fosse razoável atribuir peso igual ou próximo para ambos os conceitos, isto deveria estar respaldado tecnicamente, por meio de estudos, de modo a embasar os pesos atribuídos. É razoável supor que alguns indicadores contribuirão de forma semelhante, mas não que todos contribuirão com pesos rigorosamente iguais, como na metodologia atual.
A falta de embasamento para atribuição de pesos aos componentes da avaliação já foi um problema relatado na auditoria anterior, na qual esposou-se, especificamente em relação ao CPC, a necessidade de estudos para definição dos pesos atribuídos. Esse entendimento gerou determinação ao Inep (Item 9.1.2.1 do Acórdão 1175/2018-TCU-Plenário, Ministra Relatora Ana Arraes) .
Com relação à atribuição de pesos iguais aos indicadores constantes dos instrumentos de avaliação, o Inep argumentou que, para além da análise quantitativa, existe uma análise qualitativa por parte dos avaliadores e que, ainda que se definissem pesos diferentes para os indicadores, esses se comportariam apenas como uma proxy, além de interferir na autonomia das IES na oferta de seus cursos.
De fato, essa definição de pesos de acordo com sua contribuição ao processo formativo do estudante seria uma aproximação, não se exigindo uma correspondência integral, tendo em vista não se tratar de uma ciência exata. No entanto, não foram apresentadas justificativas razoáveis para se atribuírem pesos iguais para todo e qualquer indicador presente nos instrumentos de avaliação dentro das dimensões avaliadas, não se evidenciando que essa é a solução mais adequada para se refletir aspectos de qualidade dos cursos. 
Com relação à autonomia das IES, caso haja estudos que indiquem que determinados itens contribuem mais que outros para a formação do estudante, é razoável pontuá-los de maneira diferente, procedimento este que não se mostra capaz de causar prejuízo à autonomia das instituições
 Outra constatação em relação aos instrumentos de avaliação in loco diz respeito a alguns indicadores terem critérios de avaliação dissociados de medidas de exame quanto à eficácia e à efetividade (indicadores 1.14 e 1.15) , e a critérios permitirem atribuição de conceitos superiores (quatro e cinco) sem verificação de correspondência com as situações de fato (1.17) . 
No caso dos indicadores 1.14 - Atividades de Tutoria, e 1.15 - Conhecimentos, Habilidades e Atitudes Necessárias ao Exercício da Tutoria, do instrumento de avaliação in loco relativo ao reconhecimento e à renovação de reconhecimento de cursos de graduação, a atribuição de conceitos superiores a três sem a verificação de medidas de eficácia e, conforme o caso, medidas de efetividade, contribui para elevação da nota final do curso sem que eventualmente a situação de fato justifique essa elevação. Trata-se, portanto, de uma possibilidade de que os conceitos sejam aumentados artificialmente, sem correspondência com as situações de fato, hipótese explicada em detalhes a seguir.
No caso do indicador 1.14, o conceito 3 corresponde ao atendimento das condições relativas às atividades de tutoria constantes dos critérios de avaliação. A atribuição do conceito 4 se dá no caso de o curso, além de cumprir às condições que ensejam a atribuição do conceito 3, realizar avaliações periódicas pelos discentes e pela equipe pedagógica do curso. 
Nesse exemplo, os conceitos 3 e 4, do ponto de vista prático, podem refletir situações rigorosamente iguais e produzirem exatamente os mesmos efeitos, caso as medidas relativas à avaliação periódica realizada pelos discentes e pela equipe pedagógica do curso não sejam acompanhadas de ações corretivas e de aperfeiçoamento em conformidade com o constatado nessas avaliações. A implementação dessas ações é critério para atribuição do conceito 5. Raciocínio semelhante se aplica ao indicador 1.15 do mesmo instrumento.
Com relação aos itens anteriores, o Inep argumentou que o instrumento não propõe que seus indicadores se associem com a mensuração de efeitos produzidos, observando que tal associação deveria ser precedida de uma definição operacional do conceito a ser medido, situação que não estaria prevista na Lei do Sinaes. Nesse sentido, a entidade argumentou, por exemplo, no caso do indicador 1.14, que a diferenciação entre os conceitos (3 e 4) pressupõe diferentes condições, o que se coadunaria com a exigência da Lei do Sinaes, a qual trata da avaliação das "condições da oferta". Raciocínio semelhante foi argumentado em relação ao indicador 1.15.
O argumento não merece prosperar, uma vez que, ainda que se avaliem as condições da oferta, a construção dos indicadores, por questão de validade interna, deve prezar pela definição de critérios que possibilitem a verificação dos efeitos de fato produzidos e a atribuição dos conceitos com base nessa diferenciação. A definição de critérios sem essa preocupação pode induzir as instituições de ensino a se adaptarem apenas à formalidade do processo avaliativo, desvencilhando-se de seus efeitos práticos. 
Além disso, a maior parte dos indicadores constantes dos instrumentos de avaliação possuem critérios de análise para atribuição de conceito cuja verificação, em face dos procedimentos atualmente estabelecidos, mostra-se inviável, em especial, se for considerado o tempo de que os avaliadores dispõem para realização das análises. Cabe aqui trazer como exemplo o indicador 2.5 do Instrumento de Avaliação de Reconhecimento e Renovação de Reconhecimento.
Para se obter o conceito 5 nesse indicador, o critério associado é: 
 (...) o corpo docente analisa os conteúdos dos componentes curriculares, abordando a sua relevância para a atuação profissional e acadêmica do discente, fomenta o raciocínio crítico com base em literatura atualizada, para além da bibliografia proposta, proporciona o acesso a conteúdos de pesquisa de ponta, relacionando-os aos objetivos das disciplinas e ao perfil do egresso, e incentiva a produção do conhecimento, por meio de grupos de estudo ou de pesquisa e da publicação.
O mencionado critério, pela sua abrangência, complexidade e subjetividade, mostra-se de difícil mensuração em termos objetivos. Tendo em vista o tempo disponível para a avaliação in loco (em regra, dois dias) , mostra-se ainda mais difícil que o conceito atribuído seja fidedigno ao critério proposto.
Levando-se em consideração o prazo de que os avaliadores dispõem para realização das visitas in loco, a quantidade de itens de difícil verificação dentro do critério, a subjetividade dos itens avaliados e a sua respectiva graduação em níveis de adequação, o grau de conhecimento dos próprios avaliadores para realização dessas análises, bem como a existência de 58 indicadores desse tipo no instrumento de avaliação, observa-se o risco de avaliações inadequadas, proforma, destoantes da realidade ou não condizentes com o próprio critério avaliado.
Com relação a este ponto, o Inep informou (Apêndice E) , a despeito dessas considerações, que o instrumento foi evoluindo até chegar ao ponto que está e que a análise atual é fundamentada em entrevistas com os profissionais, com os alunos, para além da análise documental e de funcionamento do curso que possa ser apresentada pela IES. Além disso, as visitas atualmente passaram a ter a duração de três dias, não podendo se estender muito em virtude de questões orçamentárias, disponibilidade dos avaliadores e das IES. O Inep também informou que as comissões avaliadoras são compostas por dois ou três membros que atuam na verificação de condições de oferta durante período efetivo que vai de dois a cinco dias (após a vigência da avaliação virtualizada, e a depender do ato e modalidade da avaliação) , além de as comissões terem acesso aos dados dos processos de avaliação entre trinta e quinze dias antes das visitas, em análise preliminar. Por fim, a entidade argumentou que a diminuição de itens implica na redução da qualidade da avaliação, e que, caso seja necessária alguma mudança nesse sentido, o equilíbrio deve ser reanalisado.
Quanto à complexidade e subjetividade dos indicadores, o Inep argumentou que aquilo que é considerado complexo e subjetivo para indivíduos de fora do domínio, são de conhecimento dos avaliadores selecionados para o processo avaliativo específico, que receberam capacitação de cerca de dois meses para a compreensão de tais instrumentos e sua efetiva aplicação, sendo a eles também ofertado suporte de tutoria especializada de membros de atuação destacada na ComissãoTécnica de Acompanhamento da Avaliação (CTAA) e suporte da equipe do Inep, por meio de canaisinstitucionais, ambientes de formação continuada e recapacitação, além de extensa documentaçãoe material de apoio. O Inep também exemplificou a forma como as verificações se dão em relação aos critérios de avaliação do item 2.5 e argumentou que nem todos os indicadores possuem esse nível de exigência.
Assim, o Inep considerou a análise e conclusão constante do relatório em relação aos pontos mencionados como temerária e sem base de sustentação frente aos argumentos apresentados.
A despeito dessas considerações do Inep, de fato, os instrumentos são complexos, subjetivos e os exames realizados não contêm a profundidade exigida nos respectivos instrumentos. Assim, embora as justificativas apresentadas pelo Inep possam trazer elementos que mitiguem os riscos apontados, as análises e conclusões permanecem válidas
Outra constatação feita em relação aos instrumentos de avaliação diz respeito à inexistência de indicadores relacionados ao número de alunos por professor/tutor. 
O art. 25 da LDB dispõe que "será objetivo permanente das autoridades responsáveis alcançar relação adequada entre o número de alunos e o professor, a carga horária e as condições materiais do estabelecimento". Conquanto este dispositivo esteja no capítulo relacionado à educação básica, seu princípio pode ser aplicado analogamente ao ensino superior. Especialmente em relação ao EaD, esse fator mostra-se crítico, tendo em vista a existência da figura do professor conteudista e a possibilidade de existir uma relação de, por exemplo, mais de mil alunos por professor/tutor.  
Do exposto, verifica-se assim que, nos instrumentos de avaliação in loco utilizados nos atos de autorização, reconhecimento e renovação de reconhecimento de cursos, embora haja indicadores específicos para a modalidade EaD, estes indicadores mostram-se aparentemente insuficientes para retratar a realidade da modalidade.
Quanto à insuficiência dos indicadores específicos para analisar a modalidade EaD, o Inep consignou que compreende a preocupação indicada, mas destacou que a construção dos instrumentos historicamente é realizada com a contribuição de atores fundamentais como: Conaes, CNE, Seres/MEC, associações de IES e comunidade acadêmica no geral, tendo sido, no momento da elaboração dos instrumentos vigentes, do entendimento de todos esses stakeholders que os critérios de análise definidos eram suficientes para avaliar a modalidade em questão, bem como foram satisfeitas as exigências legais vigentes à época.
Embora o rito legal tenha sido seguido, bem como tenha havido participação dos diversos stakeholders, em reuniões com especialistas da Associação Brasileira de Educação a Distância (Abed) e do Sindicato das Entidades Mantenedoras de Estabelecimentos de Ensino Superior no Estado de São Paulo (Semesp) , foi exposta preocupação em relação à ausência de indicadores específicos para o EaD, em especial, a ausência de indicador relativo ao número de alunos por professor/tutor. Assim, entende-se haver espaço para melhorias, a despeito da legalidade do processo e da participação dos diversos atores na sua construção.
Cabe registrar que os apontamentos relativos à avaliação in loco apresentam como causas potenciais a falta de mobilização dos atores envolvidos (MEC/Inep) e a falta de capacidade operacional no sentido de aumentar a precisão no processo de avaliação.
De acordo com o Inep, os atuais instrumentos de avaliação externa in loco foram elaborados pelo instituto a partir da criação de comitê gestor (com participação do Inep, da Sesu/MEC, da Seres/MEC, da Coordenação de Aperfeiçoamento de Pessoal de Nível Superior - Capes, do CNE e da Conaes) e de comissão consultiva (com integrantes da  Associação Brasileira das Universidades Comunitárias - Abruc, do Fórum das Entidades Representativas do Ensino Superior Particular - Fórum, da Associação Brasileira de Educação a Distância - Abed, do Fórum Nacional de Pró-reitores das Universidades Estaduais e Municipais - ForGRAD, da Associação Brasileira dos Reitores das Universidades Estaduais e Municipais - Abruem, e, da Associação Nacional dos Dirigentes das Instituições Federais de Ensino Superior - Andifes) . 
Conquanto o Inep tenha informado acerca da participação de diversos órgãos e entidades na construção dos instrumentos de avaliação in loco, tenha disponibilizado links de acesso a estes instrumentos e apresentado indicadores específicos do EaD, bem como explicações relativas à forma de atribuição dos conceitos, não foram apresentados os fundamentos e as justificativas quanto à concepção dos indicadores, pesos e critérios desses instrumentos de avaliação.
Ante o exposto, cabe propor recomendar ao Inep para, com fundamento no art. 206, VII, da Constituição Federal, no art. 1º, parágrafo primeiro, da Lei 10.861/2004,  no inciso IX, art. 3º, da Lei 9.394/1996 (LDB) e inciso IV, art. 2º, da Lei 13.005/2014, que, em relação aos instrumentos de avaliação in loco, realize estudos, por modalidade de ensino, para reavaliar e fundamentar: os instrumentos de avaliação utilizados; os pesos atribuídos às dimensões avaliadas e aos indicadores dentro de cada dimensão, relacionando-os aos seus potenciais de contribuição para os processos formativos; bem como a definição dos critérios utilizados e a razoabilidade de sua verificação pelos avaliadores.
Com relação a esta proposta de recomendação, em sede de comentários ao relatório preliminar, o Inep informou (Apêndice E) que tais estudos foram realizados ao longo de 2020, 2021 e 2022 e que atualmente os instrumentos de avaliação estão em revisão com previsão de publicação em 2023. Além disso, informou que se encontra em andamento um estudo cuja finalidade é avaliar estratégias para a definição dos pesos para as dimensões dos instrumentos de avaliação, bem como avaliar a viabilidade e razoabilidade, do ponto de vista teórico-conceitual, do uso de análises empíricas para a definição dos pesos dos indicadores.
Cabe destacar que a revisão dos instrumentos de avaliação está sendo conduzida com participação da comunidade acadêmica e de demais atores do processo. A proposta inicial foi apresentada para Conaes, Seres/MEC, CNE e associações representativas das IES, onde todos puderam analisar o documento e propor melhorias, as quais estão sendo majoritariamente incorporadas pela equipe técnica do Inep.
A entidade ainda informou que, com esse trabalho, pretende produzir instrumentos avaliativos mais modernos, mais intuitivos para a aplicação pelos avaliadores, adequados à realidade do ensino superior brasileiro e com a menor subjetividade possível, além da definição, para alguns indicadores, de padrões mais elevados, buscando induzir a melhoria da qualidade do ensino superior. A proposta prevê também a separação dos atos de reconhecimento e renovação de reconhecimento de cursos em instrumentos separados.
5.2 O processo de regulação tem capturado o processo de avaliação, resultando em prejuízo às suas finalidades
De acordo com o art 1º, caput e § 1º, da Lei 10.861/2004, o Sinaes, instituído com o objetivo de assegurar processo nacional de avaliação das instituições de educação superior, dos cursos de graduação e do desempenho acadêmico de seus estudantes, tem como finalidades:
 (...) a melhoria da qualidade da educação superior, a orientação da expansão da sua oferta, o aumento permanente da sua eficácia institucional e efetividade acadêmica e social e, especialmente, a promoção do aprofundamento dos compromissos e responsabilidades sociais das instituições de educação superior, por meio da valorização de sua missão pública, da promoção dos valores democráticos, do respeito à diferença e à diversidade, da afirmação da autonomia e da identidade institucional.
A regulação, por sua vez, conforme disposto no parágrafo primeiro, art. 1º, do Decreto 9.235/2017, tem como finalidades promover a igualdade de condições de acesso ao ensino superior, garantir o padrão de qualidade das instituições e dos cursos, e estimular o pluralismo de ideias e de concepções pedagógicas e a coexistência de instituições públicas e privadas de ensino.
Conforme se observa nos comandos acima, a regulação e a avaliação possuem objetivos distintos e complementares, embora ambas tenham como um de seus pressupostos básicos a garantia do padrão de qualidade e a expansão da educação superior. 
A partir dos exames de auditoria, constatou-se que o processo avaliação do ensino superior tem sido definida, em grande medida, em função da regulação. Isto significa que tem ocorrido uma captura da avaliação pela regulação.
Diversos dos problemas constatados na auditoria anterior e na atual dizem respeito ou têm forte conexão com esse relacionamento disfuncional entre regulação e avaliação. Como principais exemplos já apontados na auditoria anterior, têm-se os procedimentos de padronização estatística para atribuição dos conceitos relacionados à avaliação da educação superior, como parte da construção metodológica da avaliação para atender a regulação, e a definição pela Seres/MEC (regulação) das entidades que serão objeto de visita in loco (avaliação) , entre outros elementos.
De acordo com o previsto no parágrafo único, art. 2º, da Lei do Sinaes, os resultados da avaliação das instituições, dos cursos e do desempenho dos estudantes constituirão referencial básico dos processos de regulação e supervisão da educação superior. No entanto, a utilização da avaliação como referencial dos processos de regulação não significa que a primeira tem como finalidade o atendimento desta última, mas que, a partir de seus resultados, sejam definidos pelo MEC os processos de regulação e supervisão.  
O que se observa é que a avaliação tem sido definida em função da regulação, levando-se em consideração a capacidade operacional do MEC e do Inep. Isso faz com que os procedimentos e as métricas utilizados na avaliação tenham como referência não suas finalidades definidas em lei, mas a capacidade das instituições responsáveis para o exercício dessas funções. 
De igual modo, conforme o próprio Inep entende que sua atuação fica comprometida em termos de concepção, planejamento, coordenação e execução das ações correspondentes à política pública de avaliação da educação superior, destoando das finalidades previstas para a avaliação (peça 54, p. 9) , conforme excerto a seguir:
Em uma análise da situação atual, vemos que a avaliação realizada pelo Inep possui caráter quase exclusivo de possibilitar ao MEC exercer suas funções de regulação e supervisão da educação superior, no âmbito do sistema federal de ensino. Assim, o parágrafo único do artigo 2º da Lei do Sinaes passou a ter um caráter de supremacia sobre suas próprias finalidades. Estando a concepção, o planejamento e a coordenação do processo avaliativo sob cura do Inep, haveria, por exemplo, um planejamento anual, que conteria as áreas a serem avaliadas, a distinção por atos autorizativos, a aplicação de priorização, o controle sobre a integridade dos processos, cronogramas bem definidos e divulgados à comunidade acadêmica e a transparência das etapas da avaliação. Com a prática atual, o Inep é submetido aos procedimentos da Seres, que decide quais processos encaminhar para que seja realizada a visita, sem organização temporal ou previsão de distinção de atos, fazendo com que o Inep permaneça em uma situação de constante inadimplência perante a sociedade, dada a concreta impossibilidade de se planejar para a realização da etapa avaliativa. 
Uma das possíveis causas dessa captura da avaliação pela regulação é que o modelo de regulação, supervisão e avaliação foi pensado para outra realidade, em 2004, quando o número de matrículas, cursos e instituições era muito pequeno em relação ao atual, o que aproximava o exercício das competências legais da capacidade operacional das instituições envolvidas. Outras causas são a confusão das finalidades de cada processo e a falta de definição das políticas públicas de regulação, avaliação e supervisão do MEC e Inep. 
Por fim, reitera-se que, de modo mais amplo, a ausência de uma política pública de educação superior abrangente, com definição clara dos problemas a serem tratados e dos objetivos a serem atingidos, bem como a ausência de definição clara, tanto nas leis quanto nos instrumentos infralegais, dos objetivos mais específicos que se almejam com as políticas regulatórias, avaliativas e de supervisão também são elencados como causas da presente constatação.
Todo esse processo de captura da avaliação pela regulação tem como efeito o comprometimento de todo o sistema de avaliação da educação superior, bem como o prejuízo aos seus objetivos, descaracterizando inclusive a regulação, tornando o processo mais cartorial do que direcionado aos objetivos da regulação. Já a avaliação, que tem servido à regulação e tem sido definida em função desta, também perde sua finalidade.
Essas constatações deixam evidente a necessidade de se repensar as bases desses processos e de se segregar o processo avaliativo do processo regulatório. O processo avaliativo deve ter autonomia suficiente para atingir os objetivos com ele pretendidos. De igual modo, o processo regulatório, embora se utilize dos resultados das avaliações, dele se difere e tem finalidades distintas a serem atingidas, mesmo que algumas finalidades sejam comuns aos dois processos. De todo modo, ambos os processos devem ter sua autonomia, o que não exclui mecanismos de coordenação entre o MEC e o Inep para o melhor atingimento das finalidades pretendidas.
Cumpre registrar que para este achado, deixa-se de formular proposta de encaminhamento, considerando que a proposta consignada no achado 3.1, visando à construção de plano de ação para elaboração da política nacional de educação superior se mostra suficiente para tratar as falhas ora apontadas.
5.3 O modelo regulatório e avaliativo atual não prevê um aproveitamento adequado dos resultados da avaliação interna
A Lei 10.861/2004 (Lei do Sinaes) estabelece no inciso I, do art. 2º que o Sinaes deve assegurar a avaliação interna das instituições, "contemplando a análise global e integrada das dimensões, estruturas, relações, compromisso social, atividades, finalidades e responsabilidades sociais" das IES e de seus cursos.  O parágrafo único do mesmo artigo estabelece que o resultado da avaliação, incluindo a avaliação interna, deve constituir referencial básico dos processos de regulação e supervisão.  
Apesar do mandamento legal, a avaliação interna não está regulamentada de modo a permitir o cumprimento dos objetivos previstos na legislação, conforme será analisado na sequência. 
O art. 11 da Lei 10.861/2004 normatiza que a avaliação interna da instituição será de responsabilidade de Comissões Próprias de Avaliação - CPA, instituídas por cada IES, pública ou privada. Cabem às CPAs a sistematização e a prestação de informações ao Inep. O dispositivo ainda estabelece diretrizes para a constituição e atuação das comissões, de modo a garantir a participação dos diferentes segmentos da comunidade universitária e da sociedade civil e autonomia. 
De maneira resumida, a Lei do Sinaes define que a avaliação interna: a) constitui parte indissociável do processo avaliativo geral; b) abrange a instituição como um todo, inclusive seus cursos; c) deve estar inserida no referencial básico que fundamenta a regulação; e d) será feita por comissões próprias de avaliação criadas no âmbito das IES, mas respeitando as diretrizes estabelecidas nos incisos I e II do art. 11 dessa lei. 
O Decreto 9.235/2017 regulamenta a Lei 10.861/2014, no que diz respeito à avaliação, e a LDB, no que diz respeito à regulação. Os capítulos I a III do decreto tratam da regulação, e o IV trata especificamente da avaliação.  
A despeito de ser citada no inciso I do art. 80 do Decreto 9.235/2017, a avaliação interna não aparece em nenhum outro dispositivo do decreto, apesar de o normativo regulamentar com razoável nível de detalhe a avaliação externa e a avaliação do desempenho dos estudantes.  
Nesse sentido, observa-se que os processos associados aos atos regulatórios detalhados nos capítulos I a III do referido decreto não fazem nenhuma referência à avaliação interna como insumo dos processos decisórios. Inclusive, quando se definem as competências do Inep, no art. 7º, não se faz nenhuma menção explícita à avaliação interna, embora se faça em relação aos outros processos avaliativos. Contudo, a alínea "a", do inciso I do art. 7º, determina que compete ao Inep conceber, planejar, coordenar e operacionalizar as ações destinadas à avaliação em geral, o que implicaria também a avaliação interna.   
De fato, a competência para a avaliação interna é das CPAs, contudo, sendo este tipo de avaliação componente indissociável do processo mais amplo da avaliação e base para regulação, mostra-se relevante que essas avaliações sejam suficientemente regulamentadas e auditáveis, a fim de se garantir a sua qualidade e, portanto, o atendimento das finalidades previstas no Sinaes.  
O Art. 8º do Decreto 9.235/2017 estabelece como competência da Comissão Nacional de Avaliação da Educação Superior (Conaes) a proposição e avaliação de dinâmicas, procedimentos e mecanismos de avaliação. 
Nesse sentido, a Nota Técnica INEP/DAES/Conaes 065/2014 diz respeito ao processo de autoavaliação institucional, sendo o único documento que trata de maneira específica da avaliação interna, entendida como autoavaliação. Segundo a nota, o resultado da autoavaliação deve ser consolidado no Relatório de Autoavaliação Institucional. A nota então apresenta um roteiro para a elaboração do relatório e define prazos para a inserção destes no e-MEC. 
Por fim, a Portaria Inep 840/2018, no seu artigo 35, faz menção ao relatório de autoavaliação institucional, estabelecendo prazo para sua inserção no e-MEC e determinando que esse documento será mantido no sistema.   
Em resposta a questionamentos relativos ao papel da autoavaliação nos processos de avaliação de cursos e de IES, o Inep fez referência ao art. 35 da Portaria 840/2018 e à Nota técnica da Conaes mencionados anteriormente. Também foram citados os instrumentos de avaliação externa in loco, nos quais diferentes indicadores abordam objetos previstos nos relatórios de autoavaliação. Sobre esse ponto cabe uma análise específica (peça 22) .  
De fato, o instrumento de avaliação institucional externa (Iaie) possui um conjunto de indicadores que fazem referência à avaliação interna. Além disso, os avaliadores são instruídos a analisar o relatório de autoavaliação para preencherem o formulário eletrônico do instrumento. O instrumento prevê, ainda, que a atribuição de conceito para cada indicador seja justificada de forma contextualizada, abrangente e coerente. 
Não obstante, em exame ao Iaie de 2015, observa-se que entre os critérios avaliados, incluem-se:  
a) projeto/processo de autoavaliação institucional (indicador 1.2) ; 
b) autoavaliação institucional: participação da comunidade acadêmica (indicador 1.3) ; 
c) autoavaliação institucional e avaliações externas: análise e divulgação dos resultados (indicador 1.4) ; 
d) elaboração do relatório de autoavaliação (indicador 1.5) ; e 
e) infraestrutura para CPA (indicador 5.6) .   
A análise desses indicadores revela a ausência de definições claras acerca dos conceitos a serem atribuídos a cada critério, tornando subjetiva a avaliação. Ademais, apenas o indicador 1.5 faz referência à qualidade do relatório de avaliação interna produzido pela CPA, e mesmo assim, os critérios fornecidos mais uma vez não são claros, apresentando alto grau de subjetividade.   
Em relação aos instrumentos de avaliação de cursos de graduação (IACG) , apenas um indicador faz referência à avaliação interna. O indicador 1.13 examina a utilização desses processos como subsídio para a gestão dos cursos. Além disso, cabe registrar que não há indicador que trate da avaliação de cursos pelas CPAs, uma das funções da avaliação interna previstas na Lei do Sinaes.  
Desse modo, embora os instrumentos façam referência à avaliação interna, não apresentam meios suficientes para atestar a qualidade e a veracidade do relatório de avaliação interna e nem o papel dessa avaliação na qualidade dos cursos e da instituição. Ou seja, são insuficientes para garantir que a avaliação interna contribua com as finalidades previstas na lei.  
Questionado acerca do tratamento dado a denúncias relativas às CPAs, assim como do monitoramento do funcionamento dessas comissões, o Inep respondeu que não se trata de competências suas, mas sim da Seres/MEC. No entanto, conforme determina a alínea "a", do inciso I do art. 7º do Decreto 9.235/2017, compete ao Inep conceber, planejar, coordenar e operacionalizar as ações destinadas à avaliação de IES, e seus cursos. Como se observa, o normativo se refere à avaliação, e não apenas à avaliação externa.  
Outro aspecto a ser considerado diz respeito às finalidades da avaliação, definidas no §1º do art. 1º da Lei do Sinaes.  Segundo esse dispositivo, o Sinaes tem por finalidade: 
 (...) a melhoria da qualidade da educação superior, a orientação da expansão da sua oferta, o aumento permanente da sua eficácia institucional e efetividade acadêmica e social e, especialmente, a promoção do aprofundamento dos compromissos e responsabilidades sociais das instituições de educação superior, por meio da valorização de sua missão pública, da promoção dos valores democráticos, do respeito à diferença e à diversidade, da afirmação da autonomia e da identidade institucional.  
O alcance desses objetivos pressupõe uma avaliação qualitativa e constante, tanto da IES, dos seus cursos e até mesmo do meio no qual está inserida. Os instrumentos e procedimentos que compõem o modelo atual não favorecem que a avaliação cumpra essas finalidades, conforme analisado neste capítulo.    
Destaca-se que a avaliação externa in loco também apresenta limitações, ainda que possua uma metodologia mais qualitativa e abrangente. Primeiro, porque os instrumentos mostram-se limitados, como foi visto neste capítulo; segundo, porque o tempo disponível para a avaliação é pequeno, consistindo em apenas alguns dias entre procedimentos preparatórios e relatório; terceiro, porque a magnitude do universo de cursos e instituições é um impeditivo em termos operacionais, o que implica na adoção de medidas que limitam a quantidade de IES e cursos avaliados com esse instrumento, restringindo o alcance dessas avaliações.   
Nesse contexto, a avaliação interna é elemento necessário, dada a sua natureza. Mas, para que ela produza o resultado esperado, é necessário que seja concebida, planejada, coordenada, operacionalizada e avaliada, conforme prevê o Decreto 9.235/2017. Isso implica no desenvolvimento de instrumentos específicos, de meios que garantam o funcionamento das CPAs de acordo com as diretrizes previstas na Lei, e um sistema de monitoramento e avaliação.   
A análise do modelo atual mostra que os normativos infralegais são omissos com relação a esses aspectos. A regulamentação se restringe a uma estrutura de relatório, especificando em linhas gerais o que o relatório de avaliação interna deve conter.  
Como consequência, um dos eixos avaliativos da educação superior prevista no Sinaes fica restrita a entrega dos relatórios da CPA, sem que sejam asseguradas a sua qualidade e o seu impacto no desenvolvimento das IES e cursos, uma vez que não são avaliados e nem monitorados. Além disso, o Sinaes como um todo passa a depender apenas da avaliação externa, impossível de ser universalizada, de indicadores, com os problemas apontados nesse capítulo, e do Enade, também com as limitações apontadas.
Cabe ressaltar que o Inep, nos comentários ao relatório prévio (Apêndice E) informa que já está em andamento um conjunto de ações com o objetivo de incorporar os resultados das avaliações internas das IES no processo avaliativo.  
Assim, considerando as finalidades do Sinaes, as limitações dos outros instrumentos avaliativos conforme analisados neste capítulo, e, ainda, a imposição legal da avaliação institucional e suas diretrizes, previstas nos artigos 2o, 3o e 4o da Lei 10.861/2006, e a competência atribuída pelo art. 7o do Decreto 9.235/2017 ao Inep, propõe-se determinar ao Inep que elabore plano de ação contendo modelo de coordenação, monitoramento e avaliação do funcionamento das CPAs e dos resultados por elas produzidos em avaliações internas, assim como prazos, etapas, responsáveis, objetivos, ações, resultados esperados e forma de avaliação da implementação desse plano de ação.   
Quanto a essa proposição de plano de ação, entende-se que se enquadra na excepcionalidade prevista no § 3º, art. 7º, da Resolução-TCU 315/2020, por se tratar de medidas que envolvem estudos prévios, desenvolvimento e teste de instrumentos e mecanismos que possibilitem o reposicionamento da avaliação interna no processo avaliativo geral, sendo ainda necessária análise e aprovação dos procedimentos, instrumentos, e metodologias pelo Ministro de Estado da Educação, pelo CNE e pela Conaes. 
6. 	Transparência dos processos de regulação e avaliação
Este capítulo trata da Questão 4 de auditoria, relativa ao grau de transparência dos processos de regulação, de supervisão e de avaliação dos cursos superiores de graduação na modalidade de EaD e das IES que ofertam tais cursos, de responsabilidade da Seres/MEC e do Inep, e sua adequação às exigências legais.
Conclui-se que as informações disponíveis à sociedade no sistema e-MEC e nos sítios do MEC e do Inep não atendem as exigências de publicidade e transparência da legislação atual, em particular aquelas apresentadas na Lei de Acesso à Informação (LAI) . Destacam-se, em relação à baixa transparência, os processos de supervisão e os produtos e resultados das avaliações externas in loco.
Os processos de supervisão são processos administrativos para apuração de deficiências ou irregularidades na IES ou nos cursos ofertados. Segundo o art. 65 do Decreto 9.235/2017, cabe ao MEC, de ofício ou por meio de representação, dar início aos mesmos. As informações contidas nesses processos são de interesse da comunidade acadêmica relativa a cada IES, mas também à sociedade, uma vez que permite um maior controle social da qualidade das IES e tomadas de decisão com mais informações. 
Ademais, as avaliações externas in loco realizadas pelo Inep constituem elemento fundamental do Sinaes, e contêm informações de interesse público amplo. 
Para fins das análises apresentadas, foram examinadas as informações disponíveis atualmente no e-MEC, assim como os resultados das avaliações externas in loco previstas na Lei 10.861/2004 (Lei do Sinaes) e no Decreto 9.235/2017.
6.1 Transparência insuficiente no âmbito do MEC em relação aos processos de supervisão 
Os processos de supervisão avaliam não apenas irregularidades, mas também a insuficiência do desempenho das IES e dos seus cursos. Sendo assim, as informações neles contidas são de interesse público geral, e, em especial, da comunidade acadêmica da IES sob supervisão, incluindo seu corpo discente e docente. Apesar disso e do disposto na LAI, verificou-se que essas informações não estão disponíveis à sociedade.
Uma das principais disfunções entre a IES/mantenedora e a comunidade é exatamente a distribuição desigual de informação. Políticas regulatórias possuem, entre outras atribuições, o intuito de combater as deficiências de mercado, sendo a assincronia de informação uma das principais. Um dos objetivos da Política Nacional de Relações de Consumo, expresso no art. 4º da Lei 8.078/1990 é a transparência e harmonia das relações de consumo, reconhecendo a vulnerabilidade do consumidor no mercado. O art. 6º, inciso III, da referida lei, estabelece como direito básico do consumidor, no caso os discentes e suas famílias, o acesso à informação adequada e clara sobre os serviços, incluindo a qualidade e os riscos associados.
Nesse contexto, no âmbito dos processos de recredenciamento, reconhecimento e renovação de reconhecimento de cursos, o art. 46 da LDB e os arts. 53 a 56 do Decreto 9.235/2017 preveem a celebração de protocolos de compromisso, nos casos de desempenho deficiente das IES ou dos cursos nos processos regulares de avaliação, diante da obtenção de conceitos insatisfatórios no conjunto ou em cada uma das dimensões do relatório de avaliação externa in loco realizada pelo Inep.
Segundo o art. 54 do mesmo decreto, cabe à IES apresentar à Seres/MEC o protocolo de compromisso contendo os encaminhamentos, os processos e as ações a serem adotados, com vistas à superação das fragilidades detectadas, e a indicação expressa de metas a serem cumpridas. Também deve ser criada no âmbito da IES uma comissão para o acompanhamento do protocolo.
Os protocolos de compromisso contêm informações importantes para a comunidade acadêmica, incluindo o corpo docente, discente e técnico, e para a sociedade em geral. A publicização dessas informações é útil não apenas para contribuir para o controle social das IES, e para um maior engajamento dessa comunidade na busca por soluções, mas também para subsidiar a tomada de decisão no que diz respeito ao relacionamento com a IES. 
Ao acessar o e-MEC utilizando-se um perfil público, constatou-se que não estão disponíveis as informações relativas aos termos de compromisso e/ou processos de supervisão. Com a utilização desse perfil, é possível verificar apenas se a instituição pesquisada está em processo de supervisão, contudo, nenhuma outra informação mais detalhada está disponível. Não há informações sobre o protocolo de compromisso assumido ou quais as razões para o processo de supervisão, em afronta ao § 1º do art. 10 da Lei 10.861/2004 que estabelece que os protocolos de compromisso firmados entre as IES e o MEC serão públicos e estarão disponíveis a todos os interessados.
Das consultas realizadas, constam ainda referências a despachos revogando medidas cautelares, mas nenhuma informação sobre as medidas ou as razões da revogação estão disponíveis. Em um dos exemplos consultados, consta a referência a um termo de saneamento, firmado em 2013, mas nenhuma informação sobre o assunto tratado no termo, as medidas saneadoras e o cumprimento ou não dessas medidas.
Cumpre registrar que o art. 102 do Decreto 9.235/2017 classifica como reservadas as informações processuais relativas às mantenedoras e às IES privadas e seus cursos apresentadas ao Ministério da Educação, nos termos da Lei 12.527/2011 (LAI) e do Decreto 7.724/2012. Isso significa que é de cinco anos o prazo máximo de restrição de acesso a essas informações, conforme inciso III, § 1º, do art. 24 da LAI, para aquelas informações passíveis de classificação, considerando o disposto nos incisos do art. 23 da referida lei, que incluem, por exemplo, casos de prejuízo ou risco a projetos de pesquisa e desenvolvimento científico e tecnológico (inciso VI) ou de possível comprometimento de atividades de fiscalização em andamento (inciso VIII) .  
Observa-se que, considerando sua natureza, as informações contidas nos protocolos de compromisso (critérios para instauração, incluindo indicadores de qualidade e condições mínimas das IES, assim como encaminhamentos, processos, metas, prazos) a priori não se enquadrariam no rol elencado pelo art. 23 da LAI.
No caso de representação, conforme o art. 66 do Decreto 9.235/2017, é necessária a qualificação do representante. Mesmo assim, seria possível manter essa informação sob sigilo para resguardar o representante, sem comprometer a transparência das demais informações. O mesmo pode ser dito caso a representação e os resultados das possíveis apurações tragam conteúdo que viole o previsto no art. 31 da Lei 12.527/2011 e na Lei Geral de Proteção de Dados - LGPD (Lei 13.709/2018 e alterações) , que abordam o tratamento das informações pessoais.
Desse modo, para que uma informação seja considerada reservada deverá ser realizada avaliação, no caso concreto, da aderência às hipóteses previstas de classificação da informação no art. 23 da LAI. Como se observa, os processos de supervisão, sobretudo aqueles oriundos da constatação de deficiências nos processos regulares de avaliação, não se enquadram nos casos previstos no referido artigo. 
Importa aqui elucidar o inciso VIII do art. 23. O inciso trata de informações relativas a atividades de fiscalização. No entanto, o dispositivo faz referência apenas às fiscalizações relacionadas à prevenção ou repressão de infrações, o que não é o caso da maioria dos processos de supervisão. Além disso, mesmo no caso de processos de supervisão que visem à prevenção e repressão de infrações, apenas as informações que possam comprometer a atividade podem ser classificadas nos termos da LAI. De qualquer forma, não poderia ser uma classificação sem prévia análise e geral, que seria contrária à própria lei.
Reitera-se que esses processos tratam de informações relativas às avaliações, às propostas das IES para corrigir deficiências encontradas e ao monitoramento e à reavaliação da situação que ensejou o processo, isto é, informações de patente interesse público. A própria Lei 12.527/2011, no seu art. 3º, estabelece que os procedimentos por ela previstos devem ser executados em conformidade com os princípios da administração pública, tendo como diretrizes, entre outras, a observância da publicidade como preceito geral, e do sigilo como exceção, e, também, a divulgação de informações de interesse público, independentemente de solicitações.
Ademais, o § 1º do art. 10 da Lei 10.861/2004 estabelece que os protocolos de compromisso firmados entre as IES e o MEC serão públicos e estarão disponíveis a todos os interessados. 
Registra-se que o § 2º do art. 4º da Portaria Normativa-MEC nº 21/2017 estabelece que os processos de supervisão e as informações nele contidas possuem caráter restrito, no sentido de que o acesso a essas informações é restrito ao MEC e à IES envolvida. Pelo exposto, este dispositivo não encontra apoio legal e constitui um óbice à transparência desses processos. Nesse caso, cabe a à administração pública, em função do princípio da legalidade, atender ao disposto na legislação supracitada.
Cabe ainda destacar que os processos de supervisão não estão automatizados no sistema e-MEC, embora constituam processos eletrônicos específicos, dificultando sua gestão e impossibilitando a transparência do seu conteúdo. O § 1º do art 1º da Portaria Normativa-MEC 21/2017 estabelece que a tramitação dos processos de supervisão deverá ser feita exclusivamente no sistema e-MEC.
Apesar disso, em consulta ao sistema, em 27/7/2022, ou seja, passados quase cinco anos da edição da portaria, constatou-se que a tramitação dos processos de supervisão ainda não foi implementada no e-MEC, a despeito de o art. 31 da mesma portaria prever a adaptação progressiva do sistema. De acordo com o MEC, uma nova versão do e-MEC está em desenvolvimento e contemplará a supervisão.
Nesse contexto, propõe-se determinar ao MEC que implemente a tramitação dos processos de supervisão no e-MEC ou sistema equivalente, conforme o § 1º do art 1º da Portaria Normativa-MEC 21/2017, tornando disponíveis as informações contidas nesses processos e nos protocolos de compromisso, consoante o disposto no art. 3º, da Lei 12.527/2011, no § 1º, do art. 10º, da Lei 10.861/2004, e em respeito ao princípio da publicidade da administração pública (art. 37, caput, da CF/88) . 
Mais uma vez, registra-se que essa proposição foi submetida a comentários do gestor, nos termos do art. 14 da Resolução-TCU 315/2020. O encaminhamento do relatório preliminar ao MEC foi feito por meio do Ofício 47.951/2022-TCU/Seproc (peça 70) , de 9/9/2022, com ciência de resposta (peça 104) , na mesma data, não tendo sido apresentada pelo MEC qualquer manifestação.  
Como resultado da determinação proposta, espera-se aumentar a transparência dos processos de supervisão, e diminuir as assimetrias de informação entre alunos e suas famílias e as instituições de ensino superior, permitindo maior controle social dessas entidades.
6.2 Transparência insuficiente dos processos avaliativos de responsabilidade do Inep
A avaliação do ensino superior está prevista na CF/1988, na LDB e na Lei do Sinaes, como forma de garantir a qualidade do ensino. Segundo o inciso II, do art. 2º, da Lei 10.861/2004 deve ser assegurado o caráter público de todos os procedimentos, dados e resultados dos processos avaliativos. Tais processos correspondem à avaliação das instituições, dos cursos e do desempenho acadêmico das instituições, conforme descrito no capítulo anterior. Apesar disso, os resultados das avaliações não estão disponíveis para a sociedade.
Segundo o § 3º do art. 3º, o § 2º do art. 4º, e o § 8º do art. 5º, da Lei do Sinaes, o processo avaliativo, seja o institucional, o de curso, ou o de desempenho dos alunos, resulta em um conceito específico. Na regulamentação dessa lei, o art. 80 do Decreto 9.235/2017, define quatro processos de avaliação: a interna da IES, a externa in loco, a dos cursos de pós-graduação e a do desempenho acadêmico dos estudantes. 
A avaliação externa in loco institucional resulta em um Conceito Institucional (CI) que é a síntese de um conjunto de indicadores definidos pelo Inep e presente nos instrumentos de avaliação aplicados pelos avaliadores. No caso dos cursos, existe uma avaliação prévia, a partir de uma métrica que combina o resultado do Enade dos alunos do curso e dados relativos ao corpo docente, e que resulta resultando no Conceito Preliminar de Curso (CPC) . Há, ainda, a avaliação externa in loco dos cursos, que resulta no Conceito de Curso (CC) . O desempenho dos alunos é medido pelo Conceito Enade.  O decreto não atribui nenhum conceito à avaliação interna das IES. 
Em consulta ao sítio do Inep (https://www.gov.br/inep/pt-br) , constatou-se que estão disponíveis para acesso público apenas o CPC, o Conceito Enade, e um outro conceito denominado de Índice Geral de Cursos (IGC) , que é uma média ponderada do CPC de cada curso de graduação e das notas atribuídas pela Capes aos cursos de pós-graduação de cada IES. Não estavam disponíveis os Conceitos de Cursos (CC) nem os Conceitos Institucionais (CI) .   
Os Conceitos Institucionais e de Curso estão disponibilizados na visão pública do e-MEC. No entanto, a consulta apresenta apenas o resultado consolidado, não estando disponíveis os conceitos atribuídos a cada um dos indicadores que resultaram no CI ou CC. Essa limitação se mostra relevante, pois os conceitos gerais são obtidos a partir da sintetização de inúmeros indicadores. Assim, para fins de atender a legislação em vigor relativa à transparência dos resultados da avaliação, essa divulgação não se mostra suficiente, uma vez que o inciso II do art. 2º da Lei 10.861/2004 preconiza que deve ser assegurado o caráter público de todos os procedimentos, dados e resultados dos processos avaliativos.
Os relatórios de avaliação, contêm ainda, uma série de informações importantes e de interesse tanto da comunidade acadêmica da IES (docentes, discentes e técnicos) , como da sociedade em geral. Essas informações são parcialmente preenchidas pela própria IES visitada, e parcialmente obtidas pela comissão de especialistas responsável pela avaliação in loco, seja pela consulta às bases de informação, como o Censo e o e-MEC, seja por meio de solicitação específica ou também por observação direta e indireta durante a visita. Somam-se a isso as justificativas para cada um dos conceitos atribuídos para cada um dos indicadores previstos nos instrumentos de avaliação. 
De acordo com informações do próprio Inep, os relatórios que são produtos das avaliações in loco não estão disponíveis publicamente, em razão do disposto no art. 6º e art. 32º da LAI, "a" e "b" do inciso II do art. 11 da Lei 13.709/2018 (Lei Geral de Proteção de Dados Pessoais - LGPD) , e no art. 102 do Decreto 9.235/2017.
Contudo, a análise dos dispositivos em questão mostra que é possível compatibilizar esses dispositivos com o inciso II do art. 2º da Lei 10.861/2004, que estabelece a obrigatoriedade da publicidade de todos os procedimentos, dados e resultados dos processos avaliativos.
Por exemplo, a tecnologia disponível atualmente permite que as informações pessoais contidas nesses relatórios sejam preservadas por meio de "máscaras", ou tarjas. Ademais, o formulário eletrônico no qual o instrumento de avaliação é aplicado poderia adotar uma formatação que facilitasse a identificação de informações pessoais para que possam ser preservadas. Por fim, os membros das comissões técnicas poderiam receber treinamento para que evitassem informações que possam resultar na exposição de dados de pessoa específica fora dos lugares reservados para tanto. 
Em relação ao art. 102 do Decreto 9.235/2017, como registrado anteriormente, a classificação das informações como reservada deve se dar nos termos da LAI.    
Do exposto, propõe-se determinar ao Inep que passe a divulgar no e-MEC ou em seu sítio eletrônico, todos os conceitos para cada um dos indicadores que compõem os instrumentos de avaliação in loco, assim como apresente um plano de ação com o objetivo de implementar procedimentos e tecnologias que garantam a publicidade dos relatórios de supervisão, incluindo  as análises e justificativas fornecidas pela comissão de especialistas, as impugnações, quando houver, e o resultado com justificativas da análise da impugnação pela CTAA, em obediência ao disposto no inciso II do art. 2º da Lei 10.861/2004.
Espera-se como resultado da determinação proposta o aperfeiçoamento dos processos avaliativos, uma vez que o aumento da publicidade acarretará uma maior participação da sociedade e da comunidade acadêmica intrínseca a cada IES, bem como o aumento da transparência da qualidade de cursos e instituições.
7. CONCLUSÃO 
A auditoria buscou avaliar o planejamento da política nacional de educação superior relacionada aos cursos superiores de graduação na modalidade a distância, bem como os processos de regulação, supervisão e avaliação a eles relacionados. A partir desse objetivo, foram formuladas quatro questões de auditoria.
A primeira questão tratou da existência de política pública específica, formalizada, com objetivos e meios para fazer frente aos desafios atuais do ensino superior, em especial aqueles decorrentes da modalidade EaD. Constatou-se que não há uma política nacional de educação superior que atenda às normas constitucionais/legais da matéria ou que trate dos problemas e das necessidades a serem supridas por meio da educação superior. Observou-se que alguns dos elementos que deveriam fazer parte dessa política existem e estão em andamento. No entanto, estes não estão estruturados em um modelo lógico de política pública.
Nesse sentido, foram propostos encaminhamentos visando a induzir a definição de uma política nacional de educação superior com os requisitos necessários que qualquer política pública deve atender, e com isso permitir que os objetivos do ensino superior previstos na CF/1988, na LDO e no PNE sejam alcançados.
A segunda questão buscou avaliar a eficiência do atual modelo regulatório e da atuação do MEC nos processos decorrentes desse modelo. Constatou-se que o modelo resulta em processos de baixa eficiência, não só do ponto de vista da razoabilidade dos prazos, como também da qualidade dos insumos do processo decisório em função do acúmulo de processos. Observou-se também que as ações e tentativas de aperfeiçoamento do modelo regulatório por parte do MEC com vistas à racionalização dos fluxos operacionais relacionados aos processos regulatórios, não têm sido suficientes para garantir prazos razoáveis em processos críticos de regulação. 
Essas ações, implementadas com avaliações prévias e posteriores adequadas, poderiam, de outro modo, contribuir para que a regulação e a avaliação cumpram um de seus objetivos principais, que é induzir a qualidade do ensino superior. Assim, foram propostas medidas para o aperfeiçoamento do modelo regulatório atual, tanto em termos de eficiência, garantindo prazos razoáveis para os processos regulatórios, como em termos de efetividade no atingimento dos seus objetivos, e, por consequência, no aumento da qualidade do ensino superior. 
Em seguida, na terceira questão, foi analisada a adequabilidade dos critérios utilizados na avaliação dos cursos superiores de graduação na modalidade a distância, por meio da análise dos componentes do Conceito Preliminar de Curso (CPC) e dos instrumentos de avaliação in loco. Avaliou-se ainda o papel da autoavaliação institucional. 
Constatou-se que os critérios e procedimentos atualmente instituídos para a avaliação dos cursos superiores de graduação, em especial na modalidade a distância, não são capazes de refletir a qualidade da formação dos estudantes, não contribuindo, assim, para que se atinjam os objetivos constitucionais/legais para a avaliação do ensino superior, nem para que se aumente a efetividade dessa política pública, em especial no que diz respeito à melhoria da qualidade do ensino superior e à orientação da expansão da oferta. 
Em relação ao CPC observa-se que não há indicadores específicos para a modalidade a distância. Em relação a avaliação in loco, identificou-se que os instrumentos utilizados apresentam indicadores insuficientes para a modalidade EaD. Também se constatou que a avaliação tem sido definida em função da regulação, com risco de comprometer o atingimento de seus objetivos. Por fim, ficou evidenciado que a avaliação interna não tem recebido a atenção prevista em lei, tanto nos normativos infralegais, quanto nos instrumentos e indicadores atualmente utilizados pelo Inep.
Foram propostas medidas que propiciem o aperfeiçoamento do modelo avaliativo atual, seus métodos, indicadores e instrumentos. Espera-se com essas medidas que a avaliação forneça uma visão mais objetiva da qualidade dos cursos, contribuindo assim para sua melhoria.
Por fim, na quarta questão, buscou-se avaliar a transparência dos processos de regulação, supervisão e avaliação. A auditoria constatou que os processos de supervisão, de responsabilidade da Seres/MEC, e os resultados das avaliações externas in loco, de responsabilidade do Inep, são aqueles com menor grau de transparência. Nesse sentido, foram propostas recomendações visando o aumento da transparência nesses processos. Espera-se com essas medidas contribuir para um controle social mais efetivo. 
O relatório preliminar, contemplando todos os achados descritos e respectivas propostas de encaminhamento, foi submetido a comentários do MEC (peça 70) e do Inep (peça 69) , nos termos do art. 14 da Resolução-TCU 315/2020, para avaliações e comentários, tanto no que se refere a prazos quanto ao mérito das proposições. Registra-se que não foram encaminhados comentários pelo MEC, e que as manifestações do Inep constam do Apêndice E deste relatório. 
8.	Proposta de encaminhamento
Ante o exposto, submete-se o presente relato¿rio a¿ considerac¿a¿o superior, para posterior encaminhamento ao gabinete do Exmo. Sr. Ministro-Relator Walton Alencar Rodrigues, propondo: 
a)	Determinar ao MEC, com fundamento no art. 4º da Resolução-TCU 315/2020, que, em 180 dias:
a.1) apresente a este tribunal plano de ação para elaboração da política nacional de educação superior, no sentido de dar cumprimento ao previsto no art. 20 do Decreto 10.195/2019, em especial em relação aos incisos I a V, VII, XV, XVII e XXI, promovendo a coordenação entre as suas Secretarias 	que possuem atribuições em relação ao ensino superior (Setec/MEC - art. 16, e Seres/MEC - art. 24) , contendo prazos, etapas, responsáveis, objetivos, ações, resultados esperados e forma de avaliação da implementação desse plano de ação; e
a.2) implemente a tramitação dos processos de supervisão no e-MEC ou sistema equivalente, em cumprimento ao § 1º do Art. 1º da Portaria Normativa-MEC 21/2017, tornando disponíveis as informações contidas nesses processos e nos protocolos de compromisso;
Recomendar ao MEC, com fundamento no art. 11 da Resolução-TCU 315/2020, que: 
b.1) implemente instrumentos de avaliação da política regulatória, conforme modelos definidos nos guias de avaliação de políticas públicas fornecidos pelo Comitê interministerial de Governança- CIG;
b.2) inclua, nos normativos infralegais, prazos determinados para análise e conclusão dos processos regulatórios; 
b.3) avalie o atual modelo regulatório, identificando os gargalos processuais, formas alternativas de implementação dos preceitos legais que garantam a tempestividade processual sem aumentar o risco de os objetivos da regulação serem comprometidos. Em especial, avalie o papel, os custos e a necessidade das avaliações externas in loco nos processos regulatórios como previstos atualmente no Decreto 9.235/2017 e portarias relativas;
b.4)		 elabore diagnóstico dos processos regulatórios não concluídos anteriores a 2020, e apresente proposta de prazos para eliminação do estoque; 
b.5) avalie o risco dos procedimentos realizados na sede considerando os objetivos da avaliação externa previstos na lei do Sinaes e no Decreto 9.235/2017, em especial no que diz respeito à verificação da adequação da infraestrutura às condições previstas nos PDIs e PPCs realizada na sede; e
b.6) apresente uma estimativa dos custos e benefícios da avaliação externa ser realizada no polo, comparando com a metodologia atual e outras metodologias disponíveis ou conhecidas, como, por exemplo, a visita in loco amostral;
c)	Determinar ao Inep, com fundamento no art. 4º da Resolução-TCU 315/2020, que, no prazo de 180 dias:
c.1) passe a divulgar no e-MEC e/ou em seu sítio eletrônico, todos os conceitos para cada um dos indicadores que compõem os instrumentos de avaliação in loco, em obediência ao disposto no inciso II do art. 2º da Lei 10.861/2004;
c.2) apresente um plano de ação com o objetivo de implementar procedimentos e tecnologias que garantam a publicidade dos relatórios de supervisão, incluindo as análises e justificativas fornecidas pela comissão de especialistas, as impugnações, quando houver, e o resultado com justificativas da análise da impugnação pela CTAA, em obediência ao disposto no inciso II do art. 2º da Lei 10.861/2004; e
c.2) elabore, plano de ação contendo modelo de coordenação, monitoramento e avaliação do funcionamento das CPAs e dos resultados por elas produzidos em avaliações internas, assim como prazos, etapas, responsáveis, objetivos, ações, resultados esperados e forma de avaliação da implementação desse plano de ação, em atendimento ao disposto na alínea "a", do inciso I do art. 7º do Decreto 9.235/2017; e
d) Recomendar ao Inep, com fundamento no art. 11 da Resolução-TCU 315/2020, que:
d.1) desenvolva estudo que fundamente a utilização ou não de componentes específicos para a modalidade a distância, de modo que os indicadores da avaliação da educação superior sejam adequados para retratar seu nível de qualidade; e
d.2) realize estudos, em relação aos instrumentos de avaliação in loco, por modalidade de ensino, para reavaliar e fundamentar: os instrumentos de avaliação utilizados; os pesos atribuídos às dimensões avaliadas e aos indicadores dentro de cada dimensão, relacionando-os aos seus potenciais de contribuição para os processos formativos; bem como a definição dos critérios utilizados e a razoabilidade de sua verificação pelos avaliadores;
e)	Encaminhar o acórdão que vier a ser proferido, acompanhado do voto e do relatório que o fundamentarem, ao Ministério da Educação, ao Instituto Nacional de Estudos e Pesquisas Educacionais Anísio Teixeira e às Comissões de Educação do Congresso Nacional; e
f)	Nos termos do art. 8º da Resolução-TCU 315, de 2020, fazer constar, na ata da sessão em que estes autos forem apreciados, comunicação do relator ao colegiado no sentido de monitorar as recomendações contidas nos itens 360, "b" e "d"."
A então Secretaria de Controle Externo da Educação, da Cultura e do Desporto, por meio do seu diretor, avaliou as respostas dos gestores do Ministério da Educação e emitiu o parecer técnico que transcrevo a seguir (peça 115) :
"Manifesto-me de acordo com a proposta formulada por ALMIR SERRA MARTINS MENEZES NETO, AUFC (doc 72.051.152-7) . 
Cumpre registrar que na data de hoje 30/9/2022, às 18h foram protocolados quatro expedientes relativos a comentários dos gestores do MEC:
Ofício 127/2022/TCU/AECI/GM/GM-MEC, de 30/9/2022 (peça 110) ;
 Ofício 74/2022/ADJUNTO/SE/SE-MEC, de 29/9/2022 (peça 111) ;
Ofício 676/2022/GAB/SERES/SERES-MEC, de 16/9/2022 (peça 112) ; e
Ofício 274/2022/CGPP/DIFES/SESU/SESU-MEC, de 20/9/2022 (peça 113) .
Os mesmos expedientes foram encaminhados por e-mail também na data de hoje, às 18:26.
De início ressalta-se que o relatório preliminar foi encaminhado ao MEC, para a apresentação de comentários, nos termos do art. 14 da Resolução-TCU 315/2020, por meio do Ofício 47.951/2022-TCU/Seproc (peça 70) , de 9/9/2022, com ciência de resposta (peça 104) , na mesma data. Não obstante, passados os cinco dias úteis concedidos como prazo, não foi apresentada pelo MEC qualquer manifestação.  
Desse modo, considerando não constam do Relatório de Auditoria qualquer registro dos comentários consignados nos expedientes ora em exame.
Conforme prescreve a Portaria-Segecex 9/2020, o encaminhamento para comentário dos gestores não representa abertura do contraditório e, portanto, o envio dos comentários não significa exercício de direito de defesa, o qual, se necessário, poderá ser exercido nas etapas processuais posteriores. Assim, a ausência de apresentação dos comentários no prazo fixado, não configura impeditivo para o andamento normal do processo, nem é considerada motivo de sanção.
Não obstante, passa-se à análise de mérito dos comentários encaminhados (peças 112 e 113) .
Ofício 676/2022/GAB/SERES/SERES-MEC, de 16/9/2022 (peça 112) 
Acerca das propostas de determinação e recomendação constantes do relatório preliminar, foi apresentada a seguinte manifestação:
II. DAS COMPETÊNCIAS DA SERES E DO SISTEMA E-MEC 
4. A Secretaria de Regulação e Supervisão da Educação Superior (Seres/MEC) é a unidade do MEC responsável pela regulação e supervisão de: IES públicas e privadas pertencentes ao Sistema Federal de Ensino; e cursos superiores de graduação do tipo bacharelado, licenciatura e tecnológico, e de pós-graduação lato sensu, na modalidade presencial ou a distância. Suas competências estão dispostas no art. 24 do Decreto e envolvem, entre outras atribuições: 
5. I - planejar e coordenar o processo de formulação de políticas para a regulação e a supervisão da educação superior, em consonância com as metas do PNE; 
6. II - autorizar, reconhecer e renovar o reconhecimento de cursos de graduação e sequenciais, presenciais e a distância; 
7. III - emitir parecer nos processos de credenciamento e recredenciamento de instituições de educação superior para as modalidades presencial e a distância; 
8. IV - supervisionar instituições de educação superior e cursos de graduação e sequenciais, presenciais e a distância, com vistas ao cumprimento da legislação educacional e à proposição de melhorias dos padrões de qualidade da educação superior, e aplicar-lhes eventuais penalidades 
9. previstas na legislação; (SIC) 
10. V - estabelecer diretrizes e instrumentos para as ações de regulação e supervisão da educação superior, presencial e a distância. 
11. Atualmente, o sistema utilizado para atender as demandas da Regulação de cursos é o e-MEC. O e-MEC é um sistema eletrônico voltado para Instituições e Cursos de Educação Superior, constitui a base de dados oficial e única de informações relativas às Instituições de Educação Superior (IES) e cursos de graduação do Sistema Federal de Ensino. Os dados do sistema e-MEC devem guardar conformidade com os atos autorizativos das instituições e cursos de educação superior, editados com base nos processos regulatórios competentes (Portaria Normativa MEC nº 40/2007) . 
12. O e-MEC possibilita o acompanhamento dos processos regulação e supervisão da educação superior no Brasil. Todos os atos autorizativos, como credenciamento e recredenciamento de IES, a autorização, reconhecimento e renovação de reconhecimento de cursos, como também, os processos de aditamento, que são modificações de processos, são feitos pelo sistema e-MEC. 
13. O sistema visa tornar os processos mais rápidos e eficientes, uma vez que eles são feitos eletronicamente. As IES podem então acompanhar (pelo sistema) o trâmite do processo no MEC que, por sua vez, pode gerar relatórios para subsidiar as tomadas de decisão. Não obstante, o cadastro e-MEC gera informações que são consumidas por outros Programas/ Sistemas do Governo Federal como ENADE, SISU, SISTEC, Bolsa Permanência, entre outros. 
14. Cumpre esclarecer que o sistema e-MEC é um sistema antigo e apresenta alto custo de manutenção e inúmeros problemas no código fonte o que o torna um sistema difícil de ser gerenciado e mantido pelos ativos de TI deste MEC. Em decorrência dessa situação, buscando reduzir custos e trazer mais eficiência aventou-se junto à Subsecretaria de Tecnologia de Informação e Comunicação (STIC) deste MEC a possibilidade de desenvolvimento de um novo sistema que viesse a substituir o e-MEC. 
15. O novo e-MEC está sendo desenvolvido em uma plataforma híbrida totalmente aderente ao tipo de fluxo negocial do e-MEC, em que a principal vantagem será a adequação desse fluxo sistêmico de acordo com a necessidade em decorrência de mudanças na legislação. Isso propiciará manutenções do sistema sem a necessidade de codificação específica. Além disso, buscará parametrizar das informações e dados da educação brasileira, bem como permitirá a avaliação de indicadores de qualidade da educação. 
16. O novo sistema fará uso inteligente dos dados gerando rotinas que alertam automaticamente os agentes da SERES/MEC quanto a uma melhora ou piora de algum indicador de uma IES. Somando a isso, possibilitará a extração de relatórios gerenciais e criação de painéis de acompanhamento para monitorar a situação dos cursos e das IES. 
17. Essas inovações no sistema e-MEC decorrentes do desenvolvimento de modelos de Machine Learning e Ciências de dados para auxiliar a gestão, utilizando-se como referência as bases de dados do sistema e-MEC e adaptando-os para o Novo sistema e-MEC que está em desenvolvimento buscarão auxiliar o processo de gestão, monitoramento das principais questões relacionadas com a regulamentação e supervisão de credenciamento e autorização de cursos das Instituições de Ensino Superior do país. III. DO CUMPRIMENTO DAS RECOMENDAÇÕES: 
18. Em atenção as determinações do TCU, com fundamento no art. 4º da Resolução-TCU 315/2020: "a.2) implemente a tramitação dos processos de supervisão no e-MEC ou sistema equivalente, em cumprimento ao § 1º do Art. 1º da Portaria Normativa-MEC 21/2017, tornando disponíveis as informações contidas nesses processos e nos protocolos de compromisso;"
19. Cumpre esclarecer que o cumprimento desta determinação já se encontra em andamento com o desenvolvimento do novo sistema e-MEC e nos fluxos da Diretoria de Supervisão da Educação Superior (DISUP/SERES) já estão no escopo de desenvolvimento do novo sistema e-MEC. 
20. O novo sistema terá ainda integração com o Sistema Eletrônico de Informações (SEI/MEC) e integração com a base da Receita Federal do Brasil para checagem das informações cadastrais dos representantes legais das Instituições de Ensino. Haverá ainda disponibilidade de acesso mobile para que os avaliadores do Instituto Nacional de Estudos e Pesquisas Educacionais Anísio Teixeira (INEP) possam fazer o upload das informações no momento da visita técnica e possam integrá-las diretamente ao sistema após validação. 
21. Todas essas inovações e melhorias proporcionarão uma redução de tempo de tramitação dos processos de análise de credenciamento e autorização/reconhecimento de cursos em cerca de 5-8 meses. 
22. No que se refere ao item b3 e b4, in verbis: 
"b.3) avalie o atual modelo regulatório, identificando os gargalos processuais, formas alternativas de implementação dos preceitos legais que garantam a tempestividade processual sem aumentar o risco de os objetivos da regulação serem comprometidos. Em especial, avalie o papel, os custos e a necessidade das avaliações externas in loco nos processos regulatórios como previstos atualmente no Decreto 9.235/2017 e portarias relativas; 
b.4) elabore diagnóstico dos processos regulatórios não concluídos anteriores a 2020, e apresente proposta de prazos para eliminação do estoque;" 
23. Tais recomendações dizem respeito às competências da DIREG. 
24. Atribuições da DIREG, no Decreto 10.195, de 2019: 
I - estabelecer normas técnicas e fluxos processuais, com vistas a promover a sistematização e uniformização de procedimentos; 
II - propor, em articulação com a Diretoria de Política Regulatória, diretrizes para elaboração dos instrumentos de avaliação de instituições de ensino superior para o seu credenciamento e recredenciamento e para a autorização, o reconhecimento e a renovação de reconhecimento dos cursos superiores, presenciais e a distância; 
III - emitir pareceres nos processos de autorização, de reconhecimento e de renovação de reconhecimento dos cursos superiores, presenciais e a distância, e promover as diligências necessárias à instrução do processo; 
IV - emitir pareceres nos processos de credenciamento e recredenciamento de instituições de ensino superior no País, para as modalidades presencial e a distância, e promover as diligências necessárias à instrução do processo; 
V - apoiar estudos sobre metodologias, instrumentos e indicadores para a avaliação e a regulação dos cursos e instituições de educação superior; 
VI - planejar e coordenar processos de chamamento público para o credenciamento e o recredenciamento de instituições de educação superior privadas e para a autorização de funcionamento de cursos de graduação em áreas estratégicas; 
VII - pré-selecionar os Municípios que receberão autorização para funcionamento de cursos de graduação em medicina, ouvidos o Ministério da Saúde e os Municípios nos quais serão criados cursos em áreas estratégicas; 
VIII - estabelecer critérios para a autorização de funcionamento de instituição de educação superior privada especializada em cursos na área de saúde; 
IX - estabelecer critérios para o edital de seleção de propostas relativas à autorização de funcionamento de curso de medicina; e 
X - dispor sobre a periodicidade e a metodologia dos procedimentos avaliativos para o acompanhamento e monitoramento da execução da proposta vencedora do chamamento público de que trata o inciso VI. 
25. Destacam-se as ações desenvolvidas no âmbito do Plano de Ação, em implementação desde abril de 2022, que caminham ao encontro das recomendações supracitadas. 
26. O Plano de Ação da DIREG/SERES, em implementação desde abril de 2022, tem como objetivo: 
diagnóstico e mapeamento do estoque de processos regulatórios; 
definição e implementação de estratégia de enfrentamento ao passivo de processos regulatórios; 
mapeamento dos tempos de análise das fases e subfases do sistema e-MEC e identificação das causas; 
identificação dos principais problemas que impactam no desempenho da Diretoria, na emissão de pareceres nos processos de autorização, de reconhecimento e de renovação de reconhecimento dos cursos superiores, presenciais e a distância, e nos processos de credenciamento e recredenciamento de instituições de ensino superior no País; 
definição de objetivos e metas, formas de implementação, avaliação e monitoramento das ações implementadas e dos resultados obtidos; 
monitoramento constante e contínuo das atividades desenvolvidas; 
reuniões periódicas de planejamento das atividades com os líderes das equipes, de forma a mapear e sanear os gargalos e problemas verificados; 
definição de três estratégias básicas, a primeira de enfrentamento do passivo, a segunda de resolução de problemas que impactam a continuidade ou aumentam o tempo de análise dos processos e a última, a proposição, considerando a expertise adquirida, a proposição de melhorias de fluxos processuais; 
estabelecer normas técnicas e fluxos processuais, com vistas a promover a sistematização e uniformização de procedimentos; 
implementação de uma política de gestão global do processo, visto que anteriormente a mesmo estava fragmentada, sem um responsável único; 
estabelecimento de critérios unificados de análise, de forma a garantir a isonomia; 
estabelecimento de critérios de "fila" para distribuição e análise dos processos, em atendimento aos princípios da isonomia e transparência; 
instituição de medidas de governança processual; 
implementação de ações de proteção ao corpo técnico; 
apoio ao reduzido corpo técnico da Diretoria por meio da implementação de Forças Tarefas; 
reorganização e redistribuição do corpo técnico, com o intuito de otimizar a produtividade sem sacrificar a qualidade da análise;
ações de capacitação interna, para reciclagem e troca de conhecimento; 
propor, em articulação com a Diretoria de Política Regulatória, soluções para os problemas mapeados, incluindo melhorias no sistema e-MEC. 
27. Ademais, registra-se que o fluxo processual apresentado a seguir, exemplifica de forma simplificada a participação de outros entes no processo de atos regulatórios, de forma sequencial e apartada, reforçando a oportunidade de simplificação processual, como as apontadas na fase Despacho Saneador e impugnação. Resta evidente também a necessidade da gestão global do processo, isto é, a DIREG/SERES assumiu o papel de monitorar o processo regulatório do início ao final, o que resultou na necessidade de várias correções de correções de erros sistêmicos, a qual fazemos de forma proativa, com o monitoramento de tempo de permanência em fases e subfases.
28. Observa-se, ainda, a proposição da DIREG à SERES para que a prestação de apoio técnico nas fases Conselho Nacional de Educação (CNE) e Gabinete do Ministro, e ainda à CONJUR, antes realizadas pela própria coordenação técnica, agora seja apreciada pelos Diretores. Assim, fomentamos uma análise imparcial e segregada da área que instruiu o processo inicialmente, proporcionando uma oportunidade de revisão de erros processuais. 
29. A referida ação, além de ser uma ação de governança, aliada as boas práticas, reduziu de forma significativa os prazos desta que era uma das fases com maior tempo de análise. Resultado do mapeamento e monitoramento iniciado em abril de 2022. 
30. Os controles semanais da DIREG utilizam como fonte de dados os relatórios do sistema e-MEC, a extração quinzenal direta da base de dados do sistema, um BI e outros controles. Assim, além do monitoramento do passivo de processos e produtividade das equipes, é possível fazer o planejamento das atividades a serem desenvolvidas e também melhor compreender a natureza dos processos. 
31. Os gráficos a seguir, por exemplo, trazem a quantidade de processos em trâmite no sistema e-MEC, na base BI, em 31/07/2022. Claro que verificar apenas o número de processos é demasiadamente simplista, pois há que se considerar além da produtividade o número de entradas e saídas em cada uma das fases e subfases. 
32. Mas é possível verificar, por exemplo que a fase Inep - Avaliação e Secretaria- Parecer final, recepcionam naquela data, o maior quantitativo de processos, o que é natural, visto que são as de maior complexidade e coexistem de forma complementar. E ainda verificar o crescente número de processos a partir de 2018.
33. Todo esse crescimento se deu basicamente em virtude do crescimento no segmento privado de educac¿a¿o superior, embora o segmento pu¿blico tambe¿m tenha apresentado crescimento. O crescimento do nu¿mero processos na modalidade EaD, no entanto, mostrou-se bem superior tanto em termos percentuais quanto em nu¿meros absolutos, com a¿pice no ano de 2018. Veja o gra¿fico a seguir, ainda na mesma data base. 
34. Se analisarmos o nu¿mero de vagas por modalidade, conforme apresentado na planilha a seguir, observamos nos dados de 15/07/2022, que o percentual vagas em EAD se mostra superior ao presencial. 
35. A tabela a seguir apresenta o nu¿mero de vagas autorizadas nas duas modalidades, com um recorte de 2015 a 2022, ate¿ 15/07/2022. Esse crescimento vagas no EaD, se mostrou mais acentuado a partir de 2017, com pico em 2021, causada pela pandemia, enquanto em relac¿a¿o ao ensino presencial houve uma diminuic¿a¿o no nu¿mero de matri¿culas no mesmo peri¿odo, sinalizando uma migrac¿a¿o entre as modalidades. 
36. A seguir, um pequeno recorte agora com os cursos em cada modalidade, com base nos atos regulato¿rios desta gesta¿o, no peri¿odo de abril a setembro do presente ano. No referido peri¿odo foram publicados 2.895 atos regulato¿rios (ate¿ 9/9/2022) , ja¿ dentro do escopo do Plano de Ac¿a¿o para reduc¿a¿o do passivo, o equivalente a 218.004 vagas, sendo 178.080 EAD e 39.924 presencial. 
37. A primeira tabela se refere a modalidade EAD e a segunda Presencial. 
Veja a seguir a distribuic¿a¿o de vagas por modalidade, no recorte desta gesta¿o. 
Com o mapeamento do passivo foi necessa¿rio verificar quais atos regulato¿rios e em quais fases e subfases eram observadas os maiores tempos de ana¿lise, ale¿m de verificar quais os ni¿veis de complexidade apresentados para a compreensa¿o das causas. Um dos mapeamentos e monitoramentos realizados esta¿ elencado abaixo: 
40. Concentrar esforc¿os nas fases de Despacho Saneador e Parecer Final, como mostrado a seguir, ajudou na construc¿a¿o de soluc¿o¿es de enfrentamento, que envolveram desde a utilizac¿a¿o de Forc¿as Tarefas, nas fases preliminares das ana¿lises e ainda o remanejamento e treinamento do corpo te¿cnico da Diretoria. 
41. Atualmente existem equipes das Forc¿as Tarefas atuando em cinco atividades, com o objetivo de distribuir todo o passivo para ana¿lise ate¿ o presente me¿s, meta ja¿ atingida e a totalidade do passivo existente hoje, analisado ate¿ o final de outubro. 
42. Com o enfrentamento do estoque de processos em tra¿mite, iniciamos tambe¿m um estudo de possi¿veis ac¿o¿es cri¿ticas para aumentar a eficie¿ncia na ana¿lise da solicitac¿a¿o dos atos regulato¿rios, inclusive o modelo regulato¿rio definido pelas normas infralegais, para evitar a formac¿a¿o de um novo passivo. 
43. Assim, propo¿e-se a apresentac¿a¿o de novo Plano de trabalho para avaliar a eficie¿ncia do atual modelo e aumentar a eficie¿ncia na ana¿lise dos atos regulato¿rios, contemplando os pontos elencados nas recomendac¿o¿es dispostas no Relato¿rio, em ate¿ 180 (cento e oitenta) dias. 
44. O referido prazo se faz necessa¿rio considerando a reduzida equipe de trabalho, visto que hoje a DIREG/SERES conta com apenas 23 (vinte e tre¿s) servidores, 7 (sete) colaboradores terceirizados e 6 (seis) secreta¿rias. 
45. Ale¿m disso, todos os nossos esforc¿os esta¿o direcionados ao enfrentamento do passivo de processos regulato¿rios, cuja meta estabelecida em abril era chegar no final do presente me¿s (setembro) com todos os processos, sob responsabilidade da DIREG/SERES, distribui¿dos para ana¿lise, a qual foi atendida. 
46. Espera-se que ate¿ o final do me¿s outubro se possa ter todos os processos, sob nossa responsabilidade, analisados e disponi¿veis para validac¿a¿o de um servidor. As etapas posteriores sa¿o a validac¿a¿o do coordenador-geral, da Diretora, com posterior assinatura da Secreta¿ria, em caso de concorda¿ncia. 
47. E¿ necessa¿rio reunir condic¿o¿es para estudar o Plano de Trabalho Regulato¿rio, o que sera¿ possi¿vel com a participac¿a¿o da equipe te¿cnica, que a DIREG dispo¿e, mas que esta¿ se envidando esforc¿os, junto aos o¿rga¿os competentes, para suprir o insuficiente nu¿mero de te¿cnicos especializados, para conduzir os dois Planos. 
48. Ale¿m do mais, o enfrentamento do passivo, objeto do Plano de Ac¿a¿o em implementac¿a¿o, permitira¿ melhor avaliar o modelo existente, que claramente resulta em processos de baixa eficie¿ncia, na¿o so¿ do ponto de vista da razoabilidade dos prazos, como tambe¿m da qualidade dos insumos do processo deciso¿rio em func¿a¿o do acu¿mulo de processos, que claramente se estendera¿ para ale¿m da racionalizac¿a¿o dos fluxos operacionais. 
49. As recomendac¿o¿es b.5) e b.6) transcritas a seguir, tambe¿m necessitam de uma ana¿lise criteriosa quanto a sua aplicabilidade, as quais ocorreriam no prazo de elaborac¿a¿o do Plano de Ac¿a¿o. 
"b.5) avalie o risco dos procedimentos realizados na sede considerando os objetivos da avaliac¿a¿o externa previstos na lei do Sinaes e no Decreto 9.235/2017, em especial no que diz respeito a¿ verificac¿a¿o da adequac¿a¿o da infraestrutura a¿s condic¿o¿es previstas nos PDIs e PPCs realizada na sede; e 
b.6) apresente uma estimativa dos custos e benefícios da avaliac¿a¿o externa ser realizada no polo, comparando com a metodologia atual e outras metodologias disponi¿veis ou conhecidas, como, por exemplo, a visita in loco amostral;" 
50. Decorrente dos fatos argumentos apresentados, esta Secretaria de Regulac¿a¿o e Supervisa¿o da Educac¿a¿o Superior e¿ a favor da determinac¿a¿o de apresentac¿a¿o de Plano de Ac¿a¿o regulato¿rio. 
51. Sugere-se, em complementac¿a¿o ao Plano de ac¿a¿o de enfrentamento do passivo a mudanc¿a do prazo de 120 (cento e vinte) para 180 (cento e oitenta) dias. 
52. Em relac¿a¿o a determinac¿a¿o a.2 apontada no item 8, pa¿g. 50 do processo TC Processo 033.402/2021-3 - RELATO¿RIO DE AUDITORIA OPERACIONAL, a SERES esclarece que ja¿ esta¿ atuando para incluir no escopo do novo e-MEC os fluxos e regras de nego¿cio da DISUP/SERES. 
53. Quanto as demais recomendac¿o¿es, esta Secretaria esta¿ adotando medidas de aperfeic¿oamento do modelo regulato¿rio atual, tanto em termos de eficie¿ncia, como em termos de efetividade. Com o objetivo do cumprimento integral das recomendac¿o¿es dispostas no Relato¿rio de Auditoria Operacional, com o acre¿scimo das ac¿o¿es de aperfeic¿oamento mencionadas sob a responsabilidade da DIREG/SERES. 
 No exame à manifestação da Seres/MEC, observa-se que o gestor, em suma, reafirma suas competências normativas, e discorre acerca do funcionamento do e-MEC, adicionando a informação de que está sendo desenvolvido o novo e-MEC.
Acerca da proposta de determinação para implementação dos processos de supervisão no e-MEC (item 360, a.2) , apresenta-se a informação de que já se encontram em andamento providências nesse sentido, de modo que não se fez qualquer objeção ao referido encaminhamento.
Sobre as recomendações para a avaliação do atual modelo regulatório (item 360, b.3) , e para a elaboração de diagnóstico dos processos regulatórios não concluídos anteriores a 2020 (item 360, b.4) , traz a informação de que se trata de competências da Direg/Seres, e de que se encontra em curso Plano de Ação, desde abril de 2022, com objetivos convergentes às propostas em comento.
Ademais, segue discorrendo sobre o Plano de Ação, reiterando o movimento do órgão para enfrentamento do estoque de processos em trâmite, e apresenta a solicitação de que o prazo de 120 dias para o cumprimento das recomendações seja dilatado para 180 dias.
Na sequência, faz referência às recomendações para avaliação do risco dos procedimentos realizados na sede no âmbito da avaliação externa (item 360, b.5) e para apresentação de uma estimativa de custos e benefícios da avaliação externa a ser realizada no polo (item 360, b.6) , ratificando a solicitação de ampliação do prazo para 180 dias.
Do exame às solicitações de alteração das propostas, constata-se que se resumem à alteração do prazo para cumprimento. Sobre essa questão, registra-se que da versão final do Relatório de Auditoria já consta o prazo de 180 dias, a despeito de a manifestação ter sido recebida após a finalização dos trabalhos. 
Ofício 274/2022/CGPP/DIFES/SESU/SESU-MEC, de 20/9/2022 (peça 113) 
As manifestações da Sesu/MEC são apresentadas a seguir:
Por meio da análise da Diretoria de Desenvolvimento da Rede de IFES, unidade desta Secretaria (DIFES/SESu) , identificamos, em especial nas alíneas 97 e 98, que: 
 (...) 
97. Por outro lado, conforme o entendimento da Sesu/MEC, a sua atuação enquanto gestora da política de educação superior se restringiria às universidades federais, não envolvendo as IES privadas, exceto quanto a programas de governo como Prouni e Fies. Para a Sesu/MEC, a política relacionada às IES privadas se daria apenas por meio da regulação, sob responsabilidade da Seres/MEC.
98. Conforme o entendimento da Sesu/MEC, de fato lhe pertencem todas as competências previstas no art. 20 do Decreto 10.195/2019. Não obstante, a Secretaria diverge em relação ao que a equipe de auditoria entende como política nacional de educação superior. Para a secretaria, o conceito de política pública é complexo e pode ser compreendido sob diferentes perspectivas, a exemplo do que estabelecem os arts. 205 e 209 da CF/1988, implicando necessidade da correta delimitação do âmbito de atuação dos diversos atores envolvidos (peça 64, p. 2) 
 (...) 
4. Pois bem. O Decreto nº 10.195, de 30 de dezembro de 2019, que dispõe sobre a Estrutura Regimental do Ministério da Educação, estabelece na alínea 'c', do art. 2º, a estrutura organizacional da SESu. In verbis: 
Art. 2º O Ministério da Educação tem a seguinte estrutura organizacional: 
.... 
c) Secretaria de Educação Superior: 
1. Diretoria de Políticas e Programas de Educação Superior; 
2. Diretoria de Desenvolvimento da Rede de Instituições Federais de Educação Superior; e 
3. Diretoria de Desenvolvimento da Educação em Saúde; 
5. Nesse sentido, além do art. 20 do referido Decreto que traz as competências do Secretaria de Educação Superior, temos os artigos 21, 22 e 23, que complementando a estrutura organizacional da SESu, estabelecem as competências de suas respectivas Diretorias, a saber: 
Art. 21. À Diretoria de Políticas e Programas de Educação Superior compete: 
I - implantar, coordenar, acompanhar e avaliar os programas de apoio às instituições de educação superior, em articulação com órgãos afins; 
II - desenvolver e monitorar projetos especiais de fomento, com vistas à modernização e à qualificação das instituições de educação superior; 
III - estimular, apoiar e disseminar programas destinados à integração da educação superior com a sociedade e, particularmente, à interação com a realidade local e regional; 
IV - coordenar a implantação, o acompanhamento e a avaliação dos programas de apoio ao estudante, com o objetivo de democratizar o acesso à educação superior e garantir a permanência do estudante, em articulação com órgãos afins; 
V - apoiar e promover projetos especiais e inovadores relacionados com o ensino de graduação; 
VI - propor programas e projetos para a melhoria dos cursos de graduação e das atividades de extensão, a partir da interação com as instituições de educação superior; 
VII - fomentar, no âmbito das instituições integrantes do Sistema Federal de Ensino Superior, ações e políticas destinadas à melhoria do desempenho dos profissionais e estudantes da educação básica; 
VIII - realizar ações de estímulo e fomento à inovação e à melhoria da qualidade da educação superior, presencial e a distância, em diálogo com os setores produtivos e sociais; 
IX - estabelecer os parâmetros técnicos para implementação do diploma digital de conclusão de cursos superiores de graduação no âmbito do Sistema Federal de Ensino Superior; e 
X - constituir base de dados e informações com vistas ao acesso, pelos estudantes do Sistema Federal de Ensino Superior, a documento de identificação em formato digital. 
Art. 22. À Diretoria de Desenvolvimento da Rede de Instituições Federais de Educação Superior compete: 
I - coordenar ações destinadas ao desenvolvimento e fortalecimento das instituições federais de educação superior; 
II - acompanhar e apoiar a consolidação das iniciativas de expansão da rede federal de instituições federais de educação superior, em consonância com o PNE;
III - apoiar as instituições federais de educação superior, por meio de recursos orçamentários para a execução de suas atividades e de estímulos à diversificação de suas fontes de receitas; 
IV - acompanhar e avaliar o desempenho das instituições federais de educação superior; 
V - realizar o acompanhamento orçamentário e a apuração de custos das instituições federais de educação superior; 
VI - propor a implementação de estratégias para o desenvolvimento de novos modelos de gestão e de parcerias com os setores público e privado, com o objetivo de fortalecer o ensino, a pesquisa, a extensão e a inovação nas instituições federais de educação superior; 
VII - orientar e acompanhar a execução de ações de infraestrutura das instituições federais de educação superior; 
VIII - orientar e coordenar a gestão estratégica de recursos humanos das instituições federais de educação superior; 
IX - realizar, fomentar, atualizar e divulgar estudos relativos a inovações pedagógicas e institucionais e à atualização dos perfis profissionais de conclusão dos cursos superiores pelas instituições federais de educação superior, em alinhamento com as demandas do setor produtivo para o desenvolvimento nacional no contexto de internacionalização; 
X - acompanhar, apoiar e avaliar a consolidação das ações de expansão da rede federal de instituições federais de educação superior; 
XI - acompanhar e avaliar os indicadores de desempenho e de qualidade da educação superior das instituições federais de educação superior e seu desempenho institucional e emitir relatórios com indicações de planos de ações para fins de aprimoramentos; 
XII - avaliar demandas de abertura de novos cursos, novos campi e novas instituições federais de educação superior; 
XIII - planejar e propor estratégias de desenvolvimento acadêmico, com o objetivo de reduzir a evasão de estudantes nas instituições federais de educação superior; 
XIV - elaborar estudos e apresentar projetos para o atendimento de demandas de acesso à educação superior pública de grupos específicos nas instituições federais de educação superior; 
XV - apoiar a implementação de modelos de governança com o objetivo de garantir eficiência e transparência das instituições federais de educação superior; 
XVI - fortalecer a atuação colaborativa entre as unidades da rede de instituições federais de educação superior; 
XVII - apoiar ações de internacionalização da rede de instituições federais de educação superior que fortaleçam a sua institucionalidade e estimulem parcerias com instituições científicas e educacionais; 
XVIII - fomentar ações e políticas de formação dos profissionais de educação básica junto às instituições integrantes do Sistema Federal de Ensino Superior; 
XIX - auxiliar na execução da política de validação de diplomas estrangeiros de graduação e promover a cooperação entre países para a validação de diplomas brasileiros no exterior; e 
XX - estabelecer e executar políticas de fomento à capacitação dos estudantes do ensino superior em língua estrangeira, com foco na produção acadêmica para publicações internacionais. (Grifos nossos) 
Art. 23. À Diretoria de Desenvolvimento da Educação em Saúde compete: 
I - acompanhar e avaliar o desempenho dos programas de educação em saúde; 
II - supervisionar a capacitação de profissionais do Programa Mais Médicos, instituído pela Lei nº 12.871, de 22 de outubro de 2013, e dos demais programas na área de saúde no âmbito da educação superior; 
III - monitorar a implantação dos cursos superiores na área de saúde, em consonância com o planejamento estratégico das necessidades de profissionais em saúde; 
IV - coordenar a implantação, o monitoramento e a avaliação do Projeto Mais Médicos para o Brasil, de que trata o art. 13 da Lei nº 12.871, de 2013, no âmbito do Programa Mais Médicos, em conjunto com o Ministério da Saúde; 
V - propor critérios para a implantação de políticas educacionais, com vistas à implementação de programas de residência em saúde; 
VI - desenvolver programas e projetos especiais de fomento ao ensino, com vistas ao treinamento em programas de residência em saúde; 
VII - coordenar as atividades da Comissão Nacional de Residência Médica e da Comissão Nacional de Residência Multiprofissional em Saúde; 
VIII - realizar atividades de regulação, de supervisão e de avaliação destinadas aos programas de residência em saúde, por meio da Comissão Nacional de Residência Médica e da Comissão Nacional de Residência Multiprofissional em Saúde; 
IX - conceder e monitorar as bolsas para programas de residência em saúde nas instituições federais de educação superior; 
X - conceder e monitorar as bolsas de preceptoria e tutoria para os cursos de graduação e para os programas de residência em saúde nas instituições federais de educação superior; 
XI - definir, implantar e monitorar as matrizes de competências nacionais para a formação dos programas de residência em saúde, conforme o disposto no Decreto nº 8.516, de 10 de setembro de 2015; 
XII - coordenar e acompanhar a formulação e a implantação do sistema nacional de avaliação de programas de residência em saúde; 
XIII - estabelecer critérios e acompanhar seu cumprimento pelas instituições nas quais serão realizados os programas de residência em saúde e os critérios e a sistemática de credenciamento e acreditar periodicamente os programas; 
XIV - estabelecer as normas gerais de funcionamento dos programas de residência em saúde, conforme as necessidades sociais e os princípios e diretrizes do Sistema Único de Saúde; 
XV - certificar os hospitais de ensino e as redes de saúde para integração ensino-serviço, em conjunto com o Ministério da Saúde; 
XVI - apoiar, propor, acompanhar e monitorar a implementação dos Contratos Organizativos da Ação Pública Ensino-Saúde, conforme o disposto no art. 12 da Lei nº 12.871, de 2013, em conjunto com o Ministério da Saúde; 
XVII - acompanhar e supervisionar as avaliações de programas em residência em saúde realizadas pelas comissões regionais de residência em saúde; 
XVIII - estabelecer critérios para a implantação de políticas educacionais, com vistas à autorização e implementação dos cursos de graduação nas áreas da saúde em conjunto com a Secretaria de Regulação e Supervisão da Educação Superior; 
XIX - criar comissões de monitoramento, avaliação e regulação dos cursos de graduação nas áreas da saúde em conjunto com a Secretaria de Regulação e Supervisão da Educação Superior; 
XX - propor critérios para revalidação de diplomas e reconhecimento de certificados de cursos das áreas da saúde; 
XXI - desenvolver e propor políticas educacionais para cursos de pós-graduação lato sensu em saúde, em consonância com o Conselho Nacional de Educação; e 
XXII - estabelecer diretrizes e propor critérios para autorização de instituições que ofertem cursos de pós-graduação lato sensu em saúde, em consonância com o Conselho Nacional de Educação. 
6. Nesse sentido, entende-se que a estrutura organizacional da SESu deve ser considerada na auditoria operacional, pois, conforme verifica-se no artigo 22 citado acima, a atuação desta Secretaria, por intermédio da Diretoria de Desenvolvimento da Rede de Instituições Federais de Educação Superior (DIFES) , se restringe às universidades federais. 
7. Ademais, corroboramos com o Ofício nº 676/2022/GAB/SERES/SERES-MEC (SEI nº 3563748) , por meio do qual a Secretaria de Regulação e Supervisão da educação Superior (Seres/MEC) , sugere, em complementação ao Plano de ação de enfrentamento do passivo, a mudança do prazo de 120 (cento e vinte) para 180 (cento e oitenta) dias.
Examinando-se os comentários trazidos pela Sesu/MEC, tem-se que o órgão reiterou entendimento apresentado anteriormente à equipe de auditoria e consignado no Relatório de Auditoria, acerca da amplitude das suas competências no âmbito da Educação Superior. Este foi um ponto de divergência entre os gestores e a equipe de auditoria, cuja análise mais detida já consta do relatório. Não obstante, em consideração ao posicionamento da Sesu/MEC, optou-se em direcionar a determinação para apresentação de plano de ação para elaboração da política nacional de educação superior (item 360, a.1) ao Ministério da Educação, a quem cabe promover a coordenação entre as suas Secretarias.
Além disso, observa-se que a Sesu/MEC reiterou pedido da Seres/MEC, para ampliação do prazo para cumprimento das propostas para 180 dias, solicitação analisada anteriormente.
De todo o exposto, conclui-se que, ainda que as manifestações em tela não tenham sido recebidas no prazo e, consequentemente, incluídas no Relatório de Auditoria, não houve qualquer tipo de prejuízo, tendo em vista que a única solicitação dos gestores foi o prazo de 180 dias, já consignado nas propostas da versão final do documento."

não há.

Não atuou.

AUDITORIA OPERACIONAL. PROCESSOS DE REGULAÇÃO, SUPERVISÃO E AVALIAÇÃO DE CURSOS SUPERIORES DE GRADUAÇÃO À DISTÂNCIA. AUSÊNCIA DE POLÍTICA PÚLICA ESPECÍFICA PARA A EDUCAÇÃO E INSUFICIÊNCIA DOS PROCESSOS DE REGULAÇÃO E AVALIAÇÃO DOS CURSOS. DETERMINAÇÕES E RECOMENDAÇÕES AO MINISTÉRIO DA EDUCAÇÃO E AO INEP. CIÊNCIA.

RELATÓRIO DE AUDITORIA (RA)

Unidade de Auditoria Especializada em Educação, Cultura, Esporte e Direitos Humanos (AudEducação).

Tratam os autos de auditoria operacional realizada com o objetivo de avaliar, no âmbito do Ministério da Educação (MEC) , do Instituto Nacional de Estudos e Pesquisas Educacionais Anísio Teixeira (Inep) e do Conselho Nacional de Educação (CNE) , o planejamento da política de educação superior na modalidade à distância, bem como os processos regulatórios, avaliativos e de supervisão dos cursos de educação superior nessa modalidade.
A auditoria tem origem na solicitação do Congresso Nacional, apresentada pelo Presidente da Comissão de Fiscalização Financeira e Controle da Câmara dos Deputados, oriunda da Proposta de Fiscalização e Controle 177/2018, na qual se requer a fiscalização deste Tribunal para examinar o planejamento da política de educação superior na modalidade à distância.
A fim de subsidiar o atendimento da aludida demanda formulada pelo Congresso Nacional, por meio do Acórdão 1739/2021-TCU-Plenário, sob a minha relatoria, a presente auditoria foi incluída no Plano Operacional 2021-2023.
Para tanto, a equipe de fiscalização visou a responder as seguintes questões de auditoria:
Questão 1: No que diz respeito à oferta de Ensino à distância no Brasil, o MEC possui uma política pública específica, formalizada, com objetivos e meios para fazer frente aos desafios atuais do setor considerando-se como critérios a Constituição Federal (CF/88) , a Lei de Diretrizes e Bases da Educação Nacional (LDB -Lei 9.394/1996) , a lei que instituiu o Plano Nacional de Educação (Lei 13.005/2014) , a lei que instituiu o Sistema Nacional de Avaliação do Ensino Superior (Sinaes - Lei 10.861/2004) e o Referencial de Controle de Políticas Públicas do Tribunal de Contas da União?
Questão 2: No que diz respeito aos processos de regulação e supervisão de cursos superiores de graduação na modalidade de EaD e de Instituições de Ensino Superior (IES) que ofertam tais cursos, a atuação do MEC em termos operacionais e na regulamentação dos dispositivos legais apresenta consistência, considerando-se como critérios os Decretos 9.057/2017 e 9.235/2017 e a eventual política pública de EaD de um modo geral? Aspectos considerados na análise: tempestividade dos processos regulatórios (em relação à resposta às IES ofertantes e aos alunos) ; pontos críticos; controles internos e eficiência do fluxo processual; suficiência dos sistemas utilizados na operacionalização do fluxo processual (e-MEC) .
Questão 3: No que se refere aos processos e métodos avaliativos dos cursos de graduação na modalidade EaD e das IES que ofertam esses cursos, implementados no âmbito do MEC e do Inep, os indicadores de qualidade, a avaliação in loco e a autoavaliação estão de acordo com a legislação e fornecem uma medida objetiva correspondente a qualidade dos cursos?
Questão 4: A transparência dos processos de regulação, de supervisão e de avaliação dos cursos superiores de graduação na modalidade de EaD e das IES que ofertam tais cursos, na Seres/MEC e no Inep, está de acordo com as exigências legais?
Em linhas gerais, a primeira conclusão obtida com a auditoria é no sentido da ausência de uma política pública específica e estruturada para a educação como um todo, nem para a modalidade presencial e nem para à distância.
No que diz respeito à segunda e quarta questão de auditoria, conclui-se pela inconsistência dos processos de regulação, supervisão e avaliação dos cursos pelo Ministério da Educação, com baixa eficiência do ponto de vista da demora e da baixa qualidade do processo decisório, além do referido processo não estar de acordo com as exigências legais de transparência.
Finalmente, como resposta à terceira questão de auditoria, têm-se como resultado que os métodos de avaliação dos cursos adotados pelo Ministério da Educação não são capazes de mensurar a qualidade da formação dos estudantes, tampouco favorecem a efetividade das políticas públicas.
Com efeito, a unidade técnica, em pareceres uníssonos e considerando os comentários dos gestores sobre o relatório preliminar de auditoria que lhes fora previamente submetido, propôs fazer uma série de determinações e recomendações ao Ministério da Educação e ao Inep, já que esta autarquia tem como finalidade coordenar  a formulação de políticas na área de educação e coordenar o processo de avaliação educacional e dos cursos de graduação, nos termos da Lei 9.448/1997, que o transformou de órgão integrante do MEC para autarquia federal.
De forma sucinta, as considerações feitas ao MEC e ao Inep dizem respeito à elaboração de um plano de ação para elaboração de política nacional de educação e à implementação de medidas relacionadas ao processo de avaliação de política regulatória, de supervisão e avaliação das instituições de ensino - públicas e privadas - e dos cursos por elas oferecidos, em especial para a garantia de eficiência e transparência desse processo.
É o breve relatório. Passo a decidir.
Anuo à proposta da unidade técnica, sem prejuízo de tecer comentários.
II
Os resultados da presente auditoria evidenciam que o ensino à distância no Brasil não está amparado em um modelo lógico de política pública específica para essa modalidade de educação, formalizada com objetivos e meios para enfrentar os desafios da educação não presencial.
O que se tem são algumas ações esparsas adotadas pelo Ministério da Educação que não se enquadram no conceito de política pública estruturada para o ensino à distância, nem mesmo para a educação como um todo, por não conter pressupostos elementares de definição clara das competências dos órgãos e entidades envolvidos, do planejamento de quais ações serão adotadas para a melhoria do ensino à distância e dos resultados que delas espera-se.
Isso quer dizer que a política não está disposta segundo um modelo lógico, com a definição dos elementos estruturantes desde a sua formulação até a sua avaliação, isto é, o ciclo de uma política pública não está adequadamente estabelecido.
Por via de consequência, impede-se o atendimento aos objetivos da educação previstos no ordenamento jurídico, de ordem constitucional e legal, a saber, o de desenvolvimento da pessoa, o de preparação para o exercício da cidadania e o da garantia da qualificação para o trabalho, definidos no art. 205 da Constituição Federal de 1988, e reproduzidos no art. 2º da Lei de Diretrizes e Bases da Educação Nacional (LDB) - Lei 9.394/1996.
Além do risco desses direitos aos cidadãos não serem garantidos, a falta da política pública de educação impede que o padrão de qualidade dos cursos seja assegurado, impactando, em última instância, na qualificação do mercado de trabalho e no setor produtivo de um modo geral.
 Como agravante, essas falhas também se aplicam à educação como um todo, e não apenas na modalidade à distância, uma vez que não foi definida a Política Nacional de Educação Superior pelo Ministério da Educação, de forma estruturada como deveria ser, típica de uma política pública.
Portanto, acompanhando a unidade técnica, considero necessário determinar ao Ministério da Educação que apresente a este Tribunal o plano de ação destinado à elaboração da política nacional de educação superior, contendo prazos, etapas, responsáveis, objetivos, ações, resultados esperados e forma de avaliação da implementação desse plano de ação.
III
Em relação à regulação da educação superior pelo Ministério da Educação, necessário esclarecer que essa atribuição está relacionada aos atos de autorização, reconhecimento e renovação de reconhecimento das instituições de ensino superior e de seus cursos.
A autorização é o ato que possibilita que um curso de graduação superior seja oferecido, o reconhecimento é a comprovação das condições necessárias para dar validade nacional aos diplomas emitidos pela instituição e a renovação consiste na autorização dada pelo MEC à instituição de ensino superior a cada ciclo avaliativo do Sistema Nacional de Avaliação da Educação Superior. 
Na prática, o modelo regulatório adotado pelo MEC possui baixa eficiência, com elevado prejuízo ao tempo de duração e à qualidade das informações produzida durante o fluxo do processo de regulação e avaliação das instituições de ensino superior.
Isso porque esse modelo de regulação foi elaborado para um sistema de ensino superior de magnitude inferior à existente nos dias de hoje, o que deve a se agravar no futuro com a tendência do crescimento da modalidade de ensino à distância no país, sem perspectiva de que a capacidade de regulação do MEC e Inep consiga acompanhar essa demanda.
Uma das etapas mais representativas desse processo é a visita in loco realizada por uma equipe de especialistas do MEC para a aprovação e renovação de um curso de ensino superior, que, em razão da incapacidade ministerial de atender às demandas de forma tempestiva, foi objeto de alterações normativas tendentes a permitir a sua realização de forma virtual, em prazo superior ao ideal e por equipe formada a partir de critérios mais flexíveis que os usuais. 
A preocupação com a longa duração do processo, evidenciada no levantamento feito no sistema e-MEC - que contém todas as etapas do processo regulatório - deve-se ao risco de gerar graves prejuízos à quantidade e qualidade dos cursos de graduação, por esses pressupostos estarem condicionados à edição do ato de credenciamento das instituições e da autorização para o oferecimento do curso.
Além disso, considerando que o pedido de reconhecimento do curso deve ser protocolado junto ao MEC no período compreendido entre 50% a 75% do prazo previsto para integralização da sua carga horária, nos termos do art. 46 do Decreto 9.235/2017, essa situação faz com que as instituições de ensino não tenham os seus projetos analisados de modo tempestivo e, consequentemente, os alunos corram o risco de cumprir a carga horária antes do término da análise pelo MEC, impedindo-os de ter o seu diploma reconhecido.
Ainda que inexista prazo legal para a prática de determinados atos inerentes ao processo de regulação, à luz dos princípios da eficiência da administração pública e da razoável duração do processo, assegurados na Constituição Federal de 1988, chama atenção o fato de mais de trinta por cento desses processos terem sido protocolados antes de 2015, ou seja, há mais de oito anos atrás.
Dessa forma, reputo adequada a proposta de recomendar ao Ministério da Educação sobre a inclusão, nos normativos infralegais, de prazos para a análise e conclusão dos processos regulatórios, bem como para adotar medidas tendentes à melhoria do atual modelo regulatório com vistas à garantia da tempestividade processual, incluindo o diagnóstico sobre os processos ainda não concluídos e as respectivas providências para eliminar o estoque de processos acumulados.
Nesse mesmo sentido, considerando a necessidade de garantir que o processo regulatório seja um instrumento de expansão e melhoria da qualidade do ensino, em vez de constituir um entrave, procede a recomendação para que o Ministério da Educação implemente instrumentos de avaliação da política regulatória, tendo como modelo os guias de avaliação de políticas públicas ex-ante e ex-post da Administração, confeccionado pela Casa Civil da Presidência da República, para possibilitar que sejam realizadas avaliação anteriores, concomitantes e posteriores às mudanças.
Ainda que com relação ao processo regulatório, especificamente para a etapa de avaliação in loco, a auditoria evidenciou uma importante oportunidade de melhoria em prol da modalidade à distância, que atualmente é realizada apenas na sede da instituição de ensino superior, e não no polo EaD.
Considerando que o polo EaD, segundo definido no art. 5º do Decreto 9.057/2017, consiste em uma unidade descentralizada para o desenvolvimento de determinadas atividades presenciais para os cursos ofertados na modalidade à distância, têm-se a preocupação com a qualidade das atividades ali realizadas, pois, ao prescindir a avaliação in loco dos polos pelo Ministério da Educação, majora-se o risco de que os resultados das avaliações não representem adequadamente a qualidade dos cursos.  
Dessa forma, tendo em vista a ausência de estudos que demonstram a pertinência dessa metodologia, são adequadas as propostas sugeridas pela unidade instrutiva no sentido da necessidade de avaliação dos riscos desse procedimento para o alcance dos objetivos estabelecidos da Lei 10.861/2004 e do Decreto 9.235/2017, bem como do estudo da relação custo e benefício em realizar a visita no polo EaD.
Por fim, em relação à transparência dos processos de regulação conduzidos tanto pelo MEC como pelo Inep, no qual se insere o de supervisão, considero que muito há que melhorar em relação à disponibilização dessas informações, de interesse público, à sociedade.
O interesse público no processo de supervisão, destinado à apuração das deficiências e/ou irregularidades nas instituições de ensino superior ou nos cursos por elas ofertados, está relacionado ao controle social acerca da qualidade das instituições em proveito da tomada de decisão fundamentada.
Nesse sentido, em linha com o preconizado na Lei de Acesso à Informação, bem como em respeito ao direito da comunidade acadêmica de tomar as suas decisões com base em dados acurados, considero oportunas as determinações ao MEC e ao Inep no sentido tornar disponíveis as informações relativas aos processos de supervisão. 
IV
No que tange à avaliação da qualidade do ensino pelo Poder Público, prevista no art. 209, inciso II, da Constituição Federal de 1988, por ser livre à iniciativa privada o ensino, verificou-se nesta auditoria a insuficiência dos critérios adotados pelo Ministério da Educação para avaliar os cursos superiores de graduação.
Esse processo de avaliação, segundo a Lei 10.861/2004, visa a melhoria da qualidade da educação superior, aa orientação da expansão da sua oferta, o aumento permanente da sua eficácia institucional e a sua efetividade acadêmica e social.
Em termos operacional, a avaliação das instituições de ensino ocorre por meio da aplicação de conceitos, ordenados em uma escala com cinco variáveis, enquanto, para os alunos, a avaliação do desempenho se dá principalmente pelo Exame Nacional de Desempenho dos Estudos (Enade) .
Ocorre, todavia, que a sistemática vigente de avaliação dos cursos superiores de graduação na modalidade à distância não tem sido capaz de refletir a qualidade da formação dos estudantes - elevado à condição de princípio constitucional do ensino (art. 206, inciso VII) - pois os indicadores são distorcidos em razão de componentes que dizem respeito a atividades-meio dos cursos.
Além disso, verificou-se a falta de estudos técnicos para embasar o peso dado aos critérios de avaliação, sem a justificativa para o fato de que determinados critérios, em tese, menos importantes para o incremento da qualidade do ensino, tivessem a mesma relevância que outros considerados imprescindíveis.
Apesar da autonomia das instituições de ensino na formatação dos seus cursos, compete ao Inep definir, segundo critérios técnicos e à luz da razoabilidade e da ponderação, indicadores de avaliação que possibilitem a efetiva mensuração da qualidade dos cursos oferecidos.
Nesse sentido, as avalições não atestam de modo efetivo o padrão de qualidade dos cursos, dificultando a adoção de medidas para a melhoria por parte das instituições avaliadas, baseadas em dados fidedignos sobre o desempenho da educação oferecida, sobretudo para a modalidade à distância, que não possui indicadores específicos para esse formato de ensino.
Com efeito, necessária é a recomendação para que o Inep desenvolva estudos para avaliar a modificação dos indicadores de avaliação da educação superior com vistas a retratar o seu nível de qualidade, bem como a pertinência de incluir componentes específicos para a modalidade à distância.
Finalmente, dentro desse processo avaliativo está prevista a etapa de avaliação interna das instituições - entendida como uma espécie de autoavaliação - realizada pelas Comissões Próprias de Avaliação (CPA) , instituídas por cada entidade de ensino, pública ou privada, que tem como objetivo sistematiza e prestar informações ao Inep.
Tendo em vista que, na prática, o modelo avaliativo utilizado não incorpora os resultados dessa autoavaliação, impõe-se determinar ao Inep que elabore o plano de ação contendo modelo de coordenação, monitoramento e avaliação do funcionamento da CPA e dos resultados por elas produzidos.
V
Por todo o exposto, concluo que a adoção das medidas acima enumeradas irá propiciar significativas melhorias na política de educação superior, especialmente para a modalidade à distância, frente aos desafios atuais deste importante setor. 
Feitas essas considerações, voto para que o Tribunal adote a minuta de acórdão que submeto ao Colegiado.
TCU, Sala das Sessões, em 5 de abril de 2023.
WALTON ALENCAR RODRIGUES 
Relator